ACORDAO-COMPLETO-2472333

ACÓRDÃO 1153/2021 ATA 17/2021 - PLENÁRIO

VISTOS, relatados e discutidos estes autos de auditoria financeira com o objetivo de examinar as Demonstrações Financeiras do Fundo do Regime Geral de Previdência Social (FRGPS) referentes ao exercício de 2020, cuja administração é de responsabilidade do Instituto Nacional do Seguro Social (INSS) ;
ACORDAM os Ministros do Tribunal de Contas da União, reunidos em sessão do Plenário, ante as razões expostas pelo Relator, em:
9.1. abster-se de expressar conclusão (opinião) sobre a confiabilidade e a transparência das informações registradas nas demonstrações financeiras de 2020 do Fundo do Regime Geral de Previdência Social (FRGPS) , em conformidade com o item 633 do Manual de Auditoria Financeira do TCU, aprovado pela Portaria-Segecex 23, de 17/11/2016;
9.2. com fundamento no art. 43, inciso I, da Lei 8.443/1992, c/c o art. 250, inciso III, do Regimento Interno do TCU, e no art. 11 da Resolução-TCU 315/2020, recomendar ao Instituto Nacional do Seguro Social que adote as providências necessárias para, nas próximas Demonstrações Financeiras do FRGPS:
9.2.1. registrar informações que permitam aos usuários das Demonstrações Financeiras do FRGPS conhecer os resultados relevantes do processo de apuração de indícios de irregularidades no pagamento de benefícios previdenciários;
9.2.2. efetuar o registro contábil do "montante apurado" referente a irregularidades confirmadas no pagamento de benefícios previdenciários que apresentavam indícios de irregularidade, em consonância com a Macrofunção STN 021138 Diversos Responsáveis;
9.2.3. efetuar os registros contábeis referentes à Compensação Previdenciária (estoque e fluxos) , pelos seus valores brutos, reconhecendo os créditos e obrigações do FRGPS, em consonância com o Manual de Contabilidade Aplicada ao Setor Público (MCASP) , 8ª Edição, Parte III - Procedimentos Contábeis Específicos, item 4.3.8 - Compensação Previdenciária entre Regimes;
9.2.4. em relação à dívida do RGPS do estoque, período de 5/10/1988 a 5/5/1999, registrar em contas patrimoniais os montantes devedores do FRGPS relativos aos RPPS dos entes federativos;
9.2.5. registrar informações acerca das prescrições referentes a parcelas de benefícios previdenciários instituídos pelo RGPS e objetos da Compensação Previdenciária com os RPPS, em consonância com o Manual de Contabilidade Aplicada ao Setor Público (MCASP) , 8ª Edição, Parte Geral, subitem 6.2.2 - Representação fidedigna; e com a Norma Brasileira de Contabilidade - NBC TSP Estrutura Conceitual, Capítulo 3, itens 3.10 - 3.16 - Representação fidedigna;
9.2.6. registrar informações acerca da inadimplência, quando for o caso, referente ao resultado financeiro da Compensação Previdenciária entre o RGPS e os RPPS, em consonância com o Manual de Contabilidade Aplicada ao Setor Público (MCASP) , 8ª Edição, Parte Geral, subitem 6.2.2 - Representação fidedigna; e com a Norma Brasileira de Contabilidade - NBC TSP Estrutura Conceitual, Capítulo 3, itens 3.10 e 3.16 - Representação fidedigna;
9.2.7. adotar procedimentos, observado o custo-benefício das operações, para a reavaliação ou ajustes decorrentes de depreciação, amortização ou exaustão acumulada, bem como das perdas acumuladas por redução ao valor recuperável, de imóveis em poder do FRGPS, conforme previsto no Manual de Contabilidade Aplicada ao Setor Público (MCASP) , 8ª Edição, 2018, parte II item 8 (Propriedade para investimento) ;
9.2.8. registrar em Notas Explicativas as informações relevantes dos imóveis do FRGPS, tais como as decorrentes de classificação, alienação, reavaliação, ajustes, transferência, rendas e despesas, conforme previsto no Manual de Contabilidade Aplicada ao Setor Público (MCASP) , 8ª Edição, 2018, parte II item 8 (Propriedade para investimento) c/c parte V, item 8 (Notas explicativas às demonstrações) ;
9.3. com fundamento no art. 43, inciso I, da Lei 8.443/1992, c/c o art. 250, inciso III, do Regimento Interno do TCU, e no art. 11 da Resolução-TCU 315/2020, recomendar à Secretaria da Receita Federal do Brasil que, juntamente com o Conselho Nacional da Previdência Social, adote as providências necessárias para, no prazo de 180 dias, definir o formato, as informações que deve conter e a documentação comprobatória que deve acompanhar a prestação de contas de que trata o art. 2º, § 2º, da Lei 11.457/2007, observados os requisitos estabelecidos no art. 58 da LRF;
9.4.  com fundamento no art. 43, inciso I, da Lei 8.443/1992, c/c o art. 250, inciso III, do Regimento Interno do TCU, e no art. 11 da Resolução-TCU 315/2020, recomendar ao Instituto Nacional do Seguro Social que, juntamente com a Secretaria da Receita Federal do Brasil, adote, no prazo de 180 dias, as providências necessárias para:
9.4.1. operacionalizar a transferência recíproca de informações relacionadas com as contribuições sociais a que se referem os arts. 2º e 3º da Lei 11.457/2007, nos termos estabelecidos no art. 6º da Lei 11.457/2007 e na Portaria Conjunta-RFB/INSS 2, de 27/4/2009, e viabilizar a capacitação dos servidores designados para acessar as informações mencionadas;
9.4.2. criar e implementar indicadores de gestão com vistas a atender ao requisito essencial de responsabilidade na gestão fiscal de que trata o art. 11, caput, da Lei Complementar 101/2000, no tocante à efetiva arrecadação de todas as contribuições sociais vinculadas ao Fundo do Regime Geral da Previdência Social;
9.5. com fundamento no art. 43, inciso I, da Lei 8.443/1992, c/c o art. 250, inciso III, do Regimento Interno do TCU, e no art. 11 da Resolução-TCU 315/2020, recomendar ao Instituto Nacional do Seguro Social que, juntamente com a Procuradoria-Geral da Fazenda Nacional, adote, no prazo de 180 dias, mediante acordo de cooperação, por exemplo, e observadas as normas específicas que regulamentam a matéria, as providências necessárias no sentido de operacionalizar o acesso do Instituto Nacional do Seguro Social às bases de dados dos créditos tributários referentes a contribuições sociais do Fundo do Regime Geral da Previdência Social inscritos em DAU, assim como viabilizar a capacitação dos servidores designados para acessar as informações mencionadas;
9.6. considerar em cumprimento a determinação constante do subitem 9.1.2 do Acórdão 978/2018-TCU-Plenário;
9.7. considerar implementadas as recomendações constantes dos subitens 1.6.1.1, 1.6.1.2, 1.6.2.1, 1.6.2.2 e 1.7 do Acórdão 1462/2020-TCU-Plenário; e
9.8. encaminhar cópia deste acórdão ao Instituto Nacional do Seguro Social, à Secretaria Especial da Receita Federal do Brasil, à Procuradoria-Geral da Fazenda Nacional, à Secretaria de Previdência do Ministério da Economia, à Secretaria do Tesouro Nacional e ao Conselho Nacional de Previdência Social.
9.9. autorizar, na auditoria financeira do Fundo do Regime Geral da Previdência Social relativa ao exercício de 2021, o monitoramento das recomendações deste acórdão.

Auditoria financeira sobre as demonstrações contábeis do Fundo do Regime Geral de Previdência Social (exercício de 2020).

Fundo do Regime Geral de Previdência Social (FRGPS).

3. Interessados/Responsáveis: não há.

Ministro Raimundo Carreiro.

13.1. Ministros presentes: Ana Arraes (Presidente), Walton Alencar Rodrigues, Benjamin Zymler, Augusto Nardes, Raimundo Carreiro (Revisor) e Jorge Oliveira.
13.2. Ministros-Substitutos convocados: Augusto Sherman Cavalcanti (Relator), Marcos Bemquerer Costa e André Luís de Carvalho.
13.3. Ministro-Substituto presente: Weder de Oliveira.

AUGUSTO SHERMAN

Por registrar as principais ocorrências do processo, resumindo os fundamentos das peças acostadas aos autos, adoto como relatório, com os ajustes necessários, a instrução da secretaria responsável pela análise da demanda (peça 100) , que contou com a anuência do corpo diretivo da unidade (peças 101-102) :
"1. INTRODUÇÃO
1. Trata-se de auditoria financeira de asseguração limitada realizada com o objetivo de examinar as Demonstrações Financeiras do Fundo do Regime Geral de Previdência Social (FRGPS) , referentes ao exercício de 2020, cuja administração é de responsabilidade do Instituto Nacional do Seguro Social (INSS) . As análises realizadas nesta auditoria abrangeram o Balanço Patrimonial, Demonstração das Variações Patrimoniais, Balanço Orçamentário e Notas Explicativas, e foram realizadas em consonância com as técnicas de auditoria previstas no Manual de Auditoria Financeira do TCU, aprovado pela Portaria-Segecex 23, de 17/11/2016.
2. Além disso, a presente fiscalização trata de elementos relevantes do Balanço Geral da União (BGU) , sendo, portanto, componente significativo e parte integrante e indissociável da auditoria do BGU (TC Processo 034.324/2020-8, da relatoria do Ministro Walton Alencar Rodrigues) , a cargo da Secretaria de Macroavaliação Governamental (Semag) .
3. Também é importante destacar a conexão desta fiscalização com a auditoria financeira em realização referente a componentes contábeis da Secretaria Especial da Receita Federal do Brasil (RFB) e Procuradoria-Geral da Fazenda Nacional (PGFN) , cujo trabalho está autuado no TC Processo 034.007/2020-2, haja vista a existência de saldos e transações no FRGPS relacionados àqueles órgãos, tais como créditos tributários administrativos, dívida ativa e receitas de contribuições, todos de natureza previdenciária, os quais possuem saldos e transações registrados no FRGPS, cujas operações ocorrem nos citados órgãos; bem como em relação à auditoria financeira das projeções atuariais dos regimes de previdência da União, a qual engloba também o Regime Geral de Previdência Social, autuada no TC Processo 034.006/2020-6; ambos da relatoria do Ministro Bruno Dantas.
1.1. Deliberação que originou a fiscalização
4. Em cumprimento ao Acórdão 3608/2014-TCU-Plenário, da relatoria do Ministro Aroldo Cedraz, e conforme deliberação constante no item 9.2 do Acórdão 2701/2019-TCU-Plenário (TC Processo 036.616/2019-2, da relatoria do Ministro Walton Alencar) , realizou-se auditoria nos demonstrativos financeiros (Balanço Patrimonial, Balanço Orçamentário, Demonstração das Variações Patrimoniais e Notas Explicativas) do FRGPS referentes ao exercício de 2020, no período compreendido entre 1º/10/2020 e 31/3/2021.
1.2. Visão geral do objeto
5. A presente auditoria foi realizada nas Demonstrações Financeiras do FRGPS, que é administrado pelo Instituto Nacional do Seguro Social, o qual é uma autarquia federal supervisionada pelo Ministério da Economia.
6. O FRGPS é um fundo integrado por bens, direitos e ativos próprios e tem por finalidade prover recursos para o pagamento dos benefícios do Regime Geral da Previdência Social, conforme o art. 250 da Constituição Federal e o art. 68 da Lei Complementar 101/2000 (Lei de Responsabilidade Fiscal - LRF) .
7. A criação do órgão específico do FRGPS (37904) no Sistema Integrado de Administração Financeira (Siafi) foi efetivada somente em 2014, com a segregação das despesas previdenciárias das não previdenciárias, bem como do patrimônio imobiliário registrado anteriormente no INSS, em cumprimento à recomendação do item 9.6 do Acórdão 2059/2012-TCU-Plenário, e conforme o disposto no art. 68 c/c art. 50, inc. III e IV, da Lei Complementar 101/2000:
'III - as demonstrações contábeis compreenderão, isolada e conjuntamente, as transações e operações de cada órgão, fundo ou entidade da administração direta, autárquica e fundacional, inclusive empresa estatal dependente; e
IV - as receitas e despesas previdenciárias serão apresentadas em demonstrativos financeiros e orçamentários específicos;'
8. A Lei 4.320/1964 também define como fundo o produto de receitas especificadas por lei vinculadas a determinados objetivos ou serviços. Nesse sentido, as Demonstrações Financeiras do FRGPS devem evidenciar bens, direitos, obrigações, receitas e despesas. Essas informações têm como usuários os gestores da Previdência Social e da Fazenda Nacional, Congresso Nacional, órgãos de controle, segurados e beneficiários, além da sociedade em geral, tendo em vista a necessidade de acompanhar e entender a situação financeira do Fundo.
9. A estrutura de relatório financeiro aplicável utilizada na elaboração das Demonstrações Financeiras do FRGPS encontra-se descrita no quadro abaixo:
Quadro 1- Estrutura de Relatório Aplicável para as Demonstrações do FRGPS
	Despesas e Receitas
	- LRF, art. 50, inciso III e IV
- LRF, art. 68, § 1, inciso III
- Manual de Contabilidade Aplicada ao Setor Público (MCASP) , 8ª Edição, Partes I - Parte Geral e II - Procedimentos Contábeis Patrimoniais

	Direitos
	- LRF, art. 68, § 1, incisos I, II, IV, V e VI

	Obrigações
	- MCASP, 8ª Edição, Partes II - Procedimentos Contábeis Patrimoniais e IV - Plano de Contas Aplicado ao Setor Público

	Demonstrações contábeis
	- Lei 4.320/1964, art. 101.
- MCASP, 8ª Edição, Parte V - Demonstrações Contábeis Aplicadas ao Setor Público

	Plano de Contas
	- MCASP, 8ª Edição, Parte IV - Plano de Contas Aplicado ao Setor Público

	Fonte: Elaboração própria.

10. A contabilidade do setor público tem como objetivo fornecer aos usuários informações sobre os resultados alcançados e outros dados de natureza orçamentária, econômica, patrimonial e financeira das entidades do setor público, em apoio ao processo de tomada de decisão, à adequada prestação de contas, à transparência da gestão fiscal e à instrumentalização do controle social.
11. Em razão disso, são apresentadas abaixo demonstrações financeiras exigidas pela Lei 4.320/1964 e que formam o objeto da presente auditoria, a saber: Balanço Patrimonial, Balanço Orçamentário e Demonstrações das Variações Patrimoniais.
12. O Balanço Patrimonial é a demonstração contábil que evidencia, qualitativa e quantitativamente, a situação patrimonial da entidade pública por meio de contas representativas do patrimônio público. Os ativos e passivos são conceituados e segregados em circulante e não circulante, conforme critérios estabelecidos na Parte II do Manual de Contabilidade Aplicada ao Setor Público (MCASP) . A tabela, abaixo, evidencia a situação patrimonial do FRGPS no exercício de 2020.
Tabela 1 - Balanço Patrimonial - FRGPS/2020
Em R$ 1,00. 
	ATIVO
	PASSIVO

	ESPECIFICAÇÃO
	2020
	ESPECIFICAÇÃO
	2020

	ATIVO CIRCULANTE
	53.081.906.321,47
	PASSIVO CIRCULANTE
	64.439.915.769,51

	Caixa e Equivalentes de Caixa
	34.705.899.652,34
	Obrigações Trab., Prev. e Assist. a Pagar a Curto Prazo
	46.570.353.530,40

	Créditos a Curto Prazo
	18.246.526.064,28
	Empréstimos e Financiamentos a Curto Prazo
	-

	Empréstimos e Financiamentos Concedidos
	1.630.090,14
	Fornecedores e Contas a Pagar a Curto Prazo
	-

	Demais Créditos e Valores
	26.500.283.219,52
	Obrigações Fiscais a Curto Prazo
	-

	 (-) Ajustes para Perdas em Créditos a Curto Prazo
	-8.255.387.245,38
	Obrigações de Repartição a Outros Entes
	-

	Demais Créditos e Valores a Curto Prazo
		Provisões a Curto Prazo
	12.020.921.750,93

	Investimentos e Aplicações Temporárias a Curto Prazo
	-
	Demais Obrigações a Curto Prazo
	5.848.640.488,18

	Estoques
	-
		
	Ativos Não Circulantes Mantidos para Venda
	129.480.604,85
		
	Variações Patrimoniais Diminutivas (VPD) Pagas Antecipadamente
	-
		
	ATIVO NÃO CIRCULANTE
	213.075.289.187,71
	PASSIVO NÃO CIRCULANTE
	2.806.048.151,57

	Ativo Realizável a Longo Prazo
	211.180.713.410,71
	Obrigações Trab., Prev. e Assist. a Pagar a Longo Prazo
	1.717.973.527,39

	Créditos a Longo Prazo
	211.169.782.421,21
	Empréstimos e Financiamentos a Longo Prazo
	-

	Empréstimos e Financiamentos Concedidos
	115.423.786,41
	Fornecedores e Contas a Pagar a Longo Prazo
	-

	Dívida Ativa Não Tributária
	6.454.180.866,74
	Obrigações Fiscais a Longo Prazo
	-

	Demais Créditos e Valores
	343.521.064.751,86
	Provisões a Longo Prazo
	-

	 (-) Ajustes para Perdas em Créditos a Longo Prazo
	-138.920.886.983,80
	Demais Obrigações a Longo Prazo
	1.088.074.624,18

	Demais Créditos e Valores a Longo Prazo
		Resultado Diferido
	-

	Investimentos e Aplicações Temporárias a Longo Prazo
	10.930.989,50
	TOTAL DO PASSIVO EXIGÍVEL
	67.245.963.921,08

	Estoques
	-
	PATRIMÔNIO LÍQUIDO

	Investimentos
	1.894.575.777,00
	
			ESPECIFICAÇÃO
	2020

	Participações Permanentes
	772.768.818,50
		
			Patrimônio Social e Capital Social
	-

	Participações Avaliadas p/Método da Equivalência Patrimonial
	772.768.818,50
		
			Adiantamentos para Futuro Aumento de Capital (AFAC) 
	-

	Propriedades para Investimento
	1.121.806.958,50
		
			Reservas de Capital
	-

	Propriedades para Investimento
	1.121.806.958,50
		
			Ajustes de Avaliação Patrimonial
	-

		-
		
			Reservas de Lucros
	-

		-
		
			Demais Reservas
	-

		-
		
			Resultados Acumulados
	198.911.231.588,10

		-
		
			Resultado do Exercício
	43.210.995.383,75

		-
		
			Resultados de Exercícios Anteriores
	156.492.416.830,69

		-
		
			Ajustes de Exercícios Anteriores
	-792.180.626,34

		-
		
			 (-) Ações/Cotas em Tesouraria
	-

		-
		
			TOTAL DO PATRIMÔNIO LÍQUIDO
	198.911.231.588,10

		-

	TOTAL DO ATIVO
	266.157.195.509,18
	TOTAL DO PASSIVO E PATRIMÔNIO LÍQUIDO
	266.157.195.509,18

Fonte: SiafiWeb/2020 (Extraído em 5/3/2021) 
13. O Balanço Orçamentário, por sua vez, demonstra as receitas e despesas previstas em confronto com as realizadas. Segundo o MCASP, o Balanço Orçamentário deve apresentar as receitas detalhadas por categoria econômica e origem, especificando a previsão inicial, a previsão atualizada para o exercício, a receita realizada e o saldo, que corresponde ao excesso ou déficit de arrecadação. Demonstra, também, as despesas por categoria econômica e grupo de natureza da despesa, discriminando a dotação inicial, a dotação atualizada para o exercício, as despesas empenhadas, as despesas liquidadas, as despesas pagas e o saldo da dotação. Nas tabelas abaixo estão reproduzidos os resultados orçamentários do FRGPS de 2020:
Tabela 2 - Balanço Orçamentário - Execução da Receita - FRGPS/2020
Em R$ 1,00. 
	RECEITAS ORÇAMENTÁRIAS
	PREVISÃO INICIAL
	PREVISÃO ATUALIZADA
	RECEITAS REALIZADAS

	RECEITAS CORRENTES
	436.622.870.428,00
	436.622.870.428,00
	406.098.092.533,11

	 Receitas de Contribuições
	424.833.572.906,00
	424.833.572.906,00
	393.839.101.327,93

	 Contribuições Sociais
	424.833.572.906,00
	424.833.572.906,00
	393.839.101.327,93

	 Contribuições de Intervenção no Domínio Econômico
	-
	-
	-

	 Cont. Entidades Privadas de Serviço Social Formação Profis.
	-
	-
	-

	 Receita Patrimonial
	252.541.473,00
	252.541.473,00
	352.552.604,54

	 Exploração do Patrimônio Imobiliário do Estado
	7.888.981,00
	7.888.981,00
	7.524.018,45

	 Valores Mobiliários
	244.652.492,00
	244.652.492,00
	345.028.586,09

	 Transferências Correntes
	-
	-
	-

	 Outras Receitas Correntes
	11.536.756.049,00
	11.536.756.049,00
	11.906.438.600,64

	 Multas Administrativas, Contratuais e Judiciais
	147.668.576,00
	147.668.576,00
	99.360.568,58

	 Indenizações, Restituições e Ressarcimentos
	1.068.599.991,00
	1.068.599.991,00
	2.108.411.328,78

	 Bens, Direitos e Valores Incorporados ao Patrimônio Público
	-
	-
	-

	 Demais Receitas Correntes
	10.320.487.482,00
	10.320.487.482,00
	9.698.666.703,28

	RECEITAS DE CAPITAL
	213.760.788.819,00
	213.760.788.819,00
	14.620.739,72

	 Operações de Crédito
	213.696.857.980,00
	213.696.857.980,00
	-

	 Operações de Crédito Internas
	213.696.857.980,00
	213.696.857.980,00
	-

	 Operações de Crédito Externas
	-
	-
	-

	 Alienação de Bens
	63.930.839,00
	63.930.839,00
	14.620.739,72

	 Alienação de Bens Móveis
	-
	-
	114,95

	 Alienação de Bens Imóveis
	63.930.839,00
	63.930.839,00
	14.620.624,77

	SUBTOTAL DE RECEITAS
	650.383.659.247,00
	650.383.659.247,00
	406.112.713.272,83

	DEFICIT
			244.621.073.889,47

	TOTAL
	650.383.659.247,00
	650.383.659.247,00
	650.733.787.162,30

Fonte: SiafiWeb/2020 (Extraído em 5/3/2021) 
Tabela 3 - Balanço Orçamentário - Execução da Despesa - FRGPS/2020
Em R$ 1,00. 
	DESPESAS ORÇAMENTÁRIAS
	DOTAÇÃO INICIAL
	DOTAÇÃO ATUALIZADA
	DESPESAS EMPENHADAS
	DESPESAS LIQUIDADAS
	DESPESAS PAGAS

	DESPESAS CORRENTES
	677.693.340.758,00
	674.243.441.039,00
	650.733.787.162,30
	649.010.169.315,32
	609.911.755.527,45

	 Outras Despesas Correntes
	677.693.340.758,00
	674.243.441.039,00
	650.733.787.162,30
	649.010.169.315,32
	609.911.755.527,45

	TOTAL
	677.693.340.758,00
	674.243.441.039,00
	650.733.787.162,30
	649.010.169.315,32
	609.911.755.527,45

Fonte: SiafiWeb/2020 (Extraído em 5/3/2021) 
14. A Demonstração das Variações Patrimoniais (DVP) evidencia as alterações verificadas no patrimônio, resultantes ou independentes da execução orçamentária, e indica o resultado patrimonial do exercício, que é apurado pelo confronto entre as variações patrimoniais quantitativas aumentativas e diminutivas, sendo que o resultado passa a compor o saldo patrimonial do Balanço Patrimonial (BP) do exercício. A DVP do FRGPS em 2020 está reproduzida na tabela a seguir:
Tabela 4 - Demonstração das Variações Patrimoniais - FRGPS/2020
Em R$ 1,00. 
	VARIAÇÕES PATRIMONIAIS QUANTITATIVAS

	2020
	2019

	VARIAÇÕES PATRIMONIAIS AUMENTATIVAS
	1.300.721.717.703,57
	1.240.431.413.284,76

	 Contribuições
	399.529.739.643,34
	387.051.850.190,53

	 Contribuições Sociais
	399.529.739.643,34
	387.051.850.190,53

	 Exploração e Venda de Bens, Serviços e Direitos
	7.521.716,36
	6.866.588,55

	 Exploração de Bens, Direitos e Prestação de Serviços
	7.521.716,36
	6.866.588,55

	 Variações Patrimoniais Aumentativas Financeiras
	9.841.435.643,41
	9.476.389.128,37

	 Juros e Encargos de Empréstimos e Financiamentos Concedidos
	1.794.768,82
	2.089.566,34

	 Juros e Encargos de Mora
	9.544.193.812,02
	8.859.776.311,07

	 Variações Monetárias e Cambiais
	20.233.638,39
	248.509.038,78

	 Remuneração de Depósitos Bancários e Aplicações Financeiras
	275.213.424,18
	366.014.212,18

	 Transferências e Delegações Recebidas
	821.789.650.236,04
	790.045.163.689,81

	 Transferências Intragovernamentais
	821.789.214.036,04
	790.045.163.689,81

	 Outras Transferências e Delegações Recebidas
	436.200,00
	-

	 Valorização e Ganhos c/Ativos e Desincorporação de Passivos
	33.997.082.414,66
	34.364.566.281,16

	 Ganhos com Alienação
	4.909.254,30
	11.420.239,83

	 Ganhos com Desincorporação de Passivos
	33.992.173.160,36
	34.353.146.041,33

	 Outras Variações Patrimoniais Aumentativas
	35.556.288.049,76
	19.486.577.406,34

	 Variação Patrimonial Aumentativa a Classificar
	4.395.498,00
	6.161.637,32

	 Resultado Positivo de Participações
	129.313.075,73
	692.865.773,84

	 Reversão de Provisões e Ajustes para Perdas
	14.747.418.795,90
	454.993.713,45

	 Diversas Variações Patrimoniais Aumentativas
	20.675.160.680,13
	18.332.556.281,73

	VARIAÇÕES PATRIMONIAIS DIMINUTIVAS
	1.257.510.722.319,82
	1.297.044.509.506,69

	 Pessoal e Encargos
	211.484.937,47
	-

	 Remuneração a Pessoal
	211.484.937,47
	-

	 Benefícios Previdenciários e Assistenciais
	654.699.984.509,09
	616.463.126.854,42

	 Aposentadorias e Reformas
	463.975.033.032,06
	433.102.461.799,52

	 Pensões
	152.188.323.473,17
	144.132.871.772,64

	 Benefícios Eventuais
	44.290.436,14
	9.022.629,58

	 Outros Benefícios Previdenciários e Assistenciais
	38.492.337.567,72
	39.218.770.652,68

	 Uso de Bens, Serviços e Consumo de Capital Fixo
	1.322.949.748,98
	2.532.973.961,68

	 Serviços
	1.322.949.748,98
	2.532.973.961,68

	 Variações Patrimoniais Diminutivas Financeiras
	315.767,88
	1.306,62

	 Juros e Encargos de Mora
	5.401,94
	17,59

	 Variações Monetárias e Cambiais
	298.806,01
	1.158,13

	 Descontos Financeiros Concedidos
	11.559,93
	130,90

	 Transferências e Delegações Concedidas
	565.408.849.013,70
	599.305.902.897,68

	 Transferências Intragovernamentais
	565.408.849.013,70
	599.305.902.897,68

	 Desvalorização e Perda de Ativos e Incorporação de Passivos
	20.168.670.882,13
	60.163.200.372,72

	 Reavaliação, Redução a Valor Recuperável e Ajustes p/Perdas
	16.473.283.235,58
	57.004.941.730,95

	 Incorporação de Passivos
	3.683.346.091,68
	3.100.284.392,76

	 Desincorporação de Ativos
	12.041.554,87
	57.974.249,01

	 Outras Variações Patrimoniais Diminutivas
	15.698.467.460,57
	18.579.304.113,57

	 Resultado Negativo de Participações
	12.036.880,63
	-

	 Constituição de Provisões
	12.742.063.474,48
	15.309.066.473,96

	 Diversas Variações Patrimoniais Diminutivas
	2.944.367.105,46
	3.270.237.639,61

	RESULTADO PATRIMONIAL DO PERÍODO
	43.210.995.383,75
	-56.613.096.221,93

Fonte: SiafiWeb/2020 (Extraído em 5/3/2021) 
15. Vale ressaltar que o INSS, autarquia responsável pelo gerenciamento do FRGPS, realiza o pagamento mensal de mais de 31 milhões de benefícios previdenciários, no valor médio superior a R$ 54 bilhões durante o ano de 2020. O Sistema Único de Benefícios (SUB) é responsável pelo gerenciamento das informações financeiras dos beneficiários e processamento do pagamento mensal, que em 2020 envolveu valores de R$ 649 bilhões (conceito de despesa orçamentária liquidada) somente em pagamento de benefícios previdenciários.
1.3. Metodologia e limitações inerentes à auditoria
16. De acordo com as normas internacionais há dois tipos de trabalhos de asseguração: asseguração razoável e asseguração limitada. O objetivo de ambos os trabalhos é aumentar o grau de confiança nas demonstrações por parte dos usuários. Segundo o Manual de Auditoria Financeira do TCU, publicado em 2016, parágrafo 41, as auditorias de demonstrações financeiras são sempre definidas como trabalhos de certificação (ou também chamado de trabalhos de asseguração) .
17. Na asseguração razoável, o auditor transmite, por meio de uma opinião, uma segurança alta, não absoluta, de que o objeto auditado está ou não em conformidade com todos os aspectos relevantes de uma estrutura de relatório financeiro aplicável. Na asseguração limitada, o auditor fornece uma segurança significativa para os usuários de que o objeto auditado está ou não em conformidade, entretanto é uma segurança menor do que aquela fornecida no trabalho de asseguração razoável.
18. Ao fornecer uma asseguração limitada, por meio de uma conclusão, o auditor afirma que nada veio ao seu conhecimento para fazê-lo acreditar que o objeto não está em conformidade com os critérios aplicáveis. Vale ressalvar que o rito metodológico nesse tipo de trabalho é bem mais limitado (procedimentos analíticos e indagações) em comparação com aqueles necessários à emissão de uma opinião com segurança razoável (Manual de Auditoria Financeira do TCU, publicado em 2016, parágrafos 45 a 47) .
19. O presente trabalho tratou da auditoria de um fundo contábil da União, o FRGPS. A metodologia utilizada consistiu fundamentalmente em indagações, requisições de documentos, análises horizontal e vertical, mapeamentos dos processos de contas significativas, identificação de riscos e de controles e testes de auditoria direcionados. As indagações foram dirigidas aos envolvidos na elaboração das informações financeiras do FRGPS, bem como aos responsáveis pelos controles das despesas, receitas, dos ativos e dos passivos do fundo.
20. A fim de definir para quais contas ou grupos de contas contábeis a auditoria deveria direcionar esforços e recursos, estabeleceu-se um nível de materialidade global e de materialidade para execução de auditoria para as demonstrações financeiras como um todo com base na despesa previdenciária.
21. Todavia, o montante das despesas previdenciárias era aproximadamente duas vezes e meia superior ao das contas patrimoniais. Diante disso, definiu-se um nível de materialidade específico para as contas patrimoniais em atendimento ao constante no item 10 da Norma Brasileira de Contabilidade de Auditoria Independente de Informação Contábil Histórica (NBC TA) 320. De acordo com esse item, deve-se definir níveis de materialidade a classes de contas específicas para as quais se poderia razoavelmente esperar que distorções de valores menores que a materialidade para as demonstrações financeiras como um todo influenciem as decisões econômicas dos usuários tomadas com base nessas demonstrações.
22. Portanto, a materialidade global, a materialidade para execução da auditoria para as demonstrações financeiras como um todo foram calculadas com base na despesa previdenciária (despesa com benefícios previdenciários na DVP) e a materialidade específica das contas patrimoniais foi calculada com base no ativo total, conforme quadro resumido abaixo:
Quadro 2 - Definição da materialidade
Em R$ 1,00
	Despesas Benefícios Previdenciários
	FRGPS
	Método de Cálculo

	Materialidade Global (MG) 
	13.093.999.690,18
	2% das despesas previdenciárias (DVP) 

	Materialidade para execução (ME) 
	6.546.999.845,09
	50% da MG das despesas previdenciárias (DVP) 

	Limite para acumulação de Distorção (LAD) 
	654.699.984,51
	5% da MG das despesas previdenciárias (DVP) 

	Ativo Total
		
	Materialidade Global (MG) 
	5.323.143.910,18
	2% do ativo total

	Materialidade para execução (ME) 
	2.661.571.955,09
	50% da MG do ativo

	Limite para acumulação de Distorção (LAD) 
	266.157.195,51
	5% da MG do ativo

Fonte: elaboração própria
Nota: Os percentuais de MG, ME e LAD estão alinhados com os utilizados na auditoria do BGU 2020. As circunstâncias relacionadas com algumas distorções podem levar o auditor a avaliá-las como relevantes mesmo que estejam abaixo do limite de materialidade (IFAC, 2010) . O auditor deve acumular distorções identificadas durante a auditoria que não sejam claramente triviais. O auditor pode estabelecer um valor abaixo do qual as distorções não serão acumuladas, de modo que, individualmente ou em conjunto com todas as outras distorções, não sejam relevantes para as demonstrações financeiras (Manual de Auditoria Financeira do TCU, publicado em 2016, quadro 5, pg. 78) .
23. Considerando as materialidades, selecionaram-se quais contas ou grupos de contas contábeis eram os mais significativos, para os quais seria necessário mapeamento de processos e identificação de riscos e de controles. As contas selecionadas como materialmente relevantes sob a ótica quantitativa estão elencadas a seguir:
Tabela 5 - Contas materialmente relevantes sob a ótica quantitativa
Em R$ 1,00
	Conta Contábil
	Nome Conta
	Saldo
	D/C

	1.1.1.0.0.00.00
	CAIXA E EQUIVALENTES DE CAIXA
	34.705.899.652,34
	D

	1.1.1.1.2.20.01
	LIMITE DE SAQUE COM VINCULACAO DE PGTO - OFSS
	17.772.756.065,28
	D

	1.1.1.1.2.20.03
	LIM DE SAQUE C/VINC.PAGTO- ORDEM PAGTO - OFSS 
	16.933.143.587,06
	D

	1.1.3.0.0.00.00
	DEMAIS CRÉDITOS E VALORES A CURTO PRAZO
	18.244.895.974,14
	D

	1.1.3.8.2.19.00
	CRED A REC DE VALOR ARREC POR OUTR ENTID-INTR
	26.480.398.437,39
	D

	1.1.3.9.0.00.00
	AJUSTE P/PERDA DEMAIS CRED/VALOR CURTO PRAZO
	8.255.387.245,38
	C

	1.1.3.9.2.01.01
	AJUSTE PARA PERDAS - SUBGRUPO 113
	8.235.937.469,10
	C

	1.2.1.1.1.05.00
	DÍVIDA ATIVA NAO TRIBUTÁRIA
	6.454.180.866,74
	D

	1.2.1.1.1.99.06
	AJUSTE PERDAS DE DÍVIDA ATIVA NAO TRIBUTÁRIA
	6.453.892.614,05
	C

	1.2.1.2.2.98.27
	CRED A REC DE VALOR ARREC POR OUTR ENTID-INTR
	340.833.547.909,52
	D

	1.2.1.2.2.99.03
	AJUSTE DE PERDAS DE OUTROS CREDITOS
	130.257.836.481,58
	C

	2.1.1.2.1.01.00
	BENEFICIOS PREVIDENCIARIOS
	35.179.465.125,56
	C

	2.1.1.2.1.03.00
	PRECATORIOS DE BENEFICIOS PREVIDENCIARIOS
	11.390.888.404,84
	C

	2.1.7.0.0.00.00
	PROVISÕES A CURTO PRAZO
	12.020.921.750,93
	C

	2.1.7.9.1.03.00
	PROVISÕES DECORRENTES DE SENTENÇAS JUDICIAIS
	12.020.921.750,93
	C

	2.1.8.0.0.00.00
	DEMAIS OBRIGAÇÕES A CURTO PRAZO
	5.848.640.488,18
	C

	2.1.8.8.1.01.22
	RETENÇÕES - EMPRÉSTIMOS E FINANCIAMENTOS
	4.215.776.883,02
	C

	3.2.0.0.0.00.00
	BENEFICIOS PREVIDENCIARIOS E ASSISTENCIAIS
	654.699.984.509,09
	D

	3.2.1.2.1.01.00
	APOSENTADORIAS - URBANA
	335.132.682.754,76
	D

	3.2.1.2.1.02.00
	APOSENTADORIAS - RURAL
	88.555.125.403,01
	D

	3.2.1.2.1.03.00
	13 SALÁRIO - APOSENTADORIA URBANA
	27.620.773.494,48
	D

	3.2.1.2.1.04.00
	13 SALÁRIO - APOSENTADORIA RURAL
	7.587.023.684,74
	D

	3.2.2.2.1.01.00
	PENSÕES - URBANA
	110.711.391.729,75
	D

	3.2.2.2.1.02.00
	PENSÕES - RURAL
	29.725.019.594,23
	D

	3.2.2.2.1.03.00
	13 SALÁRIO - PENSOES URBANA
	9.193.812.710,36
	D

	3.2.9.2.1.01.01
	AUXÍLIOS FRGPS - ÁREA URBANA
	27.041.044.644,08
	D

	3.6.1.7.1.05.01
	AJUSTE DE PERDA DE CRÉDITO DE DIV. ATIVA TRIB
	11.471.708.738,05
	D

	3.9.7.0.0.00.00
	VPD DE CONSTITUICAO DE PROVISOES
	12.742.063.474,48
	D

	3.9.7.9.1.01.00
	VPD DE OUTRAS PROVISOES
	12.742.063.474,48
	D

	4.2.1.0.0.00.00
	CONTRIBUIÇÕES SOCIAIS
	399.529.739.643,34
	C

	4.2.1.2.1.01.00
	CONTRIBUIÇÕES PATRONAIS AO RGPS
	270.923.321.043,20
	C

	4.2.1.2.1.02.00
	CONTRIBUIÇÕES DO SEGURADO AO RGPS
	122.469.507.111,83
	C

	4.4.2.4.1.01.00
	JUROS E ENC. DE MORA SOBRE CRED. TRIBUTÁRIO
	9.478.870.365,75
	C

	4.5.1.0.0.00.00
	TRANSFERENCIAS INTRAGOVERNAMENTAIS
	821.789.214.036,04
	C

	4.5.1.1.2.02.00
	REPASSE RECEBIDO
	642.381.009.069,00
	C

	4.5.1.2.2.01.00
	TRANSFERÊNCIAS RECEBIDAS PARA PGTO DE RP
	19.729.600.012,10
	C

	4.5.1.2.2.03.00
	MOVIMENTAÇÕES DE SALDOS PATRIMONIAIS
	146.776.157.426,67
	C

	4.5.1.4.2.01.02
	PROVENIENTES DO ORÇAMENTO FISCAL
	9.407.210.000,00
	C

	4.6.4.1.2.01.00
	GANHOS COM DESINCORPORAÇÃO DE PASSIVOS
	32.357.270.221,98
	C

	4.9.0.0.0.00.00
	OUTRAS VARIACOES PATRIMONIAIS AUMENTATIVAS
	35.556.288.049,76
	C

	Fonte: Balancete, Siafi/2020.

24. A seleção de contas materialmente relevantes também levou em consideração a perspectiva qualitativa. Na tabela abaixo, constam as contas selecionadas sob essa ótica em razão da possibilidade de terem um efeito significativo nas decisões tomadas pelos usuários das informações.
Tabela 6 - Contas materialmente relevantes sob a ótica qualitativa
Em R$ 1,00
	Conta Contábil
	Nome Conta
	Saldo
	D/C

	1.1.2.4.0.00.00
	EMPRESTIMOS E FINANCIAMENTOS CONCEDIDOS 
	1.630.090,14
	D

	1.1.3.4.0.00.00
	CREDITOS POR DANOS AO PATRIMONIO 
	19.866.369,00
	D

	1.1.3.9.1.01.01
	AJUSTE PARA PERDAS - SUBGRUPO 113 
	19.449.776,28
	C

	1.2.1.2.1.04.00
	CRED POR DANO AO PATRIMONIO DE CRÉDITO ADM 
	2.488.618.208,11
	D

	1.2.2.1.1.01.01
	PARTICIPACOES EM EMPRESAS
	772.768.818,50
	D

	1.2.2.2.1.04.00
	BENS IMOVEIS NAO DESTINADOS A USO - NÃO SIAPA 
	1.121.806.958,50
	D

	2.1.8.8.1.04.11
	DEPOSITOS DE ENTIDADES 
	1.201.679.461,17
	C

	2.2.1.2.1.01.00
	PRECATORIOS DE BENEFICIOS PREVIDENCIÁRIOS 
	1.717.973.527,39
	C

	2.2.8.0.0.00.00
	DEMAIS OBRIGAÇÕES A LONGO PRAZO 
	1.088.074.624,18
	C

	3.2.1.2.1.09.00
	SENTENCAS JUDICIAIS - APOSENTADORIAS RGPS 
	5.079.427.695,07
	D

	3.2.2.2.1.04.00
	13 SALÁRIO - PENSOES RURAL 
	2.543.152.254,31
	D

	3.2.2.2.1.09.00
	SENTENCAS JUDICIAIS - PENSÕES RGPS 
	14.947.184,52
	D

	3.2.9.2.1.01.02
	AUXÍLIOS FRGPS - AREA RURAL 
	2.328.452.693,30
	D

	3.2.9.2.1.01.03
	13 SALÁRIOS BENEFICIOS RGPS - AREA URBANA 
	2.228.892.200,85
	D

	3.2.9.2.1.01.04
	13 SALARIOS BENEFICIOS RGPS - AREA RURAL 
	191.577.116,42
	D

	3.2.9.2.1.09.00
	SENTENÇAS JUDICIAIS - OUTROS BENEF PREV RGPS 
	6.291.643.711,05
	D

	3.2.9.9.1.09.00
	SENTENÇAS JUDICIAIS - OUTROS BENEF PREVID 
	410.727.202,02
	D

	4.2.1.2.1.03.00
	RECLAMATÓRIA TRABALHISTA 
	4.049.786.868,26
	C

	4.2.1.2.1.99.00
	OUTRAS CONTRIBUICOES SOCIAIS AO RGPS 
	2.087.124.620,05
	C

	4.5.1.1.2.03.00
	SUB-REPASSE RECEBIDO  
	2.698.608.590,28
	C

	4.5.1.2.2.02.00
	DEMAIS TRANSFERENCIAS RECEBIDAS 
	107.661,21
	C

	4.5.1.2.2.05.00
	MOVIMENTAÇÕES DE VARIACAO PATRIM. AUMENTATIVA 
	796.521.276,78
	C

	Fonte: Balancete, Siafi/2020.

25. Após a identificação das principais contas materialmente relevantes, foram verificados os principais macroprocessos de trabalho relacionados a essas contas, com identificação e avaliação de riscos e controles (PT 315.2 Identificação e avaliação de riscos) . Em seguida, estabeleceram-se procedimentos substantivos e/ou de controles para cada risco identificado (PT 330 Respostas aos riscos) .
26. Como se trata de um trabalho de asseguração limitada, a extensão e o alcance dos procedimentos deste trabalho envolveram um grau de complexidade e profundidade menor do que aqueles procedimentos que seriam aplicáveis a um trabalho de asseguração razoável.
27. No planejamento, foram considerados a relevância e o volume de informações sobre receitas, despesas, ativos e passivos da previdência, bem como a complexidade dos controles internos que geram informações para elaboração das demonstrações financeiras. Nesse sentido, os procedimentos estão listados abaixo:
a) Identificação e avaliação de riscos e de controles do grupo de contas contábeis do FRGPS;
b) Procedimentos analíticos entre os exercícios de 2019 e 2020, no balancete geral do FRGPS, como análises horizontal e vertical;
c) Procedimentos de auditoria (testes de controle e testes substantivos) com base na avaliação de riscos e controles e considerando trabalhos passados (experiência da equipe) ;
d) Indagações e requisição de documentação para dirimir dúvidas e coletar informações para fundamentar a conclusão da auditoria e as constatações de auditoria do FRGPS/2020;
e) Aplicação de questionário de avaliação de controles internos;
f) Envio de relatório preliminar de auditoria aos gestores para os devidos comentários.
28. O objetivo do trabalho foi emitir uma opinião sobre os demonstrativos financeiros do FRGPS (Balanço Patrimonial, Balanço Orçamentário e Demonstrações das Variações Patrimoniais) . Contudo, a metodologia da auditoria financeira não foi aplicada em sua completude, possibilitando, assim, apenas emissão de opinião com asseguração limitada nos termos dos itens 45 a 48 do Manual de Auditoria Financeira do TCU, publicado em 2016, conforme conclusão do presente trabalho.
29. Destaque-se que os papéis de trabalho mencionados nessa seção não constituem peças do processo TC Processo 034.010/2020-3, mas estão arquivados na rede interna deste Tribunal de Contas (Sarqprod) e podem ser disponibilizados aos interessados, mediante requisição e após avaliação do titular da Secretaria.
30. Por fim, cabe registrar que esta fiscalização contou com a participação de dois auditores federais de finanças e controle dos quadros da Controladoria-Geral da União, com dedicação exclusiva, conforme previsto nas portarias de fiscalização SecexPrevidência 502/2020 - Planejamento, e 18/2021 - Execução e Relatório.
1.4. Benefícios da fiscalização
31. Dentre os benefícios estimados da auditoria, destacam-se a transparência das informações financeiras e patrimoniais, a possibilidade de melhoria de controles internos do FRGPS e o aprimoramento de metodologia para auditoria financeira no âmbito do TCU.
1.5. Limitações
32. Houve limitação na realização aos trabalhos no tocante à auditagem de valores e rubricas concernentes a créditos tributários administrativos, dívida ativa e receita de contribuições, todos de natureza previdenciária, uma vez que os saldos e transações desses itens são registrados pela Secretaria Especial da Receita Federal do Brasil e Procuradoria-Geral da Fazenda Nacional.
33. Em face das dificuldades encontradas, as quais estão expostas na seção 'Base para Abstenção de Conclusão (Opinião) ', não foi possível obter evidências suficientes e adequadas acerca dos saldos e transações das mencionadas contas de créditos tributários administrativos, dívida ativa e receita de contribuições, todos de natureza previdenciária.
1.6. Processos conexos
34. Foram constatados os seguintes processos conexos a este trabalho:
a) Processo 026.106/2016-7 - Auditoria Financeira sobre as Demonstrações Financeiras do FRGPS (exercício 2016) , Acórdão 2455/2017-TCU-Plenário, de relatoria do Ministro Vital do Rêgo;
b) Processo 022.354/2017-4 - Levantamento na Judicialização Previdenciária junto ao INSS, Acórdão 2894/2018-TCU-Plenário, de relatoria do Ministro André Luís de Carvalho;
c) Processo 001.040/2017-0 - Fiscalização conjunta na área previdenciária com vistas a disponibilizar as informações para o debate qualificado da reforma da previdência, Acórdão 1295/2017-TCU-Plenário, de relatoria do Ministro José Múcio Monteiro;
d) Processo 020.302/2017-7 - Auditoria de Confiabilidade das informações constantes do CNIS, Acórdão 1198/2018-TCU-Plenário, de relatoria do Ministro André Luís de Carvalho;
e) Processo 017.519/2017-9 - Fiscalização Contínua em Benefícios Previdenciários, Acórdão 1057/2018-TCU-Plenário, de relatoria do Ministro André Luís de Carvalho;
f) Processo 029.537/2017-7 - Prestação de Contas do INSS (exercício 2016) , Acórdão 2158/2020-TCU-Plenário, de relatoria do Ministro Vital do Rêgo;
g) Processo 034.049/2017-7 - Auditoria Financeira sobre as Demonstrações Financeiras do FRGPS e do Fundo de Amparo ao Trabalhador (exercício 2017) , Acórdão 978/2018-TCU-Plenário, de relatoria do Ministro Vital do Rêgo;
h) Processo 006.388/2019-1 - Prestação de Contas do INSS (exercício 2017) , Acórdão 11187/2020-TCU-Segunda Câmara, de relatoria do Ministro André Luís de Carvalho;
i) Processo 034.518/2018-5 - Auditoria Financeira sobre as Demonstrações Financeiras do FRGPS (exercício 2018) , Acórdão 927/2019-TCU-Plenário, de relatoria da Ministra Ana Arraes;
j) Processo 009.811/2019-2 - Levantamento nos diversos componentes do sistema de previdência do país, Acórdão 2451/2019-TCU-Plenário, de relatoria do Ministro Bruno Dantas;
k) Processo 012.592/2019-6 - Fiscalização Contínua em Benefícios Previdenciários, Acórdão 1350/2020-TCU-Plenário, de relatoria do Ministro Bruno Dantas;
l) Processo 012.995/2019-3 - Auditoria no sistema de monitoramento e avaliação da previdência pública brasileira, Acórdão 1555/2020-TCU-Plenário, de relatoria do Ministro Bruno Dantas;
m) Processo 036.129/2019-4 - Auditoria financeira na RFB, PGFN e Conselho Administrativo de Recursos Fiscais - Carf (exercício 2019) , Acórdão 1461/2020-TCU-Plenário, de relatoria do Ministro Bruno Dantas;
n) Processo 036.275/2019-0 - Auditoria nas Demonstrações Financeiras do FRGPS, Acórdão 1462/2020-TCU-Plenário, de relatoria do Ministro Bruno Dantas;
o) Processo 038.365/2019-7 - Inspeção para verificar a regularidade da execução de despesas de exercícios anteriores, de relatoria do Ministro Bruno Dantas.
p) Processo 018.177/2020-4 - Prestação de Contas do Presidente da República (exercício 2019) , Acórdão 1437/2020-TCU-Plenário, de relatoria do Ministro Bruno Dantas;
q) Processo 016.830/2020-2 - Acompanhamento das medidas de resposta à crise do coronavírus no âmbito da Previdência Social, Acórdãos 1.273/2020, 1.765/2020, 1.968/2020 e 2.768/2020 todos do TCU-Plenário, de relatoria do Ministro Bruno Dantas;
r) Processo 034.006/2020-6 - Auditoria financeira nas projeções atuariais do regime próprio dos servidores da União, do sistema de proteção dos militares, e do Regime Geral de Previdência Social, de relatoria do Ministro Bruno Dantas;
s) Processo 034.007/2020-2 - Auditoria financeira na administração tributária, de relatoria do Ministro Bruno Dantas; e
t) Processo 034.324/2020-2 - Auditoria do Balanço Geral da União - 2020, de relatoria do Ministro Walton Alencar Rodrigues.
2. DESTINATÁRIOS
35. O presente relatório é endereçado, principalmente, ao Instituto Nacional do Seguro Social, e aos seguintes órgãos específicos singulares: Ministério da Economia, Procuradoria-Geral da Fazenda Nacional; Secretaria de Previdência Social, estrutura integrante da Secretaria Especial de Previdência e Trabalho; Secretaria do Tesouro Nacional, estrutura integrante da Secretaria Especial de Fazenda; Secretaria Especial da Receita Federal do Brasil; e Conselho Nacional de Previdência Social.
3. ABSTENÇÃO DE CONCLUSÃO (OPINIÃO) 
36. Examinamos as demonstrações financeiras do Fundo do Regime Geral de Previdência Social (FRGPS) , referente ao exercício de 2020, que compreendem o Balanço Patrimonial, o Balanço Orçamentário, a Demonstração das Variações Patrimoniais, bem como as Notas Explicativas, incluindo o resumo dos principais critérios e políticas contábeis.
37. Não expressamos uma conclusão (opinião) sobre as demonstrações financeiras do FRGPS, pois devido à relevância do assunto descrito na seção a seguir, intitulada 'Base para abstenção de conclusão (opinião) ', não nos foi possível obter evidência de auditoria apropriada e suficiente para fundamentar nossa opinião de auditoria sobre essas demonstrações financeiras.
4. BASE PARA ABSTENÇÃO DE CONCLUSÃO (OPINIÃO) 
38. As contas contábeis 1.1.3.8.2.19.00, referente aos créditos tributários ativos de natureza previdenciária classificados como de curto prazo, e 1.2.1.2.2.98.27, que representa os créditos tributários e a dívida ativa de natureza previdenciária classificados como de longo prazo, estão contabilizadas, junto com seus valores de ajustes para perdas, como ativos do FRGPS desde o exercício de 2018. Antes, esses créditos eram contabilizados diretamente na RFB e PGFN, respectivamente. Esses ativos em conjunto possuem o montante de R$ 228,82 bilhões (já descontado o ajuste para perdas) , representando 85,97% do patrimônio do fundo (ativo total) , conforme posição do Balanço Patrimonial de 31/12/2020. A tabela abaixo resume essas informações:
Tabela 7 - Materialidade e Relevância dos créditos previdenciários nas Demonstrações do FRGPS em 2020
Em R$ 1,00
	Contas Contábeis
	Saldo em 31/12/2020

	Créditos tributários ativos de natureza previdenciária - curto prazo
	26.480.398.437

	 (-) Ajuste para perda - curto prazo
	 (8.235.937.469) 

	 (=) Subtotal 1
	18.244.460.968

	Créditos tributários e a dívida ativa de natureza previdenciária classificados - longo prazo
	340.833.547.910

	 (-) Ajuste para perda - longo prazo
	 (130.257.836.482) 

	 (=) Subtotal 2
	210.575.711.428

	 (=) Total (Subtotal 1+2) (a) 
	228.820.172.396

	 (=) Total dos Ativos - Balanço Patrimonial FRGPS (b) 
	266.157.195.509

	% (a) / (b) 
	85,97%

	Fonte: balancete do FRGPS - Dez/2020.

39. Considerando a magnitude desses valores, o TCU designou uma equipe específica para a realização de auditoria no âmbito da RFB e PGFN, com o propósito de emitir uma opinião sobre os créditos tributários e dívida ativa da União. Essa equipe ficou responsável por auditar todos os créditos tributários e dívida ativa que estão sob responsabilidade da RFB e PGFN, respectivamente; incluindo os créditos tributários e a dívida ativa de natureza previdenciária.
40. Nesse sentido, a atual auditoria nas Demonstrações Financeiras do FRGPS faz uso das conclusões emitidas por aquele trabalho de auditoria, até por uma questão de otimização de esforços no âmbito do TCU, a fim de evitar a redundância dos trabalhos, com o propósito de obter evidências suficientes e adequadas a respeito dos saldos e transações relacionadas às contas de créditos tributários previdenciários, dívida ativa da União de natureza previdenciária, suas respectivas provisões para perdas, bem como as variações aumentativas e diminutivas relacionadas a essas contas e, também, à conta de receita de contribuições previdenciárias.
41. Desse modo, esta equipe de auditoria contatou a equipe de auditoria responsável pela auditagem da RFB e PGFN (TC Processo 034.007/2020-2, da relatoria do Ministro Bruno Dantas) , a qual, porém, nos alertou sobre a inviabilidade de emitir uma opinião de auditoria sobre os créditos tributários sob responsabilidade da RFB e PGFN respectivamente, o que provavelmente resultará em uma 'Abstenção de Opinião' sobre aqueles saldos e transações contábeis.
42. É importante considerar que a 'Abstenção de opinião' está prevista no Manual de Auditoria Financeira do TCU conforme disposto nos parágrafos 633 a 635:
'633. O auditor deve expressar abstenção de opinião quando o possível efeito de distorções não detectadas, se houver, poderia ser relevante e generalizado. Isso se aplica quando o auditor não consegue obter evidência apropriada e suficiente de auditoria para suportar sua opinião e conclui que os possíveis efeitos de distorções não detectadas, se houver, sobre as demonstrações financeiras poderiam ser relevantes e generalizados.
634. Isso também se aplica em circunstâncias extremamente raras quando não é possível formar uma opinião por conta da possível interação de múltiplas incertezas e seu possível efeito cumulativo sobre as demonstrações financeiras, mesmo quando o auditor obteve evidência de auditoria apropriada e suficiente com relação a cada uma das incertezas individualmente.
635. Se o auditor não conseguir obter evidência e mesmo assim concluir que os possíveis efeitos de distorções não detectadas sobre as demonstrações financeiras são relevantes e generalizados, de modo que uma ressalva na opinião não seria adequada para comunicar a gravidade, o auditor deve se abster de expressar uma opinião sobre as demonstrações financeiras.'
43. Quanto aos argumentos utilizados por aquela equipe para a emissão de uma abstenção de opinião, pode-se sintetizar os seguintes:
a) Limitações de acesso impostas pelo protocolo de auditabilidade da RFB, diante da vigência da Portaria RFB 1.343/2018;
b) Limitações operacionais quanto à aplicação de procedimentos de auditoria na RFB e PGFN;
c) Atrasos na entrega de informações e no fornecimento de acesso a sistemas; e
d) Impossibilidade de redução do risco de auditoria a um nível aceitável.
44. Assim sendo, a emissão de Abstenção de Conclusão (Opinião) daquela auditoria reflete diretamente no presente trabalho, haja vista que os ativos ora em discussão representam monetariamente 85,97% do atual patrimônio do FRGPS que têm efeito relevante e generalizado nas Demonstrações Financeiras do FRGPS.
45. Portanto, em face da provável Abstenção de Conclusão (Opinião) em relação aos saldos e transações de contas contábeis da RFB e PGFN relacionadas ao exercício de 2020, impediu-se a obtenção de evidência de auditoria apropriada e suficiente sobre contas significativas, que fundamentaria a opinião de auditoria sobre as demonstrações financeiras do FRGPS. Assim, não resta alternativa a não ser propor a Abstenção de Conclusão (Opinião) em relação à Auditoria das Demonstrações Financeiras do FRGPS 2020.
5. RESPONSABILIDADE DA ADMINISTRAÇÃO
46. Segundo o Manual de Auditoria Financeira do TCU (p. 158, item 559, e p. 185, item 656) , é responsabilidade da administração, com a supervisão dos responsáveis pela governança, assegurar que as operações da entidade sejam conduzidas em conformidade com leis e regulamentos aplicáveis. Assim, a administração é responsável pela elaboração das demonstrações financeiras de acordo com a estrutura de relatório financeiro aplicável e pelos controles internos que a administração determinou como necessários para permitir a elaboração de demonstrações financeiras livres de distorção relevante, independentemente se causadas por fraude ou erro.
47. Os administradores também são responsáveis por fornecer ao auditor acesso a todas as informações relevantes de que a administração tenha conhecimento para a elaboração das demonstrações financeiras, sem qualquer restrição, além de todas as informações adicionais que o auditor possa solicitar para fins da auditoria, como, também, acesso irrestrito às pessoas dentro da entidade que o auditor determinar como necessário para obter evidência de auditoria.
48. Desse modo, o dirigente máximo do INSS e responsável pelo FRGPS, Leonardo José Rolim Guimarães, chancelou os termos do trabalho de auditoria, concordando que a administração era a responsável (peças 8 e 9) :
a) Pela elaboração e adequada apresentação das demonstrações contábeis do FRGPS de acordo com as práticas contábeis adotadas no Brasil;
b) Pelo controle interno que a administração determinar ser necessário para permitir a elaboração de demonstrações contábeis livres de distorção relevante, independentemente se causada por fraude ou erro; e
c) Pelo fornecimento de:
i) Acesso a todas as informações relevantes de que a administração tem conhecimento para a elaboração das demonstrações contábeis, como registros, documentação e outros assuntos;
ii) Informações adicionais que o auditor pode solicitar da administração para fins da auditoria; e
iii) Acesso irrestrito às pessoas dentro da entidade que o auditor determinar como necessário para obter evidência de auditoria.
6. RESPONSABILIDADE DO AUDITOR
49. A responsabilidade do auditor ou do órgão de controle é expressar opinião sobre as demonstrações financeiras com base nos trabalhos de auditoria. Do auditor, é esperado que obtenha segurança de que as demonstrações financeiras como um todo estão livres de distorção relevante, decorrentes de inobservância de leis ou regulamentos. No entanto, o auditor não é responsável pela não conformidade ou pela sua prevenção e não se pode esperar que, em auditorias financeiras, ele detecte todas as violações a leis e regulamentos eventualmente praticadas.
50. Em face desses objetivos e responsabilidades, a presente fiscalização consistiu em trabalho de asseguração limitada e baseou-se no Manual de Auditoria Financeira do TCU.
51. Todo esse arcabouço normativo assevera que o objetivo geral do auditor é obter segurança de que as demonstrações financeiras como um todo estão livres de distorção relevante, independentemente se causadas por fraude ou erro. Isso possibilita que o auditor expresse sua opinião sobre se as demonstrações financeiras foram elaboradas, em todos os aspectos relevantes, em conformidade com a estrutura de relatório financeiro aplicável.
52. Desse modo, o auditor deve obter evidência de auditoria apropriada e suficiente para reduzir o risco de auditoria a um nível baixo aceitável e, com isso, possibilitar-lhe obter conclusões razoáveis e nessas basear a sua opinião. Assim, o auditor empreende procedimentos de auditoria com vistas a obtenção do entendimento da entidade e do seu ambiente, incluindo o controle interno, para a identificação e avaliação dos riscos de distorção relevante.
53. Esse processo envolve julgamento profissional, particularmente, no que se refere à materialidade e ao risco do trabalho, à natureza, à época e à extensão dos procedimentos usados, à obtenção de evidências apropriadas e suficientes, ao alcance de nível significativo de asseguração e à adequação das conclusões com base nas evidências obtidas.
54. Nesse sentido, a equipe de auditoria tem convicção de que no presente trabalho não foi possível obter evidência de auditoria apropriada e suficiente para reduzir o risco de auditoria a um nível baixo aceitável e que os possíveis efeitos de distorções sobre as demonstrações financeiras não detectados representam ou podem representar uma parcela substancial das demonstrações financeiras de 2020 do FRGPS.
7. PRINCIPAIS ASSUNTOS DE AUDITORIA
55. Principais assuntos de auditoria são aqueles que, segundo julgamento profissional do auditor, foram os mais significativos na auditoria das demonstrações financeiras. Esses assuntos foram tratados no contexto dos elementos auditados e na formação da conclusão (opinião) de auditoria. Portanto, não se expressa uma conclusão (opinião) separada sobre esses assuntos.
7.1. Ausência de informações do estoque de processos de pagamento de benefícios com indícios de irregularidade em apuração e falta de registro contábil do montante apurado.
Situação encontrada
56. Cabe ao INSS a competência para o reconhecimento de direitos previdenciários, que é exercida por meio da concessão de benefícios previdenciários no âmbito do Regime Geral da Previdência Social. Após a concessão dos benefícios, pagos com recursos do FRGPS, a Autarquia pode, por meio do Monitoramento Operacional dos Benefícios (MOB) , vir a detectar a ocorrência de irregularidades na concessão/pagamento dos benefícios previdenciários, situação em que é instaurado processo administrativo para apuração e, nos casos de confirmada a irregularidade, realiza-se a cobrança administrativa dos diversos responsáveis.
57. O respaldo legal para a correção das irregularidades encontra-se no art. 69 da Lei 8.212/1991, que estabelece: 'O INSS manterá programa permanente de revisão da concessão e da manutenção dos benefícios por ele administrados, a fim de apurar irregularidades ou erros materiais'.
58. Para realizar o monitoramento e controle de benefícios, processo que possibilita apurar se os indícios de irregularidades indicados nos benefícios são procedentes, o INSS utiliza informações originárias de seus próprios procedimentos de controle, assim como informações oriundas dos órgãos de controle e de denúncias. Por meio da apuração, caso confirmadas as irregularidades na concessão/pagamento de benefícios, passa-se para etapa de cobrança, na qual é realizado o reconhecimento do crédito administrativo a favor do FRGPS por meio de lançamentos em contas contábeis específicas que retratam as tipologias das irregularidades identificadas.
59. Na estrutura regimental do INSS, cabe à Diretoria de Benefícios (Dirben) , prevista pelo Decreto 9.746/2019, a competência para normatizar, orientar e uniformizar os procedimentos pertinentes ao MOB. No âmbito da Dirben, foi criada a Coordenação-Geral de Monitoramento e Controle de Benefícios (CGMOB) , unidade que, ainda sem definição formal de suas competências, vem desempenhando as atribuições requeridas pelo processo de apuração de irregularidades nos benefícios operacionalizados pelo INSS.
60. No sentido mais amplo, o macroprocesso dos créditos administrativos abrange as etapas de 'apuração' e de 'cobrança administrativa'. As duas etapas, interdependentes, estão sendo objeto de reestruturação, por meio de ações que abrangem revisões conceituais, atualização de procedimentos e definição de sistemas para operacionalizar/gerir o macroprocesso.
61. A etapa de apuração, já considerando as mudanças propostas para a área, é iniciada após a instauração de processo administrativo com parecer de admissibilidade de indício de irregularidade, e realiza-se, resumidamente, por meio das fases de Análise Preliminar, Análise da Defesa e Encaminhamentos. A etapa de apuração é essencial para municiar a etapa de cobrança administrativa, disponibilizando, para tanto: informações sobre o ato irregular e sua justificativa legal, períodos do dano ao erário, períodos passíveis de cobrança, valor nominal, entre outras informações.
62. Entre as mudanças que envolvem a etapa de apuração, verificou-se que o Monitoramento Operacional de Benefícios - Digital (MOB Digital) é a ferramenta utilizada desde meados de 2019 para operacionalizar a apuração de indícios de irregularidades nos benefícios previdenciários. Essa ferramenta substituiu a instauração de processos em meio físico e a utilização do Sistema de Controle e Monitoramento de Benefícios (CMOBEN) , que funcionava mais como repositório das demandas à medida que os processos eram analisados.
63. Em razão de existir um 'legado' de demandas pendentes de apuração, originárias dos processos instaurados em meio físico e, também, de processos inseridos no CMOBEN e não concluídos, há previsão de que a migração desse estoque para o MOB Digital ocorra até o final do primeiro semestre de 2021.
64. Ainda acerca da apuração, a CGMOB informou não ser possível conhecer ou estimar o montante dos processos em apuração, haja vista que os valores referentes a cada processo somente são conhecidos após a sua análise/apuração. Já em relação aos processos apurados, contatou-se que, em relação ao exercício de 2020, o montante apurado foi de R$ 368.470.504,40 referente a benefícios que apresentavam alguma irregularidade na sua concessão/pagamento.
65. Quanto à etapa de cobrança, além do reconhecimento do crédito nas rubricas contábeis próprias do FRGPS, são executadas as fases de: emissão de defesa; emissão de recurso, acerca de períodos e valores imputados; notificação de cobrança com emissão de Guia para Pagamento e informação quanto à possível solicitação de parcelamento ou consignação em benefício ou folha de pagamento.
66. É importante registrar, ainda quanto à cobrança administrativa, que há baixa efetividade no pagamento dos valores apurados como irregulares, o que resulta na cobrança via judicial de parte desses créditos reconhecidos na via administrativa, conforme Nota Técnica 15/2020/CGMOB/DIRBEN (peça 34, p. 9-22) .
Contextualização contábil
67. No balancete contábil do FRGPS, posição em 31/12/2020, foram registrados nas contas patrimoniais do Ativo Circulante (Grupo 1.1.3.4.1.01.00) e do Ativo Não Circulante (Grupo 1.2.1.2.1.04.00) , denominadas Créditos por Dano ao Patrimônio de Créditos Administrativos, o saldo consolidado dos valores apurados como irregulares em processos administrativos de benefícios previdenciários que apresentavam indícios de irregularidades. Esses grupos de contas consolidam o saldo de subcontas, que correspondem a tipologias relacionadas com as irregularidades detectadas nos processos analisados, a exemplo de Créditos a Receber por dolo e por erro administrativo que, em conjunto, representam mais de 90% das irregularidades apuradas.
68. Na Tabela 8 a seguir encontram-se os saldos dos três últimos exercícios. O saldo de 2020 é inferior ao de 2019 em razão da reclassificação contábil realizada do Ativo Circulante para o Ativo Não Circulante, conforme explicitado a seguir.
69. Em relação ao ajuste para perdas, considerando os exercícios de 2018, 2019 e 2020, correspondeu respectivamente a 98%; 99%; e 98% do montante dos créditos, conforme metodologia de cálculo consignada nas demonstrações do FRGPS de 2020, confirmando a reduzida taxa no recebimento dos créditos administrativos do FRGPS referentes ao pagamento irregular de benefícios previdenciários.
Tabela 8 - Saldos contábeis de Créditos por Dano ao Patrimônio em contas do Ativo Circulante
Em R$ 1,00
	Conta
	Nome
	Dez/2020
	Dez/2019
	Dez/2018

	1.1.3.4.1.01.00 
	Créd. por Dano ao Patrim. De Créd. Adm.
	19.866.369
	2.473.211.318
	2.250.326.142

	1.1.3.4.1.01.02
	Créd. A Rec. Por Dano ao Patrimônio
	105.139
	32.014.211
	30.943.769

	1.1.3.4.1.01.03
	Créd. A Rec. Por Erro Administrativo
	6.335.457
	386.143.134
	354.007.474

	1.1.3.4.1.01.04
	Crédito a Receber por Dolo
	13.325.857
	1.892.387.384
	1.709.702.747

	1.1.3.4.1.01.10
	Créd. A Rec. Por Pagto. Indevido
	99.916
	162.665.183
	155.670.746

	1.1.3.4.1.01.99
	Outros Créditos Administrativos
	00
	1.406
	1.406

	Ajuste para perdas
	19.449.776
	2.441.673.401
	2.213.644.139

	Total após Ajuste das perdas
	416.593
	31.537.917
	36.682.003

Fonte: Balancete FRGPS dezembro/2020. Extração realizada em janeiro/2021.
70. O grupo de contas contábeis do Ativo Não-Circulante, conforme Tabela 9 a seguir, passou a ser utilizado no exercício de 2020 em razão da reclassificação contábil realizada de acordo com orientação contida na Macrofunção STN 020318 (Item 5.2.4.1, subitem 'f') , e da metodologia utilizada para reclassificar os saldos, consoante Nota Explicativa 7 das Demonstrações financeiras do FRGPS/2020.
71. De acordo com a metodologia utilizada, o saldo do Ativo Não-Circulante totalizou R$ 2.488.618.208, e o ajuste para perdas foi calculado no montante de R$ 2.209.157.888 (89%) .
Tabela 9 - Saldos contábeis de Créditos por Dano ao Patrimônio de Créditos Adm. Em contas do Ativo Não-Circulante - dez/2020
Em R$ 1,00. 
	Conta Contábil
	Nome
	Dez/2020

	1.2.1.2.1.04.00 
	Créd. por Dano ao Patrim. De Créd. Adm.
	2.488.618.208

	1.2.1.2.1.04.02
	Crédito a Receber Decorrentes de Dano ao Patrimônio
	31.992.897

	1.2.1.2.1.04.03
	Crédito a Receber Decorrentes de Erro Administrativo
	390.441.546

	1.2.1.2.1.04.04
	Crédito a Receber Decorrentes de Dolo
	1.906.041.533

	1.2.1.2.1.04.10
	Crédito a Receber Por Pagamento Indevido
	160.140.826

	1.2.1.2.1.04.99
	Outros Créditos Administrativos
	1.406

	Ajuste para perdas
	2.209.157.888

	Total após o Ajuste para perdas
	279.460.320

Fonte: Balancete FRGPS dezembro/2020. Extração realizada em janeiro/2021.
72. Assim, o saldo de 2020 dos Créditos por Danos ao Patrimônio de Créditos Administrativos, considerando a soma dos montantes do Ativo Circulante e do Não Circulante, totalizou R$ 2.508.484.577,00, que representa um acréscimo de 1,42% (R$ 35.273.259) de reconhecimento de créditos administrativos em relação ao saldo de 2019, que foi de R$ 2.473.211.318,00.
Tabela 10 - Créditos por Dano ao Patrimônio de Créditos Adm. - Saldo em Dez/2020
Em R$ 1,00
	Conta Contábil
	Nome
	Dez/2020

	1.1.3.4.1.01.00 
	Créd. por Dano ao Patrim. De Créd. Adm. (Ativo Circulante) 
	19.866.369

	1.2.1.2.1.04.00
	Créd. por Dano ao Patrim. De Créd. Adm. (Ativo Não-Circulante) 
	2.488.618.208

	Total
	2.508.484.577

Fonte: Balancete FRGPS dezembro/2020. Extração realizada em janeiro/2021.
73. Ressalta-se que, conquanto o montante apurado pelo monitoramento no exercício de 2020 tenha sido de R$ 368.470.504,40, conforme informado pela CGMOB, o valor do crédito reconhecido no exercício não corresponderá necessariamente ao total da etapa de apuração, pois o reconhecimento do crédito no Ativo do FRGPS é realizado a partir do cumprimento de fases que compõem a etapa de cobrança e que podem, eventualmente, alterar o valor apurado.
Análise/Conclusão
74. Inicialmente, em relação às informações geradas pelo processo de apuração de irregularidades no pagamento de benefícios previdenciários, ainda que tenham sido expostas pelo INSS as dificuldades para apurar ou estimar o montante dos processos 'em apuração', verificou-se, contudo, que inexiste informações nas Demonstrações Financeiras do FRGPS sobre o volume desse estoque de benefícios que apresentam indícios de irregularidades. Os usuários dessas demonstrações, ao tempo em que verificam taxas anuais crescentes de créditos administrativos, notadamente decorrentes de dolos/fraudes e erros na concessão/pagamento de benefícios, desconhecem, por falta de informações, a sistemática e a dimensão do problema.
75. Apesar dos óbices que envolvem o cálculo estimativo do montante 'em apuração', é possível, no entanto, trazer nas demonstrações financeiras informações complementares que indiquem a quantidade total de processos com indícios de irregularidades, a quantidade e o montante apurados, e os percentuais dos montantes de irregularidades e regularidades confirmadas sobre o total apurado.
76. Do mesmo modo, não há registro contábil ou informações complementares nas demonstrações financeiras referentes ao 'montante apurado' dos processos com irregularidades, apuradas a partir das análises dos processos que apresentavam indícios de irregularidades. Os registros contábeis estão limitados aos créditos reconhecidos, com lançamentos realizados somente nas contas contábeis do ativo.
77. Diante da necessidade de que as demonstrações financeiras reflitam de forma completa os fenômenos a que se referem, e que os registros contábeis não apresentem distorções relevantes, é oportuno aludir à Declaração do Contador acerca da conformidade das Demonstrações Financeiras do FRGPS de 2020, que alerta de forma resumida sobre o possível comprometimento da fidedignidade dos registros contábeis em razão de não serem sistêmicos os controles pertinentes aos processos de créditos por dano ao patrimônio.
78. Nesse sentido, cabe ao INSS oportunizar a reestruturação em andamento nos processos relacionados com créditos por dano ao patrimônio de créditos administrativos para aprimorar seus controles internos, abrangendo as etapas de apuração, cobrança, e as informações para registro nas Demonstrações Financeiras do FRGPS.
Objeto
Demonstrações Financeiras do FRGPS no exercício de 2020 (peça 75) ;
Contas contábeis: 1.1.3.4.1.01.00 do Ativo Circulante; e 1.2.1.2.1.04.00 do Ativo Não Circulante - Créditos por Dano ao Patrimônio de Créditos Administrativos.
Critérios utilizados
Manual de Contabilidade Aplicada ao Setor Público/MCASP, 8ª Edição. Parte Geral. Item 6.2.2 - Representação fidedigna.
Norma Brasileira de Contabilidade (NBC) - NBC TSP Estrutura Conceitual, Capítulo 3, itens 3.10 - 3.16 - Representação Fidedigna.
Lei 8.212/1991.
Macrofunção STN 021138.
Evidências
Balancete do FRGPS em 31/12/2020, saldos apresentados pelas contas contábeis 1.1.3.4.1.01.00 do Ativo Circulante; e 1.2.1.2.1.04.00 do Ativo Não Circulante - Créditos por Dano ao Patrimônio de Créditos Administrativos (peça 83, p.1) .
Tabela 11 - Demais Créditos e Valores a Curto Prazo - Composição. Contida nas Demonstrações financeiras do FRGPS/2020 (peça 75, p. 40) .
Nota 4 - Ajuste para perdas créditos por dano ao Patrimônio Curto Prazo e Longo Prazo (peça 75, p.41-50) .
Tabela 23 - Demais Créditos e Valores a Longo Prazo - Composição. Contida nas Demonstrações financeiras do FRGPS/2020 (peça 75, p. 51) .
Nota 7 - Reclassificação do Curto para o Longo Prazo - Crédito por Dano ao Patrimônio (peça 75, p. 52-53) .
Despacho CGMOB 2466256, de 16/12/2020 (peça 37, p. 11-12) .
Despacho CGMOB 2838547, de 19/2/2021 (peça 73) .
Despacho CCONT 2608725, de 11/1/2021 (peça 37, p. 8-10) .
Nota Técnica 15/2020/CGMOB/DIRBEN (peça 34, p. 9-22) .
Causas
Ausência de informações acerca do volume de benefícios em apuração, da quantidade e totais analisados, e desses a quantidade e os montantes apurados como regulares e irregulares.
Ausência de registro contábil do montante dos benefícios apurados e que tiveram confirmada a existência de irregularidade.
Efeitos
Informações contábeis incompletas pela falta de registros que permitam conhecer o montante de benefícios em que foram confirmadas a existência de irregularidades.
Ausência de completude nas informações acerca do total de benefícios que se encontram em apuração por apresentarem indícios de irregularidades.
Proposta de encaminhamento
79. Propõe-se ao Tribunal, com base no art. 43, inciso I, da Lei 8.443/1992, c/c o art. 250, inciso III, do Regimento Interno do TCU e art. 11 da Resolução-TCU 315/2020, recomendar ao INSS que adote as providências necessárias para incluir nas próximas Demonstrações Financeiras do FRGPS as seguintes medidas:
a) Registrar informações que permitam aos usuários das Demonstrações Financeiras do FRGPS conhecer os resultados relevantes do processo de apuração de indícios de irregularidades no pagamento de benefícios previdenciários; e
b) Efetuar o registro contábil do 'montante apurado' referente a irregularidades confirmadas no pagamento de benefícios previdenciários que apresentavam indícios de irregularidade, em consonância com a Macrofunção STN 021138 Diversos Responsáveis.
7.2. Deficiências de informações na contabilização das operações da compensação previdenciária entre regime geral (RGPS) e regimes próprios (RPPS) de previdência
Situação Encontrada
80. A Compensação Previdenciária (CP) está prevista no §9º, do art. 201 da Constituição Federal de 1988 (CF/88) , o qual assegura a contagem recíproca do tempo de contribuição, para fins de aposentadoria, entre os regimes previdenciários, que podem se compensar financeiramente, a partir de critérios a serem regulados em lei.
81. A Lei 9.796/1999 consignou os critérios para a compensação financeira entre os regimes previdenciários e o Decreto 3.112/1999, inicialmente, regulamentou essa lei, tendo sido, todavia, revogado pelo Decreto 10.188/2019.
82. A contagem recíproca do tempo de contribuição na administração pública e na atividade privada, rural e urbana, possibilita ao regime responsável pela instituição/concessão de um benefício previdenciário obter ressarcimento financeiro proporcional do regime que recebeu por determinado tempo contribuição financeira, enquanto o contribuinte manteve vínculo com esse regime de origem.
83. Surgem, a partir dessa troca, os conceitos de regime de origem (RO) e regime instituidor (RI) , que correspondem, respectivamente, ao regime que recebeu contribuições, mas não é responsável pela concessão de benefício (origem) ; e ao regime que concedeu benefício (instituidor) , porém não recebeu contribuições por determinado período da vida laboral do segurado.
84. Enquanto regime de origem, o RGPS recebe requerimentos dos RPPS e, caso deferidos, o Regime Geral tem obrigações com os Regimes Próprios, em relação aos benefícios previdenciários objetos da compensação previdenciária; e enquanto regime instituidor, o RGPS é responsável pela concessão e pagamento de benefícios previdenciários, devendo, em relação a esses benefícios compensáveis, efetuar requerimentos aos RPPS visando obter desses regimes créditos pela compensação financeira proporcional ao período de contribuição a esses regimes.
85. Apesar de o direito à compensação previdenciária ter se estabelecido com a CF/88, os critérios da compensação financeira foram regulamentados somente com a publicação da Lei 9.796/1999. Esse lapso temporal resultou no surgimento de três momentos distintos, que definem fluxos e regras específicas da compensação financeira, os quais estão definidos pelo Decreto 10.188/2019, nos seguintes termos:
a) Estoque: considerado o período compreendido entre 5/10/1988 e 5/5/1999, corresponde a valores da compensação financeira em atraso, com regras próprias para parcelamento e liquidação. Não observa prazo prescricional quanto aos benefícios objetos de compensação previdenciária;
b) Fluxo acumulado: corresponde aos valores de compensações atrasados, devidos a partir de 6/5/1999. O valor apurado do fluxo acumulado deve ser pago de uma única vez, juntamente com o pagamento do primeiro benefício mensal da compensação relativa ao requerimento deferido. Nesse fluxo deve-se observar que pode ocorrer a prescrição do ressarcimento de parcelas do benefício concedido pelo regime instituidor, quando, nos requerimentos encaminhados aos regimes de origem existe (m) parcela (s) cujo início de pagamento extrapolou o prazo quinquenal;
c) Fluxo mensal: corresponde aos valores da compensação financeira pagos mensalmente pelo regime de origem ao regime instituidor, a partir da competência de concessão da compensação, enquanto os pagamentos dos benefícios pertinentes da compensação estiverem em manutenção. Tanto em relação ao estoque quanto aos fluxos acumulado e mensal, o RGPS assumirá obrigações (Passivo) , enquanto regime de origem, em relação aos benefícios pagos pelos RPPS e objetos de compensação previdenciária; e terá direito a créditos (Ativo) , enquanto regime instituidor em relação aos benefícios objetos de compensação previdenciária, e que sejam originários de RPPS.
Contextualização contábil
86. No balancete contábil do FRGPS, posição em 31/12/2020, foram registrados nas contas contábeis de despesas 3.9.9.1.5.01.00 e 3.9.9.1.4.01.00 (Variação Patrimonial Diminutiva) os valores repassados respectivamente aos municípios e estados, referentes ao resultado financeiro da Compensação Previdenciária do exercício de 2020, ao fluxo acumulado e ao pagamento do estoque, conforme se observa na Tabela a seguir. Pode-se verificar que a média mensal de 2020 do repasse financeiro, no valor de R$ 241.756.874,00, decresceu cerca de 9,44% em relação à de 2019, que registrou o valor médio de R$ 266.964.879,00.
Tabela 11 - Compensação Previdenciária RGPS/RPPS - dez/2020
Em R$ 1,00. 
	Conta Contábil
	Saldo dez/2020 (R$) 
	Média Mensal
	Saldo dez/2019 (R$) 
	Média Mensal

	Municípios 3.9.9.1.5.00.00 
	1.593.179.489
	132.764.957
	1.715.940.378
	142.995.031

	Estados 3.9.9.1.4.00.00 
	1.307.903.005
	108.991.917
	1.487.638.181
	123.969.848

	Total Geral 
	2.901.082.493
	241.756.874
	3.203.578.559
	266.964.879

Fonte: Balancete FRGPS dezembro/2020.
87. Destaca-se que o registro nas mencionadas contas de despesa corresponde ao resultado financeiro da compensação, o qual se dá a partir do encontro de contas entre o RGPS e cada RPPS, consistindo, portanto, no resultado líquido da compensação.
88. Ainda que o registro pelo resultado financeiro não seja uma inadequação, é importante consignar que não estão sendo realizados os registros contábeis dos valores das obrigações (Passivo) e dos créditos (Ativo) do FRGPS apurados frente a cada RPPS, seja em relação ao estoque, fluxo acumulado ou fluxo mensal.
89. É importante reportar que, a princípio, a informação disponibilizada pela unidade foi no sentido de que não estariam sendo realizados os reconhecimentos de obrigações e créditos no âmbito da compensação previdenciária, no entanto, verificou-se nas demonstrações financeiras do FRGPS de 2020, um saldo de R$ 1.088.074.624 contabilizado no subgrupo 2.2.8.0.00.00 Demais Obrigações a Longo Prazo do Passivo Não Circulante, cujas rubricas indicam tratar-se da contabilização de obrigações do FRGPS na compensação previdenciária com os RPPS dos estados e municípios, conforme Tabela a seguir.
90. O saldo desse subgrupo no exercício de 2016 era de R$ 150.580.220 e nos exercícios de 2017/2018 era de R$ 1.070.019.519 e, com as movimentações, este saldo aumentou em 2019/2020 para R$ 1.088.074.624. Esses saldos e movimentações indicam que há algum tempo tem ocorrido o reconhecimento de obrigações do FRGPS junto aos RPPS dos estados e municípios.
Tabela 12 - Demais Obrigações a Longo Prazo - Compensação Previdenciária - saldo em dez/2019 e dez/2020
Em R$ 1,00. 
	Conta Contábil
	Nome
	Saldo 2019
	Saldo 2020

	2.2.8.0.0.00.00
	DEMAIS OBRIGAÇÕES A LONGO PRAZO 
	1.088.074.624
	1.088.074.624

	2.2.8.9.0.00.00
	OUTRAS OBRIGACOES A LONGO PRAZO 
	1.088.074.624
	1.088.074.624

	2.2.8.9.4.00.00
	OUTRAS OBRIGACOES A LP - INTER OFSS-ESTADO 
	1.085.038.674
	1.085.038.674

	2.2.8.9.4.11.00
	COMPENSACAO PREVIDENCIARIA -INTER OFSS-ESTADO 
	1.085.038.674
	1.085.038.674

	2.2.8.9.5.00.00
	OUTRAS OBRIGACOES A LP - INTER OFSS-MUNICIPIO 
	3.035.950
	3.035.950

	2.2.8.9.5.11.00
	COMPENSACAO PREVIDENCIARIA -INTER OFSS-MUNIC 
	3.035.950
	3.035.950

Fonte: Extração do Siafi em janeiro/2021 referente ao balancete do FRGPS de 2020.
91. É oportuno destacar que não foram identificadas contabilizações em contas do Ativo Não Circulante referentes aos créditos do FRGPS na compensação previdenciária, o que evidencia, a priori, a contabilização das obrigações no Passivo Não Circulante pelo líquido da compensação financeira, contrariando o princípio do orçamento bruto.
92. Cabe destacar, ainda, que no contexto da compensação previdenciária existe o risco da prescrição de parcelas de benefícios concedidos/pagos pelo Regime Geral da Previdência Social. A prescrição ocorre quando nos requerimentos do 'fluxo acumulado' enviados pelo FRGPS, enquanto regime instituidor, aos RPPS, existem parcelas pagas pelo FRGPS com mais de cinco anos. Essas parcelas são glosadas e não serão objeto de compensação.
93. A prescrição ocorre em razão da baixa eficiência operacional do INSS na elaboração e envio de requerimentos aos RPPS. O INSS não disponibilizou informações acerca do montante de parcelas prescritas, alegando que o sistema Comprev ainda não possibilita extrações gerenciais dessa informação.
94. Ainda acerca da prescrição, verificou-se que não há fluxo definido para tratamento administrativo dessas ocorrências. Ademais não há informações ou registros contábeis nas demonstrações financeiras do FRGPS dos valores prescritos.
95. Pela mesma razão, de impossibilidade de extração do sistema Comprev, também não foram disponibilizadas informações dos valores de inadimplência de RPPS dos estados, Distrito Federal e municípios para com o RGPS no âmbito do resultado financeiro da Compensação Previdenciária. Outrossim, não existe fluxo definido para tratar a inadimplência e não há informações nem registro contábil dessas dívidas nas demonstrações financeiras do FRGPS.
Análise/Conclusão
96. Quanto aos registros contábeis que têm sido realizados no âmbito da Compensação Previdenciária, que considera o valor líquido da transferência financeira, e têm sido realizados apenas nas contas de despesas/receitas (Variação Patrimonial Diminutiva/Aumentativa) , é oportuno mencionar que, embora a transferência do recurso financeiro possa ser realizada pelo valor líquido, a partir da compensação entre os regimes, os lançamentos de natureza de informação orçamentária devem ser realizados pelos valores brutos, para fins de transparência e controle das despesas com inativos (item 4.3.8 - Compensação Previdenciária entre Regimes, Parte III do MCASP) .
97. Da forma como o FRGPS tem efetuado o registro contábil, não têm sido considerados os valores brutos da compensação e, por consequência, também não têm sido realizados os reconhecimentos dos créditos (Ativo) e das obrigações (Passivo) nas Demonstrações do FRGPS em relação aos RPPS, contrariando, dessa forma, o roteiro contábil recomendado pelo MCASP.
98. A contabilização apenas com base no líquido da transferência do recurso financeiro compromete a transparência e o controle das despesas despendidas pelo FRGPS com inativos.
99. No caso específico da compensação previdenciária do estoque, que contempla o período de 5/10/1988 a 5/5/1999, cujo desembolso financeiro pelo FRGPS tem sido realizado seguindo o mesmo roteiro contábil do fluxo acumulado e do fluxo mensal (registro pelo líquido das transferência do recurso financeiro) , é necessário destacar que nas demonstrações financeiras do FRGPS não constam informações acerca do perfil das dívidas do FRGPS com os RPPS/entes da federação, também não há registro dos montantes das obrigações e créditos que abrangem o estoque ou o registro em contas de controle dos parcelamentos firmados pelo RGPS com os RPPS.
100. Embora o parcelamento das dívidas referentes ao estoque esteja previsto no Decreto 10.188/2019 e, em algumas situações, os prazos possam atingir o limite de 180 parcelas mensais (quinze anos) , seria oportuno dar transparência desses montantes por meio do seu registro contábil.
101. Registra-se, ainda, que a carência de informações nas demonstrações financeiras do FRGPS acerca das eventuais inadimplências de RPPS e da ocorrência de prescrição no âmbito do fluxo acumulado, contraria, em alguma medida, a representação fidedigna da compensação previdenciária, pois não retrata em sua completude todos os fenômenos abrangidos pelo processo. Em razão da ausência dessas informações, quanto à sua ocorrência, quantificação, materialidade e registro contábil, quando pertinente, as Demonstrações do FRGPS não evidenciam a repercussão econômica da inadimplência e da prescrição da compensação previdenciária no patrimônio do FRGPS.
Objeto
Demonstrações Financeiras do FRGPS no exercício de 2020;
Conta contábil 3.9.9.1.5.00.00 - 'Compens.Financ.Entre Rgps/Rpps-Intra Ofss-Mun';
Conta contábil 3.9.9.1.4.00.00 - 'Compens.Financ.Entre Rgps/Rpps-Intra Ofss-Est';
Critérios utilizados
Manual de Contabilidade Aplicada ao Setor Público/MCASP, 8ª Edição. Parte III - Procedimentos Contábeis Específicos, item 4.3.8 - Compensação Previdenciária entre Regimes.
Norma Brasileira de Contabilidade (NBC) - NBC TSP Estrutura Conceitual, Capítulo 3, itens 3.10 - 3.16 - Representação Fidedigna.
Constituição Federal de 1988.
Lei 9.796/1999.
Decreto 10.188/2019.
Evidências
Balancete do FRGPS em 31/12/2020, saldos apresentados pelas contas contábeis 3.9.9.1.4.00.00 e 3.9.9.1.5.00.00 (peça 83, p. 3-4) 
Notas Explicativas às Demonstrações financeiras do FRGPS - Tabela 6 - Compensação Previdenciária (peça 75, p. 29) .
Despacho da Coordenação de Contabilidade/INSS 2608725, de 11/1/2021, item 3 (peça 37, p. 8-10) ;
Despacho da Coordenação de Contabilidade/INSS 2870000, de 17/2/2021, item I (peça 71, p. 3-5) .
Despacho da Divisão de Compensação Previdenciária DCOMP 2633112, de 13/1/2021, itens II - A, B e C (peça 37, p. 16-17) ;
Despacho DCOMP 2804007, de 5/2/2021, itens I e II (peça 55, p. 14-18) .
Causas
Ausência de controle/informações por parte do INSS sobre os valores de parcelas prescritas no âmbito do fluxo acumulado da Compensação Previdenciária.
Ausência de controle/informações a respeito de RPPS inadimplentes.
Ausência de informações para fins de registros contábeis de créditos e obrigações do FRGPS no âmbito da Compensação Previdenciária.
Ausência de informações e de registro contábil do perfil das dívidas do FRGPS em relação ao 'estoque'.
Efeitos
Informações contábeis incompletas pela falta de registros que permitam conhecer o montante de recursos do FRGPS despendidos com inativos.
Ausência de completude de informações que tem repercussão econômica na gestão dos Ativos do FRGPS, relacionadas com a inadimplência de RPPS e prescrição de parcelas no contexto do fluxo acumulado (falta de representação fidedigna) .
Ocultação do Passivo Não-Circulante do FRGPS em razão do não registro contábil de informações acerca do parcelamento das dívidas de 'estoque' da Compensação Previdenciária.
Proposta de Encaminhamento
102. Propõe-se ao Tribunal, com base no art. 43, inciso I, da Lei 8.443/1992, c/c o art. 250, inciso III, do Regimento Interno do TCU e art. 11 da Resolução-TCU 315/2020, recomendar ao INSS que adote as providências necessárias para incluir nas próximas demonstrações financeiras do FRGPS as seguintes medidas:
a) Efetuar os registros contábeis referentes à Compensação Previdenciária (estoque e fluxos) , pelos seus valores brutos, reconhecendo os créditos e obrigações do FRGPS, em consonância com o Manual de Contabilidade Aplicada ao Setor Público (MCASP) , 8ª Edição, Parte III - Procedimentos Contábeis Específicos, item 4.3.8 - Compensação Previdenciária entre Regimes;
b) em relação à dívida do RGPS do estoque, período de 5/10/1988 a 5/5/1999, registrar em contas patrimoniais os montantes devedores do FRGPS relativos aos RPPS dos entes federativos;
c) Registrar informações acerca das prescrições referentes a parcelas de benefícios previdenciários instituídos pelo RGPS e objetos da Compensação Previdenciária com os RPPS, em consonância com o Manual de Contabilidade Aplicada ao Setor Público (MCASP) , 8ª Edição, Parte Geral, subitem 6.2.2 - Representação fidedigna; e com a Norma Brasileira de Contabilidade - NBC TSP Estrutura Conceitual, Capítulo 3, itens 3.10 - 3.16 - Representação fidedigna; e
d) Registrar informações acerca da inadimplência, quando for o caso, referente ao resultado financeiro da Compensação Previdenciária entre o RGPS e os RPPS, em consonância com o Manual de Contabilidade Aplicada ao Setor Público (MCASP) , 8ª Edição, Parte Geral, subitem 6.2.2 - Representação fidedigna; e com a Norma Brasileira de Contabilidade - NBC TSP Estrutura Conceitual, Capítulo 3, itens 3.10 e 3.16 - Representação fidedigna.
7.3. Deficiências no registro contábil dos bens imóveis do FRGPS
Situação Encontrada
103. O FRGPS constitui-se como um fundo que além da obrigação de pagamento de benefícios e arrecadação de receita previdenciária pode possuir bens e outros direitos. Nesse sentido, um dos ativos mais relevantes do Fundo são seus imóveis, os quais podem ser fonte de geração de receitas, por meio de alienação, com o propósito também de prover recursos para o pagamento dos citados benefícios previdenciários.
104. Dessa forma, o patrimônio imobiliário do FRGPS possui 2.790 imóveis (posição de 31/12/2020) , o qual representa o valor contábil de R$ 1.121.806.958,50 (imóveis de propriedade para investimento) .
105. Assim, o art. 68 da Lei Complementar 101/2000 definiu que os bens imóveis não destinados a uso do INSS são de propriedade do FRGPS:
'Art. 68. Na forma do art. 250 da Constituição, é criado o Fundo do Regime Geral de Previdência Social, vinculado ao Ministério da Previdência e Assistência Social, com a finalidade de prover recursos para o pagamento dos benefícios do regime geral da previdência social.
§ 1º O Fundo será constituído de:
I - bens móveis e imóveis, valores e rendas do Instituto Nacional do Seguro Social não utilizados na operacionalização deste; [¿]'
106. Por outro lado, a Lei 13.240/2015, alterada pela Lei 14.011/2020, dispõe sobre a transferência de imóveis do FRGPS para a União e como se dará a alienação desses ativos:
'Art. 22. Os imóveis não operacionais que constituem o patrimônio imobiliário do Fundo do Regime Geral de Previdência Social serão geridos pela Secretaria de Coordenação e Governança do Patrimônio da União da Secretaria Especial de Desestatização, Desinvestimento e Mercados do Ministério da Economia, observado o disposto na legislação relativa ao patrimônio imobiliário da União. [¿]
Art. 22-A. Os imóveis operacionais destinados à prestação de serviços aos segurados e beneficiários do Regime Geral de Previdência Social, ainda que parcialmente, permanecem afetados às suas finalidades.
§ 1º A Secretaria de Coordenação e Governança do Patrimônio da União reverterá imóveis não operacionais do Fundo do Regime Geral de Previdência Social para utilização pelos órgãos responsáveis pelos serviços de que trata o caput deste artigo.
§ 2º na hipótese de os imóveis de que trata o caput deste artigo perderem seu caráter operacional, os imóveis serão preferencialmente afetados ou cedidos ao serviço de assistência social da União, dos Estados, do Distrito Federal ou dos Municípios, nos termos de regulamento.
§ 3º A utilização dos imóveis para os fins de que trata este artigo não será onerosa.
Art. 22-B. Ficam revertidos aos respectivos Estados, ao Distrito Federal e aos Municípios os imóveis doados ao Fundo do Regime Geral de Previdência Social cujas obras não tenham sido iniciadas até 1º de dezembro de 2019.'
Contextualização contábil
107. Nesse sentido, no Balancete de 2020 do FRGPS, a Subconta 1.2.2.2.1.04.00 - Bens Imóveis Não Destinados a Uso - Não SIAPA registra saldo de R$ 1.121.806.958,50. Esse saldo é o resultado da movimentação que gerou uma redução de R$ 287.725.532,05 (20,4%) do valor dos imóveis em relação ao saldo de 2019 (R$ 1.409.532.490,55) , conforme segue:
Tabela 13 - RGPS/2020 - Conta 122210400 - Bens Imóveis Não de Uso
Em R$ 1,00. 
	Número do Evento
	Descrição do Evento
	Movimentação

	541793
	DESINC/INCOR SD ATIVO EV CRED
	 (5.035.012,54) 

	540025
	RECLASSIFICACAO BENS IMOVEIS
	 (281.422.698,60) 

	545025
	ESTORNO DE RECLASSIFICACAO BENS IMOVEIS
	 (1.704.020,89) 

	590656
	APROPRIACAO DE VPA
	436.200,00

	Total
		 (287.725.532,05) 

	Fonte: Tesouro Nacional, consulta em 19/2/2021

108. A movimentação informada acima teve a contrapartida registrada como segue:
Tabela 14 - FRGPS/2020 - Contrapartida da Conta 122210400
Em R$ 1,00. 
	Contas
	Valor

	Baixa pela Transferência de Imóveis para o INSS (Contas do Subgrupo 12.321.02.00) e/ou Conta 11.621.01.00 do FRGPS
	 (288.161.732,05) 

	Inclusão de Imóvel no SGPI/Web na conta 12.221.04.00
	436.200,00

	Total
	 (287.725.532,05) 

Fonte: Elaborado pela CCONT/INSS
Análise/Conclusão
109. No Balanço Patrimonial, não há registros de Depreciação, Amortização, Exaustão, Redução ao Valor Recuperável de Bens Imóveis, Amortização Acumulada de Direito de Uso de Imóveis ou Redução ao Valor Recuperável Direito de Uso de Imóveis.
110. Os valores de receitas de aluguéis e de taxa de ocupação de imóveis foram contabilizados na conta 4.3.3.1.1.01.00 - Valor Bruto de Exploração de Bens, Direitos e Serviços, no valor total de R$ 7.240.789,70, classificados como segue: Aluguéis - R$ 6.598.547,56 e Taxa de Ocupação de Imóveis - R$ 642.242,14.
111. Os valores das despesas dos imóveis contabilizados em 2020 são detalhados a seguir:
Tabela 15 - FRGPS/2020 - Despesa com Imóveis Não de Uso
Em R$ 1,00. 
	Grupo Despesa
	Código Natureza Despesa
	Natureza Despesa
	Código Centro Custos
	Centro Custos
	Total

	Outras Despesas Correntes
	339037
	Locação de Mão - de - Obra
	BD3702
	Limpeza e Conservação - BD
	3.136.698,57

				BD3703
	Vigilância Ostensiva - BD
	6.433.180,59

				BD3704
	Manut. e Conserv. De Bens Imóveis-BD
	636.533,28

		339037 Total
	10.206.412,44

		339039
	Outros Serviços de Terceiros - Pessoa Jurídica
	BD3703
	Vigilância Ostensiva-BD
	 (1.957,83) 

				BD3916
	Manut. e Conserv. De Bens Imóveis-BD
	253.293,91

				BD3977
	Vigilância Ostensiva/Monitorada-BD
	154.882,25

				BD3978
	Limpeza E Conservação-BD
	6.546,65

		339039 Total
	412.764,98

		339093
	Indenizações E Restituições
	BD3916
	Manut. e Conserv. De Bens Imóveis-BD
	666,66

		339093 Total
	666,66

	Total Geral 
	10.619.844,08

Fonte: Sistema de Informação de Custos - SIC - Transcrição da resposta do INSS ao Ofício de Requisição 23, de 11/02/2021.
112. No comparativo entre as receitas e despesas dos imóveis registradas em 2020, verificou-se o déficit de R$ 3.379.054,38.
113. No exercício de 2020, foi alienado um único imóvel, cujo produto da arrecadação se deu na Conta Contábil 49.111.01.06 - VPA Bruta a Regularizar - Alienação de Bens, conforme detalhamento e justificativa transcritos a seguir (peça 77, p.11) :
- ENDEREÇO: Avenida dos Industriários 130, Bairro Passo da Areia;
- MUNICÍPIO: Porto Alegre;
- UF: Rio Grande do Sul;
- SGPIweb: 10108-19
- UNIDADE RESPONSÁVEL PELA VENDA: Gerência Executiva de Porto Alegre;
- VALOR DA ALIENAÇÃO: R$ 849.800,00;
- FORMA DE PAGAMENTO: à vista;
- ADQUIRENTE: Estado do Rio Grande do Sul.
Justifica-se o baixo desempenho, considerando a edição da Medida Provisória 915, de 27 de dezembro de 2019 e sua conversão na Lei 14.011, de 10 de junho de 2020, que alteraram o arcabouço jurídico que regulamentava a administração dos imóveis do INSS e transferiram a gestão dos imóveis não operacionais para a Secretaria de Coordenação e Governança do Patrimônio da União da Secretaria Especial de Desestatização, Desinvestimento e Mercados do Ministério da Economia, observado o disposto na legislação relativa ao patrimônio imobiliário da União.
114. Porém, a subconta 4.9.1.1.1.01.06. VPA BRUTA A REGULARIZAR - ALIENACAO DE BENS registrou, no fim de 2020, o saldo de R$ 4.556.811, evidenciando que, além do imóvel citado, outros bens foram alienados no período.
115. Ressalta-se que as contas relativas à alienação de imóveis não serão avaliadas neste trabalho, considerando que não foram selecionadas pelos índices da Materialidade de Execução, no entanto, o Instituto informou que os imóveis do FRGPS são reavaliados somente quando do processo de alienação, pois o custo/benefício é alto para reavaliar todos os imóveis e apresentou os esclarecimentos a seguir (peça 77, p. 11-12) :
'A Coordenação-Geral de Engenharia e Patrimônio Imobiliário apurou um custo de elaboração de laudo de avaliação de imóvel no exercício de 2019 e 2020, de um valor médio de R$ 463,79 por laudo realizado, que vai variar conforme as características do bem avaliado, podendo chegar ao valor de R$ 593,57. Dessa forma, têm-se um custo médio de elaboração do laudo no valor de R$ 528,68. (Custo de elaboração do laudo de reavaliação de imóvel - (Média = 528,68) * 3.217 (total de imóveis do FRGPS) = Valor total R$ 1.700.763,56) '
116. Destaca-se a decisão dos gestores do FRGPS de não autorizar a despesa para avaliar esses ativos, cujo valor corresponde a aproximadamente 0,0015% do saldo total desses bens em 2020; e, ao contrário, manter o déficit entre as receitas e despesas decorrentes dos imóveis, que representa quase o dobro da citada despesa de avaliação. Esses valores isoladamente não têm representatividade financeira, no entanto podem dificultar o entendimento do usuário da informação no que se refere ao valor real dos imóveis, capacidade dos ativos em gerar benefícios, bem como quanto à transparência da gestão.
117. Na Declaração do Contador constante das Notas Explicativas de 2020, foram citadas fragilidades na gestão que justificariam a ausência de reavaliação dos imóveis (peça 75, p. 9-10) :
'Falta de adoção de boas práticas de governança da gestão dos imóveis do FRGPS, em especial as relacionadas às atividades de reavaliação ou redução ao valor recuperável implicando assim na ausência de depreciação, por conseguinte não demonstra o valor real dos imóveis nas demonstrações contábeis.'
118. Conclui-se que os registros na Subconta 1.2.2.2.1.04.00 - Bens Imóveis Não Destinados a Uso - Não SIAPA, do FRGPS, em 2020, não refletem a real situação dos bens imóveis, em virtude da ausência de reavaliação ou ajustes decorrentes de depreciação, amortização ou exaustão acumulada, bem como das perdas acumuladas por redução ao valor recuperável; cuja situação prejudica avaliar se houve lucros ou prejuízos decorrentes das alienações ou transferências de imóveis. Acrescentam-se as fragilidades na gestão dos imóveis que prejudicam evidenciar se a entidade atua, em relação a esses bens, observando os princípios administrativos da eficácia, eficiência e economicidade, e em atendimento ao interesse público.
Objeto
Conta Contábil 1.2.2.2.1.04.00 - Bens Imóveis Não Destinados a Uso - Não SIAPA.
Critérios utilizados
Manual de Contabilidade Aplicada ao Setor Público (MCASP) , 8ª Edição, 2018, parte II item 8 (Propriedade para investimento) ;
Plano de Contas Aplicado ao Setor Público Estendido, válido para o exercício de 2020;
Lei Complementar 101/2000 (LRF) ;
Lei 13.813/2019;
Lei 14.011/2020.
Evidências
Balancete do FRGPS em 31.12.2020: 1.2.2.2.1.04.00 - Bens Imóveis Não Destinados a Uso - Não SIAPA (peça 83, p. 2) ;
Ofício SEI 1061/2020/GABPRE/PRES-INSS, de 14.12.2020 - Relatório Consolidado SEI 2440471 (peça 33) ;
Despacho_2946600, de 26.02.2021, em resposta do INSS ao Ofício de Requisição 23, de 11.02.2021 (peça 77, p. 11-12) .
Causas
Falhas na gestão dos imóveis do FRGPS.
Não atualização dos valores dos bens imóveis.
Efeitos
Imprecisão no valor contábil dos imóveis do FRGPS.
Perda da transparência em relação ao valor total dos ativos do FRGPS.
Proposta de Encaminhamento
119. Propõe-se ao Tribunal, com base no art. 43, inciso I, da Lei 8.443/1992, c/c o art. 250, inciso III, do Regimento Interno do TCU e art. 11 da Resolução-TCU 315/2020, recomendar ao INSS que nas próximas Demonstrações Financeiras do FRGPS:
a) Adote procedimentos, observado o custo/benefício das operações, para a reavaliação ou ajustes decorrentes de depreciação, amortização ou exaustão acumulada, bem como das perdas acumuladas por redução ao valor recuperável de imóveis em poder do FRGPS, conforme previsto no Manual de Contabilidade Aplicada ao Setor Público (MCASP) , 8ª Edição, 2018, parte II item 8 (Propriedade para investimento) ; e
b) Registre em Notas Explicativas as informações relevantes dos imóveis do FRGPS, tais como as decorrentes de classificação, alienação, reavaliação, ajustes, transferência, rendas e despesas, conforme previsto no Manual de Contabilidade Aplicada ao Setor Público (MCASP) , 8ª Edição, 2018, parte II item 8 (Propriedade para investimento) c/c parte V, item 8 (Notas explicativas às demonstrações) .
7.4. Deficiências na prestação de contas apresentada pela RFB ao CNPS quanto à arrecadação da receita do FRGPS
Situação Encontrada
120. O Fundo do Regime Geral da Previdência Social foi criado pelo artigo 68 da Lei Complementar 101/2000, na forma preconizada pelo art. 250 da Constituição Federal, cabendo a gestão desse fundo ao INSS, nos termos do art. 5º, caput, inciso II, da Lei 11.457/2007, c/c com o art. 68, § 2º, da LRF.
121. A referida Lei 11.457/2007, que dispõe sobre a Administração Tributária Federal, atribui à RFB, em seu art. 2º, a competência para planejar, executar, acompanhar e avaliar as atividades relativas à tributação, fiscalização, arrecadação, cobrança e recolhimento das contribuições sociais previstas no art. 11, parágrafo único, alíneas 'a', 'b' e 'c', da Lei 8.212/1991, e das contribuições instituídas a título de substituição.
122. As contribuições sociais mencionadas nos dispositivos da Lei 8.212/1991 citados acima correspondem àquelas de que trata o art. 195, caput, incisos I, alínea 'a', e II, da Constituição Federal, as quais integram o FRGPS, sendo vedada a utilização do produto de sua arrecadação para a realização de despesas distintas do pagamento de benefícios do RGPS (art. 167, caput, inciso XI, da Constituição Federal, art. 68, § 1º, inciso III, da LRF e art. 2º, § 1º, da Lei 11.457/2007) .
123. De acordo com o art. 2º, § 2º, da Lei 11.457/2007, a RFB está obrigada a prestar contas anualmente, nos termos do art. 58 da LRF, dos resultados dessa arrecadação e das compensações a elas referentes ao Conselho Nacional de Previdência Social (CNPS) , órgão superior de deliberação colegiada com gestão quadripartite, da qual participam representantes dos trabalhadores, dos empregadores, dos aposentados e do Governo Federal, cujas instituição, composição e competências estão previstas nos arts. 3º e 4º da Lei 8.213/1991, em consonância com o art. 194, parágrafo único, inciso VII, da Constituição Federal.
124. Dessa forma, na elaboração da prestação de contas a ser apresentada anualmente ao CNPS, a RFB deve observar os requisitos previstos no art. 58 da LRF, acima referido, que estabelece:
'Art. 58. A prestação de contas evidenciará o desempenho da arrecadação em relação à previsão, destacando as providências adotadas no âmbito da fiscalização das receitas e combate à sonegação, as ações de recuperação de créditos nas instâncias administrativa e judicial, bem como as demais medidas para incremento das receitas tributárias e de contribuições.'
125. A fim de verificar se a obrigação acima vem sendo regularmente cumprida, encaminhou-se, em 26/11/2020, o Ofício de Requisição 05 (Fiscalis 190/2020) ao CNPS, solicitando cópia das prestações de contas dos exercícios de 2018 e 2019 e de relatórios, deliberações ou outros documentos por meio dos quais aquele Conselho tenha emitido pronunciamento conclusivo sobre o mérito das referidas contas (peças 15 e 20) . A RFB também foi demandada para que confirmasse o envio da sobredita prestação de contas ao CNPS (peças 16, p. 2, item 2-XI, e 22) .
126. O CNPS encaminhou inicialmente o Ofício SEI 310506/2020/ME, de 8/12/2020, por meio do qual deu parcial resposta à solicitação e informou que a RFB compareceria, por videoconferência, à 276ª Reunião Ordinária do CNPS, marcada para 10/12/2020, para apresentar a prestação de contas dos resultados da arrecadação das contribuições sociais destinadas ao financiamento do RGPS (peça 31) .
127. Em complemento à resposta acima, o CNPS encaminhou duas outras comunicações, detalhadas nos itens seguintes.
128. Por meio do Ofício SEI 313601/2020/ME, de 11/12/2020 (peça 32) , o CNPS encaminhou a apresentação da RFB, realizada na 276ª Reunião Ordinária do CNPS, a qual teve o título 'Prestação de contas dos resultados da arrecadação das contribuições sociais destinadas ao financiamento do RGPS' (documento anexado à peça 32, p. 4-12) , com os resultados da arrecadação de 2018 e 2019. O Conselho informou, também, que, a partir de 2021, seria incluída em pauta de uma de suas reuniões ordinárias do primeiro semestre a prestação de contas relativa ao resultado da arrecadação do exercício anterior, em atendimento ao previsto no art. 2º, § 2º, da Lei 11.457/2007.
129. Mediante o Ofício SEI 36656/2021/ME, de 12/2/2021 (peça 60) , o CNPS registrou que, na 276ª Reunião Ordinária, após o término da apresentação acima referida, o presidente do Conselho instou os membros a se manifestarem, não tendo sido apresentado nenhum posicionamento contrário, conforme registrado na minuta da ata daquela reunião (peça 60, p. 8) , cuja aprovação deveria ocorrer em 25/2/2021, na 277ª Reunião Ordinária do CNPS.
130. Nessa comunicação, o CNPS informou, ainda, que durante a 276ª Reunião Ordinária foi esclarecido que a apresentação de prestação de contas anual passaria a ocorrer no primeiro trimestre de cada ano, conforme orientação do Secretário de Previdência. Finalmente, o Conselho registrou o entendimento de que o art. 2º, §2º, da Lei 11.457/2007 não estabelece um formato em que a referida prestação de contas deve se dar, razão pela qual estaria a obrigação legal cumprida com a apresentação da RFB ao CNPS e com a possibilidade de questionamentos e debates por parte dos conselheiros (peça 60, p. 1, item 5) .
131. Quanto à RFB, as respostas encaminhadas à requisição do Tribunal não trouxeram informação sobre as prestações de contas apresentadas ao CNPS.
132. Examinando-se as informações e documentos remetidos pelo CNPS à luz da legislação que rege a matéria, verifica-se que a prestação de contas encaminhada apresenta desconformidades, como mostrado a seguir.
133. Como visto, o art. 2º, § 2º, da Lei 11.457/2007 estabelece a periodicidade anual para a prestação de contas em tela. Entretanto, observa-se que os documentos encaminhados ao TCU a título de prestação de contas dos exercícios de 2018 e 2019, mas contendo dados desde o ano de 2015, somente foram apresentados pela RFB ao CNPS em fins de 2020, e, mesmo assim, após a requisição de informações sobre o assunto recebida deste Tribunal.
134. De outro lado, em pesquisa realizada nas atas das sessões do CNPS dos últimos cinco anos disponibilizadas na página eletrônica do CNPS, hospedada no site da Secretaria de Previdência (SPREV) do Ministério da Economia (https://www.gov.br/previdencia/pt-br/acesso-a-informacao/conselho-nacional-de-previdencia/atas-do-cnps) , não se encontrou nenhuma referência a prestações de contas dessa natureza no período pesquisado (2016 a 2020) .
135. Nesse particular, ressalta-se trecho de consideração feita pelo presidente do Conselho, conforme registrado nas linhas 108 a 112 da ata de sua 276ª reunião ordinária (peça 60, p. 8) , em que reconhece a importância da prestação de contas, por se tratar de previsão legal, e manifesta a intenção de fazer ajustes nos trabalhos para que a referida prestação de contas passe a ser realizada no final do primeiro trimestre de cada ano.
136. Quanto ao conteúdo do documento apresentado a título de prestação de contas (peça 32, p. 4-12) , observa-se a ausência de informações previstas no art. 58 da LRF, como anotado abaixo:
a) evidenciação do desempenho da arrecadação em relação à previsão: não consta nenhum dado ou análise sobre esse desempenho;
b) providências adotadas no âmbito da fiscalização das receitas e combate à sonegação: o documento não especifica que providências foram adotadas com essa finalidade nos exercícios de referência, apenas relaciona as quantidades, valores e participação percentual dos créditos constituídos resultantes da fiscalização de tributos federais (peça 32, p. 10-11) , sem, entretanto, identificar com precisão os créditos do FRGPS;
c) ações de recuperação de créditos nas instâncias administrativa e judicial e demais medidas para incremento das receitas tributárias e de contribuições: não consta nenhuma informação sobre ações ou medidas dessa natureza.
Análise/Conclusão
137. Pelo exposto, conclui-se que a apresentação das prestações de contas de que tratam os arts. 2º, § 2º, da Lei 11.457/2007 e 58 da LRF não tem observado a regularidade e os requisitos mínimos de conteúdo previstos nos dispositivos citados. Verifica-se, entretanto, que já foram adotadas pelos órgãos envolvidos providências concretas para corrigir as desconformidades, tendo o CNPS manifestado também disposição de ajustar calendário para a apresentação e apreciação dessas contas.
138. Embora as normas mencionadas não desçam a detalhes sobre a forma, os dados a ser exibidos e a eventual documentação comprobatória que deve instruir a prestação de contas, deve-se considerar, em vista dos princípios da transparência e da eficiência da Administração Pública, que as informações nela contidas devem ser úteis ao exercício das atribuições do CNPS, entre as quais se destacam, por exemplo, as de estabelecer diretrizes gerais e apreciar as decisões de políticas aplicáveis à Previdência Social; participar, acompanhar e avaliar sistematicamente a gestão previdenciária; e apreciar e aprovar as propostas orçamentárias da Previdência Social (art. 4º da Lei 8.213/1991) .
139. Desse modo, propõe-se recomendação ao CNPS e à RFB para que definam, em documento conjunto, o formato, as informações que devem constar e a documentação comprobatória que deve acompanhar a prestação de contas em foco, observados os parâmetros mínimos traçados nos arts. 2º, § 2º, da Lei 11.457/2007 e 58 da LRF.
Objeto
Prestação de contas dos resultados da arrecadação das contribuições sociais destinadas ao financiamento do RGPS e das compensações a elas referentes.
Critérios utilizados
Art. 2º, § 2º, da Lei 11.457/2007;
Art. 58 da Lei Complementar 101/2000 (LRF) .
Evidências
Ofício SEI 310506/2020/ME-CNPS, de 8/12/2020 (peça 31) ;
Ofício SEI 313601/2020/ME-CNPS, de 11/12/2020, e documento 'Arrecadação da Receita Previdenciária' (peça 32) ;
Ofício SEI 36656/2021/ME-CNPS, de 12/2/2021, e ata da 276ª reunião ordinária do Conselho Nacional de Previdência Social - CNPS (peça 60) .
Causas
Ausência de controles por parte da RFB e do CNPS quanto ao cumprimento dos dispositivos legais que estabelecem a obrigatoriedade da prestação de contas.
Efeitos
Atraso e incompletude no fornecimento ao CNPS de informações sobre as contribuições sociais do FRGPS relevantes para subsidiar o exercício das atribuições do Conselho.
Proposta de Encaminhamento
140. Propõe-se ao Tribunal, com base no art. 43, inciso I, da Lei 8.443/1992, c/c o art. 250, inciso III, do Regimento Interno do TCU, e no art. 11 da Resolução-TCU 315/2020, recomendar à RFB e ao CNPS que, conjuntamente, definam o formato, as informações que deve conter e a documentação comprobatória que deve acompanhar a prestação de contas de que trata o art. 2º, § 2º, da Lei 11.457/2007, observados os requisitos estabelecidos no art. 58 da LRF.
7.5. Deficiências no acompanhamento da arrecadação de receitas e da administração dos créditos tributários oriundos de contribuições sociais vinculadas ao FRGPS
Situação Encontrada
141. O Fundo do Regime Geral da Previdência Social foi criado pelo artigo 68 da LRF, na forma preconizada pelo art. 250 da Constituição Federal, mas implantado apenas em 2014, com a inclusão de órgão específico no Siafi (Órgão 37904 - Fundo do Regime Geral da Previdência Social - FRGPS) .
142. A gestão do FRGPS incumbe ao INSS, nos termos do art. 5º, caput, inciso II, da Lei 11.457/2007, c/c o art. 68, § 2º, da LRF.
143. Por outro lado, a referida Lei 11.457/2007, que dispõe sobre a Administração Tributária Federal e extingue a antiga Secretaria da Receita Previdenciária do Ministério da Previdência Social, atribui à RFB, em seu art. 2º, a competência para planejar, executar, acompanhar e avaliar as atividades relativas a tributação, fiscalização, arrecadação, cobrança e recolhimento das contribuições sociais previstas no art. 11, parágrafo único, alíneas 'a', 'b' e 'c', da Lei 8.212/1991, e das contribuições instituídas a título de substituição.
144. Essas contribuições sociais correspondem àquelas de que trata o art. 195, caput, incisos I, alínea 'a', e II, da Carta Magna, cuja receita é um dos itens que constituem o FRGPS, conforme o art. 68, § 1º, inciso III, da LRF.
145. O art. 6º da Lei 11.457/2007, por sua vez, estabeleceu que ato conjunto da RFB e do INSS definiria a forma de transferência recíproca de informações relacionadas com as contribuições sociais a que se referem os arts. 2º e 3º daquela lei, e que, quanto a tais informações, esses dois entes seriam responsáveis pela preservação do sigilo fiscal previsto no art. 198 da Lei 5.172/1966 (Código Tributário Nacional - CTN) .
146. A fim de dar cumprimento ao dispositivo acima, a RFB e o INSS expediram a Portaria Conjunta RFB/INSS 2, de 27/4/2009 (disponível no portal eletrônico 'Normas da Receita Federal', em http://normas.receita.fazenda.gov.br/sijut2consulta/link.action?visao=anotado&idAto=20396, acesso em 4/3/2021) , que disciplina a forma de transferência recíproca das informações relacionadas com as contribuições sociais e com segurados e empregadores a que se referem os arts. 2º e 3º da Lei 11.457/2007, as quais serão disponibilizadas mediante acesso on line aos sistemas informatizados, fornecimento de arquivo eletrônico ou por meio de integração de sistemas dos órgãos signatários. O art. 5º da mencionada portaria conjunta prevê a possibilidade de expedição de norma de execução para definir os procedimentos de disponibilização das informações em questão.
147. Ainda nos termos da citada Lei 11.457/2007, art. 23, compete à Procuradoria-Geral da Fazenda Nacional, órgão de direção superior compreendida na estrutura da Advocacia-Geral da União, a representação judicial na cobrança de créditos de qualquer natureza inscritos em Dívida Ativa da União (DAU) , além das atribuições previstas na Lei Complementar 73/1993, arts. 12 e 13, entre as quais se sublinha a de apurar a liquidez e certeza da DAU de natureza tributária e não tributária, inscrevendo-a para fins de cobrança, amigável ou judicial.
148. Desse modo, embora a gestão do FRGPS tenha sido atribuída ao INSS, os processos de trabalho relacionados com a arrecadação das receitas tributárias previdenciárias e com a administração dos créditos tributários previdenciários competem à RFB, enquanto a gestão da DAU de natureza previdenciária está a cargo da PGFN. Fica, em todo caso, franqueado ao INSS, gestor do FRGPS, acesso às informações relativas às contribuições previdenciárias mantidas nos sistemas informatizados da RFB, conforme a portaria conjunta citada acima, assim como às da DAU Previdenciária, uma vez que a PGFN publica trimestralmente em seu endereço eletrônico a base completa dos créditos inscritos em DAU (https://www.gov.br/pgfn/pt-br/assuntos/divida-ativa-da-uniao/dados-abertos/dados-abertos, acesso em 4/3/2021) .
149. Verifica-se, entretanto, que o INSS, na condição de gestor legal do FRGPS, não tem lançado mão da prerrogativa de acessar essas bases de dados com a finalidade de acompanhar os procedimentos de arrecadação de receitas e de registro e gestão dos créditos referentes às contribuições sociais que integram o Fundo.
150. Isso é reconhecido pelo próprio INSS que, na Declaração do Contador inserida nas Demonstrações Financeiras de 2020 do FRGPS (peça 75, p. 9) , informa que, em razão dos atos de gestão de competência da RFB e da PGFN, não possui controles nos processos de registro dos itens listados abaixo, aos quais aplica controles com foco apenas na classificação contábil de modo a garantir que o registro esteja correlacionado com as atividades inerentes ao FRGPS:
Receita Federal do Brasil - RFB
- Receita de contribuição previdenciária recolhido por meio de DARF, DAE e DAS no valor de R$ 260.982.211.952,97, que representa cerca de 64,26% da arrecadação do órgão.
- Créditos Administrativos decorrentes da Contribuição Previdenciária, bem como o ajuste de perdas no total de R$ 161.000.824.223,51 e R$ 44.554.349.525,90, respectivamente.
Procuradoria-Geral da Fazenda Nacional - PGFN
- Dívida Ativa Previdenciária Tributária no valor de R$ 206.313.122.123,40 e ajuste de perdas de R$ 93.939.424.424,78 decorrentes de Contribuição Previdenciária (¿) .
151. Declaração com o mesmo teor também constou nas Demonstrações Financeiras do Fundo relativas ao exercício de 2019.
152. A fim de obter informações sobre a adoção de medidas para operacionalizar o compartilhamento com o INSS de dados relacionados com as contribuições previdenciárias existentes nas bases da RFB e da PGFN, foram encaminhadas requisições a essas três unidades (peça 14, p. 2, peça 16, p. 2, e peça 17, p. 2) . À RFB foram solicitadas também, em relação às contribuições previdenciárias, informações sobre a receita potencial estimada, a eficiência da arrecadação em 2019 e 2020 (peça 16, p. 2-3) , o montante arrecadado e os créditos constituídos referentes ao exercício de 2020 (peça 57, p. 1) .
153. Em sua resposta, o INSS informou que as transferências arroladas na Portaria Conjunta RFB/INSS 2/2009, referida acima, são afetas ao cadastro dos segurados do INSS, não havendo acesso aos mecanismos de controle ou contabilização da receita arrecadada por meio de Documento de Arrecadação de Receitas Federais (DARF) , e que desconhece a existência de norma de execução voltada para esse fim (peça 29, p. 6, item III) .
154. Sobre o compartilhamento de dados em poder da PGFN, o INSS informou que nos processos cujo crédito é arrecadado via Guia da Previdência Social (GPS) a Autarquia tem acesso ao sistema Informar de forma consolidada, mas não aos controles cujo crédito é arrecadado via DARF (peça 29, p. 6-7, item IV) .
155. A RFB também respondeu aos ofícios de requisição da equipe, informando, todavia, não existir nenhuma estimativa da receita potencial nem indicador de eficiência da arrecadação (peça 81, p. 6) .
156. A PGFN informou que sua seccional contábil envia trimestralmente as memórias de cálculo dos ajustes de perdas da DAU e as informações para compor as notas explicativas do FRGPS (peça 43, p. 4, item 7) .
157. Com base nas informações acima, verifica-se que o INSS deixa de exercer controles e realizar análises sobre parcelas significativas de alguns dos principais itens registrados em suas demonstrações financeiras, como mostrado abaixo:
Tabela 16 - Itens das demonstrações financeiras sobre os quais o INSS não exerce controles efetivos - dezembro/2020
Em R$ milhões
	Item sobre o qual o INSS não exerce controles efetivos
	Item das demonstrações financeiras para fins de comparação
	Representatividade
 (A/B) %

	Discriminação
	Valor (A) 
	Discriminação
	Valor (B) 
	
	Receita de contribuição previdenciária recolhido por meio de DARF, DAE e DAS
	260.982,21
	Arrecadação líquida
	404.772,51
	64,5%

	CT Previdenciário reconhecido como ativo (RFB) 
	161.000,82
	Total bruto dos créditos de curto e de longo prazo
	376.592,58
	42,8%

	DAU Previdenciária reconhecida como ativo (PGFN) 
	206.313,12
			54,8%

Fonte: Demonstrações Contábeis e Notas Explicativas de 2020 do FRGPS, Declaração do Contador, Balanço Patrimonial e Nota 18 - Fluxo de Caixa do RGPS, Tabela 44 (peça 75, p. 9, 11 e 76) .
Nota: Documento de Arrecadação do Sistema de Escrituração Digital das Obrigações Fiscais, Previdenciárias e Trabalhistas do eSocial (DAE) ; Documento de Arrecadação do Regime Especial Unificado de Arrecadação de Tributos e Contribuições devidos pelas Microempresas e Empresas de Pequeno Porte do Simples Nacional (DAS) .
158. Além dos créditos previdenciários contabilizados no ativo, mostrados na tabela acima, cabe assinalar que o INSS também não acompanha - a fim de verificar, por exemplo, a integralidade e a exatidão dos valores lançados em contas de controle - os procedimentos relacionados com a apuração e registro contábil das parcelas não reconhecidas como ativo dos créditos tributários decorrentes das contribuições do FRGPS, sejam eles referentes aos créditos administrativos geridos pela RFB (CT Previdenciários) ou à dívida ativa, gerida pela PGFN (DAU Previdenciária) , as quais em dezembro de 2020 atingiram as cifras de R$ 127.011,83 milhões e R$ 363.267,81 milhões, respectivamente.
159. No que se refere ao acompanhamento da arrecadação da receita de contribuições sociais do FRGPS, observa-se que igualmente há oportunidades de melhoria, que podem ser proporcionadas pelo compartilhamento de informações entre a RFB e o INSS e contribuir para o aprimoramento da governança do Fundo.
160. É oportuno ressaltar que a LRF, em seu art. 11, caput, inclui entre os requisitos essenciais da responsabilidade na gestão fiscal a efetiva arrecadação de todos os tributos da competência constitucional do ente da Federação, entre os quais, no caso da União, estão, naturalmente, as contribuições sociais do FRGPS.
161. Para ilustrar a relevância de que se reveste a questão, apresentam-se nos tópicos seguintes algumas informações relacionadas com o desempenho recente da arrecadação dessas contribuições e, por extensão, de aspectos afetos à expectativa de recuperação dos créditos tributários respectivos.
162. Solicitou-se à RFB (peça 16, p. 2-3) que fornecesse, caso dispusesse dos dados referentes aos exercícios de 2019 e 2020, estimativa do valor da receita potencial de contribuições previdenciárias devida ao FRGPS e indicador de eficiência da arrecadação dessa receita que demonstrasse a relação entre o montante da receita efetivamente arrecadada e o valor da receita potencial.
163. Em resposta, a RFB informou que não dispõe de estimativa de arrecadação potencial da receita previdenciária nem de indicador de eficiência relacionado à arrecadação potencial (peça 81, p. 6) , confirmando, assim, a inexistência de parâmetro para avaliar em que medida está sendo atendido o requisito essencial de responsabilidade fiscal referente à efetiva arrecadação das contribuições sociais do FRGPS. Nada obstante, cabe ressaltar que no Mapa Estratégico da RFB 2021/23 (peça 85, p. 2) consta o objetivo estratégico de 'Aproximar a arrecadação efetiva da potencial', não contemplado explicitamente no ciclo anterior (peça 85, p. 1) , o que demonstra preocupação da unidade com a matéria.
164. Além da ausência de dados sobre a eficiência da arrecadação, e consequentemente sobre estimativas de eventuais perdas de receita por evasão fiscal, observa-se que a composição dos créditos previdenciários em estoque - os quais correspondem grosso modo às receitas não arrecadadas, mas identificadas pelos controles da RFB e registradas como créditos nas demonstrações financeiras - revelam baixa expectativa de recuperação, enquanto a recuperação efetiva desses créditos tem apresentado números ainda mais modestos.
165. A tabela abaixo traz um panorama da situação dos créditos nos dois últimos exercícios, tanto no que diz respeito aos CT Previdenciários, administrados pela RFB, como à DAU Previdenciária, administrada pela PGFN, destacando as parcelas de créditos que ambas as unidades avaliam como recuperáveis:
Tabela 17 - Créditos tributários previdenciários contabilizados - 2019 e 2020
Em R$ milhões
	Discriminação dos créditos
	Saldo em 31/12/2020
	Saldo em 31/12/2019

		Valor
	AV%
	Valor
	AV%

	CT Previdenciário (gestão da RFB) 
				
	Valor reconhecido como ativo (a1) 
	161.000,82
	55,9%
	145.846,72
	55,5%

	Ajuste para perdas (a2) 
	44.554,35
	15,5%
	49.145,07
	18,7%

	Ativo recuperável (a1 - a2) 
	116.446,47
	40,4%
	96.701,66
	36,8%

	Valor não reconhecido como ativo (a3) 
	127.011,83
	44,1%
	116.897,86
	44,5%

	Total bruto dos CT Previdenciários (a1 + a3) 
	288.012,66
	100,0%
	262.744,58
	100,0%

	DAU Previdenciária (gestão da PGFN) 
				
	Valor reconhecido como ativo (b1) 
	206.313,12
	36,2%
	189.554,22
	34,9%

	Ajuste para perdas (b2) 
	93.939,42
	16,5%
	86.240,92
	15,9%

	Ativo recuperável (b1 - b2) 
	112.373,70
	19,7%
	103.313,30
	19,0%

	Valor não reconhecido como ativo (b3) 
	363.267,81
	63,8%
	353.235,30
	65,1%

	Total bruto da DAU Previdenciária (b1 + b3) 
	569.580,93
	100,0%
	542.789,52
	100,0%

	Valores agregados de CT e DAU Previdenciária
				
	Valor reconhecido como ativo (c1 = a1 + b1) 
	367.313,95
	42,8%
	335.400,94
	41,6%

	Ajuste para perdas (c2 = a2 + b2) 
	138.493,77
	16,1%
	135.385,99
	16,8%

	Ativo recuperável (c1 - c2) 
	228.820,17
	26,7%
	200.014,96
	24,8%

	Valor não reconhecido como ativo (c3 = a3 + b3) 
	490.279,64
	57,2%
	470.133,16
	58,4%

	Total bruto de CT e DAU Previdenciária (c1 + c3) 
	857.593,59
	100,0%
	805.534,10
	100,0%

Fonte: Siafi 2019 e 2020; Demonstrações Contábeis e Notas Explicativas de 2020 do FRGPS, nota 10, tabelas 27 a 30, e Nota 22, item A-1.3 (peça 75, p. 61-63 e 98) ; Nota RFB-Copol/Cofic/Ditab 1, de 29/1/2020, item 10 (peça 86, p. 6) e balancete de dez/2020 da PGFN (peça 87, p. 24) .
166. Observa-se que o valor dos CT Previdenciários avaliados como recuperáveis pela RFB, correspondente aos créditos reconhecidos como ativo deduzido o ajuste para perdas, equivalia em dezembro de 2020 a 40,4% do total dos CT Previdenciários, tendo registrado ligeiro crescimento em relação ao fim do exercício anterior, quando esse percentual era de 36,8%.
167. No caso da DAU Previdenciária, o valor recuperável representava apenas 19,7% do total desses créditos em dezembro de 2020, proporção que se manteve quase estável em relação a 2019, quando se registrou o percentual de 19%.
168. Ao se examinarem os créditos previdenciários do FRGPS como um todo, verifica-se que a parcela recuperável no encerramento do exercício teve participação de 26,7% no valor global dos créditos, enquanto em dezembro de 2019 essa participação havia sido de 24,8%.
169. Cabe ressaltar que o valor bruto dos créditos tributários do FRGPS acumulou ao final de 2020 a cifra aproximada de R$ 858 bilhões, sendo R$ 288 bilhões de CT Previdenciários e R$ 570 bilhões de DAU Previdenciária, montante que equivale a mais do dobro da arrecadação líquida do FRGPS no exercício, que foi de cerca de R$ 405 bilhões (peça 75, p. 76) .
170. Em relação ao desempenho efetivo da recuperação dos CT Previdenciários e da DAU Previdenciária, a tabela a seguir mostra os números referentes aos dois últimos exercícios em comparação com o valor dos créditos reconhecidos como ativo e, também, com o valor global dos créditos previdenciários, mostrados na tabela anterior:
Tabela 18 - Recuperação de créditos tributários previdenciários - 2019 e 2020
Em R$ milhões
	Discriminação dos créditos recuperados
	2020
	2019

		Valor recuperado
	% do valor reconhecido como ativo
	% do total dos créditos
	Valor recuperado
	% do valor reconhecido como ativo
	% do total dos créditos

	CT Previdenciário (gestão RFB) 
	20.041,25
	12,4%
	7,0%
	23.432,42
	16,1%
	8,9%

	DAU Previdenciária (gestão PGFN) 
	5.127,87
	2,5%
	0,9%
	5.939,46
	3,1%
	1,1%

	Valores agregados de CT e DAU Previdenciária
	25.169,12
	6,9%
	2,9%
	29.371,88
	8,8%
	3,6%

Fonte: Nota Corat/Cobra/Diesc 0.012/2021, de 18/1/2021 (peça 41, p. 24) ; Nota SEI 9/2021/PGDAU-CDA-COAGED/PGDAU-CDA/PGDAU/PGFN-ME, de 22/1/2021 (peça 44, p. 4, item VII) ; Nota SEI 5/2020/PGDAU-CDA-COAGED/PGDAU-CDA/PGDAU/PGFN-ME, de 20/1/2020 (peça 88, p. 2-3, item VII) .
171. De modo geral, observa-se piora no desempenho da recuperação de créditos nos dois grupos analisados.
172. Considerando-se apenas o grupo dos CT Previdenciários, gestão da RFB, o valor recuperado em 2020 representou 7% do total desses créditos e 12,4% da parte desses créditos contabilizada no ativo, enquanto em 2019 os percentuais haviam sido de 8,9% e 16,1%, respectivamente.
173. No caso da DAU Previdenciária, gestão da PGFN, o total recuperado em 2020 foi equivalente a 0,9% dos créditos totais do grupo e 2,5% da parcela reconhecida no ativo, frente aos índices de 1,1% e 3,1%, respectivamente, no exercício de 2019.
174. Quando considerados todos os créditos previdenciários em conjunto, observa-se que o total recuperado em 2020 representou 2,9% da soma dos créditos dos dois grupos acima e 6,9% dos valores reconhecidos como ativo, enquanto em 2019 esses percentuais foram de 3,6% e 8,8%, respectivamente.
Análise/Conclusão
175. Os números apresentados acima mostram, em primeiro lugar, que o INSS tem deixado de aplicar procedimentos substanciais de acompanhamento e controle a montantes expressivos de receitas e créditos previdenciários, itens de maior peso entre os que constituem o FRGPS, apesar de contar com dispositivos legais, regulamentares e técnicos que lhe dão amplas condições de acesso às bases de dados primários desses registros, abrigados em sistemas informatizados da RFB e da PGFN. Em decorrência disso, o INSS tem excluído os itens mencionados de sua declaração anual sobre a conformidade das Demonstrações Financeiras do FRGPS com a estrutura de relatório financeiro aplicável (peça 75, p. 9) .
176. No que se refere especificamente à situação dos créditos previdenciários, assim como à recuperação esperada e à recuperação efetivada nos dois últimos anos, observa-se, pelos dados acima, que as contribuições sociais do FRGPS não recolhidas no devido tempo, seja por inadimplência ou evasão fiscal, e contabilizadas como créditos tributários do Fundo têm-se acumulado ao longo dos anos, convertendo-se, na sua maior parte, em haveres de difícil recuperação.
177. Todas essas questões exemplificam a importância e o potencial da atuação participativa do INSS no acompanhamento e análise dos registros de origem referentes à arrecadação da receita e à administração e recuperação de créditos previdenciários sob responsabilidade da RFB e da PGFN, operando em sinergia com essas duas unidades, observadas as normas específicas que regulamentam suas respectivas competências sobre a matéria, no sentido de adotar ações para assegurar a arrecadação tempestiva e integral das contribuições sociais do FRGPS e minimizar eventuais perdas de receita.
178. Nesse caso, não se trata, evidentemente, de qualquer interferência indevida do INSS em outras unidades administrativas, mas de iniciativa amparada em norma legal e plenamente compatível com o legítimo exercício da competência conferida à Autarquia para gerir o referido Fundo.
179. Por outro lado, constata-se a inexistência de indicadores de gestão voltados para mensurar a eficiência da arrecadação das receitas de contribuições previdenciárias do FRGPS, o que impede a verificação do atendimento ao preceito de responsabilidade da gestão fiscal representado pela efetividade da arrecadação contido no art. 11 da LRF e subtrai dos usuários, notadamente das instâncias responsáveis pela governança do Fundo, informação essencial para subsidiar a tomada de decisões e a adoção de eventuais medidas corretivas de suas competências.
180. Desse modo, cabe propor recomendações ao INSS e à RFB para que, conjuntamente, adotem providências a fim de operacionalizar a transferência recíproca de informações de que tratam o art. 6º da Lei 11.457/2007 e a Portaria Conjunta RFB/INSS 2, de 27/4/2009, assim como criar e implementar indicadores de gestão com vistas a atender ao requisito essencial de responsabilidade na gestão fiscal, previsto no art. 11 da LRF, relacionado com a efetiva arrecadação de todas as contribuições sociais vinculadas ao FRGPS.
181. Propõe-se, ainda, recomendar ao INSS e à PGFN que, conjuntamente, adotem as providências necessárias no sentido de operacionalizar o acesso do INSS às bases de dados dos créditos tributários referentes a contribuições sociais do FRGPS inscritos em DAU, observadas as normas específicas que regulamentam a matéria, viabilizando a capacitação dos servidores designados para acessar as informações mencionadas, a fim de proporcionar ao INSS condições de acompanhar a administração e os registros contábeis dos referidos créditos.
Objeto
Demonstrações Financeiras e Notas Explicativas de 2020 do FRGPS.
Critérios utilizados
Lei 11.457/2007, arts. 2º, 3º e 6º;
Portaria Conjunta RFB/INSS 2, de 27/4/2009;
Art. 11 da Lei Complementar 101/2000 (LRF) .
Evidências
Demonstrações Contábeis e Notas Explicativas de 2020 do FRGPS (peça 75) ;
Nota RFB-Copol/Cofic/Ditab 1, de 29/1/2020, item 10 (peça 86, p. 6) .
Nota Corat/Cobra/Diesc 0.012/2021, de 18/1/2021 (peça 41, p. 24) ;
Nota SEI 9/2021/PGDAU-CDA-COAGED/PGFN-ME, de 22/1/2021 (peça 44, p. 4) ;
Nota SEI 5/2020/PGDAU-CDA-COAGED/PGFN-ME, de 20/1/2020 (peça 88, p. 2-3) ;
Balancete da PGFN em 31/12/2019 (peça 87, p. 24) ;
Mapas Estratégicos da RFB - Ciclos 2016-2019 e 2021-2023 (peça 85) .
Causas
Falta de implementação de normas que disciplinam a transferência recíproca entre o INSS e a RFB de informações relacionadas com as contribuições sociais do FRGPS;
Falta de implementação do acesso por parte do INSS às bases de dados da DAU Previdenciária publicados no portal eletrônico da PGFN;
Falta de implementação de metodologia adequada para mensurar a receita potencial relativa às contribuições sociais vinculadas ao FRGPS e ausência de indicador adequado para aferir a eficiência da arrecadação dessas receitas.
Efeitos
Ausência de acompanhamento/controle por parte do INSS dos procedimentos de registro dos créditos tributários previdenciários (CT e DAU Previdenciários) e de parte da receita previdenciária;
Ausência de indicadores que permitam avaliar o atendimento ao requisito essencial de responsabilidade fiscal referente à efetiva arrecadação das contribuições sociais do FRGPS (art. 11, caput, da LRF) ;
Ausência de divulgação em notas explicativas de dados sobre a eficiência da arrecadação de receitas referentes a contribuições sociais vinculadas ao FRGPS.
Proposta de Encaminhamento
182. Propõe-se ao Tribunal, com base no art. 43, inciso I, da Lei 8.443/1992, c/c o art. 250, inciso III, do Regimento Interno do TCU, e no art. 11 da Resolução-TCU 315/2020, recomendar:
a) Ao INSS e à RFB que, conjuntamente, adotem as providências necessárias para:
i) Operacionalizar a transferência recíproca de informações relacionadas com as contribuições sociais a que se referem os arts. 2º e 3º da Lei 11.457/2007, nos termos estabelecidos no art. 6º da Lei 11.457/2007 e na Portaria Conjunta RFB/INSS 2, de 27/4/2009, e viabilizar a capacitação dos servidores designados para acessar as informações mencionadas;
ii) Criar e implementar indicadores de gestão com vistas a atender ao requisito essencial de responsabilidade na gestão fiscal de que trata o art. 11, caput, da Lei Complementar 101/2000 no tocante à efetiva arrecadação de todas as contribuições sociais vinculadas ao FRGPS; e
b) Ao INSS e à PGFN que, conjuntamente, adotem as providências necessárias no sentido de operacionalizar o acesso do INSS às bases de dados dos créditos tributários referentes a contribuições sociais do FRGPS inscritos em DAU, observadas as normas específicas que regulamentam a matéria, e viabilizar a capacitação dos servidores designados para acessar as informações mencionadas.
8. MONITORAMENTO DE AUDITORIAS ANTERIORES
183. Apresenta-se a seguir o monitoramento das determinações e recomendações de auditorias financeiras anteriores.
8.1. Monitoramento do TCU no Acórdão 978/2018-TCU-Plenário, da relatoria do Ministro Vital do Rêgo
184. Trata-se de monitoramento de decisão resultante de Auditoria Financeira realizada no FRGPS e no Fundo de Amparo ao Trabalhador (FAT) no exercício de 2017.
Determinação 9.1.2:
9.1. determinar, com fulcro na Lei 8.443/1992, art. 43, inciso I, c/c art. 250, inciso II, do Regimento Interno do TCU:
9.1.2. ao INSS que avalie e reforce os controles existentes sobre os seus lançamentos contábeis de tal modo que mitigue a ocorrência de falha de classificação no lançamento de rubricas contábeis, a fim de que o registro contábil de um determinado fato seja fidedigno e ocorra na rubrica adequada, em consonância com o Plano de Contas aplicado ao Setor Público (PCASP) e também com as Normas Brasileiras de Contabilidade aplicadas ao Setor Público;
Situação: em cumprimento.
Comentários:
185. O INSS informou que foram definidos e aplicados procedimentos de controle e acompanhamento sob o aspecto patrimonial, mediante a adoção dos mesmos padrões de acompanhamento e controle do aspecto orçamentário, objetivando garantir uma conciliação perene, constante, das Variações Patrimoniais Diminutivas com as respectivas execuções orçamentárias (peça 72, p. 4, item 2) .
186. De acordo com o INSS, outra ação importante iniciada pela administração no âmbito organizacional, e que fortalece o controle e atende ao princípio da eficiência, foi a criação de uma estrutura administrativa específica, ainda a ser implementada, voltada especificamente para a execução das despesas do FRGPS (peça 72, p. 4, item 2) .
187. Com base nas informações fornecidas, observa-se que o INSS tem adotado providências para aprimorar controles voltados para a prevenção da ocorrência de erros de classificação contábil. Contudo, as medidas anunciadas ainda não foram concluídas. Dessa forma, propõe-se ao Tribunal que considere a determinação ainda em cumprimento.
8.2. Monitoramento do TCU no Acórdão 1462/2020-TCU-Plenário, da relatoria do Ministro Bruno Dantas
188. Trata-se de monitoramento de decisão resultante de Auditoria Financeira realizada no FRGPS no exercício de 2019.
Recomendação 1.6.1.1:
1.6. com fundamento no art. 43, inciso I, da Lei 8.443/1992, c/c o art. 250, inciso III, do Regimento Interno do TCU, recomendar ao Instituto Nacional do Seguro Social que avalie a conveniência e oportunidade de:
1.6.1. juntamente com a Secretaria da Receita Federal do Brasil:
1.6.1.1. adotar providências para identificar a origem e quantificar as divergências apontadas entre os saldos dos créditos tributários previdenciários registrados nas contas contábeis do ativo circulante e do não circulante do balancete do Fundo do Regime Geral de Previdência Social (FRGPS) de dezembro/2019 e os valores acumulados desses créditos registrados nos sistemas de gestão de estoques, promovendo as correções devidas nas próximas demonstrações contábeis do Fundo do Regime Geral de Previdência Social (FRGPS) , de modo que a informação contábil corresponda aos fenômenos econômicos e outros que se pretenda representar, em consonância com o Manual de Contabilidade Aplicada ao Setor Público (MCASP) , 8ª Edição, Parte Geral, subitem 6.2.2 - Representação fidedigna; e com a Norma Brasileira de Contabilidade (NBC) - NBC TSP Estrutura Conceitual, Capítulo 3, itens 3.10 e 3.16 - Representação fidedigna;
Situação: Implementada.
Comentários:
189. De acordo com informações do INSS, os aspectos gerencias e operacionais (de registro) são de responsabilidade da RFB e a Autarquia apenas acompanha os registros, verificando sua compatibilidade com a finalidade do FRGPS. Acrescenta que a RFB encaminhou ao INSS, por mensagem via correio eletrônico, notas explicativas que tratam do tema em questão e que se encontram publicadas nas Demonstrações financeiras do FRGPS de 2020, conforme as notas 10 e 22 (peça 72, p. 4, item 3) .
190. De sua parte, a RFB informou que as divergências apontadas se devem à forma como os créditos tributários são controlados em seus sistemas e ao fato de que no plano de contas contábeis é exigido que as informações sejam prestadas em formato não disponível nesses sistemas. Tratando em mais detalhes da questão, a RFB anota que (peça 67, p. 4, itens 2.2 a 2.5, e peça 82, p. 7-10, item 2) :
a) O sistema de controle de cobrança, de onde saem as informações que alimentam os sistemas de gestão de estoques, não identifica, por exemplo, para os créditos tributários apurados na sistemática do Regime Especial Unificado de Arrecadação de Tributos e Contribuições devidos pelas Microempresas e Empresas de Pequeno Porte (Simples Nacional) e do Microempreendedor Individual (MEI) , os tributos específicos devidos pelo contribuinte. Tais débitos são identificados no sistema de cobrança como se fossem um tributo chamado 'Simples Nacional', uma vez que, para os sistemas de cobrança, essa informação agregada é suficiente para que sejam feitos os procedimentos de alocação de valores pagos, cobrança de valores devidos e eventual inscrição em dívida ativa dos valores não quitados;
b) em relação aos créditos tributários parcelados, os sistemas de gestão de estoque de parcelamentos não apresentam qual tributo foi parcelado, pois, assim como para os sistemas de cobrança, essa informação não é relevante para o controle desse crédito tributário;
c) Considerando que as informações necessárias para o registro contábil não estão disponíveis nos sistemas gerenciais no formato determinado pelo plano de contas, é feita uma distribuição percentual do valor total apurado em tais sistemas nos tributos, de acordo com o perfil da arrecadação do ano anterior, os quais são aplicados mês a mês, durante todo o ano, como forma de atender ao disposto nas normas contábeis;
d) Por essas razões, ainda segundo a RFB, o valor do estoque dos créditos tributários não será idêntico àquele registrado na contabilidade, devido à limitação nos diversos sistemas de origem e de gerenciamento de dados, que faz com que determinados valores sejam referidos como não previdenciários nos sistemas de gestão de estoque, mas classificados como previdenciários para fins de contabilização, e vice-versa. Entretanto, ressalta que é possível comparar tais dados de posse dos percentuais de decomposição aplicados, como detalhado na planilha juntada à peça 82 (itens não digitalizáveis) .
191. Adicionalmente, a RFB informou que parte da divergência apontada, relativa aos CT dos contribuintes não classificados no primeiro dígito do rating 'A' (pessoa jurídica com situação cadastral baixada ou nula ou sem sinais de atividade econômica) , foi resolvida por meio do desconhecimento de tais créditos no balanço (peça 67, p. 4, item 2.1) .
192. No que se refere aos esclarecimentos prestados pela RFB, conclui-se, em síntese, que, de acordo com os critérios adotados pela unidade, os valores contabilizados é que representam a expressão real dos CT Previdenciários vinculados ao FRGPS, enquanto os valores de mesma natureza registrados nos sistemas de gestão de estoque podem estar a maior ou a menor em razão das especificidades no registro desses dados nos sistemas gerenciais.
193. Diante disso, considera-se esclarecida a questão das divergências apontadas, razão pela qual se propõe que a deliberação seja considerada implementada.
Recomendação 1.6.1.2:
1.6. com fundamento no art. 43, inciso I, da Lei 8.443/1992, c/c o art. 250, inciso III, do Regimento Interno do TCU, recomendar ao Instituto Nacional do Seguro Social que avalie a conveniência e oportunidade de:
1.6.1. juntamente com a Secretaria da Receita Federal do Brasil:
1.6.1.2. adotar providências para identificar a origem e quantificar as divergências apontadas entre os saldos dos ajustes para perdas de créditos tributários previdenciários registrados nas contas contábeis redutoras do ativo circulante e do não circulante do balancete do Fundo do Regime Geral de Previdência Social (FRGPS) de dezembro/2019 e os valores de ajustes para perdas estimados com base no estoque acumulados desses créditos registrados nos sistemas de gestão de estoques, promovendo as correções devidas nas próximas demonstrações contábeis do Fundo do Regime Geral de Previdência Social (FRGPS) , de modo que a informação contábil corresponda aos fenômenos econômicos e outros que se pretenda representar, em consonância com o Manual de Contabilidade Aplicada ao Setor Público (MCASP) - 8ª Edição, Parte Geral, subitem 6.2.2 - Representação fidedigna; e com a Norma Brasileira de Contabilidade (NBC) - NBC TSP Estrutura Conceitual, Capítulo 3, itens 3.10 e 3.16 - Representação fidedigna;
Situação: Implementada.
Comentários:
194. O INSS aplica neste caso os esclarecimentos apresentados para a recomendação anterior (item 1.6.1.1 do acórdão em monitoramento) , no sentido de que a Autarquia apenas acompanha os registros feitos pela RFB, verificando sua compatibilidade com a finalidade do FRGPS, e de que notas explicativas tratando do tema em questão foram inseridas nas Demonstrações financeiras do FRGPS de 2020, conforme as notas 10 e 22 (peça 72, p. 4, item 3) , elaboradas com base em informações repassadas pela RFB.
195. Sobre a questão dos ajustes para perdas dos CT Previdenciários, a RFB informou que as razões para as divergências apontadas são as mesmas apresentadas para os créditos, e tratadas na recomendação anterior (item 1.6.1.1 do acórdão em monitoramento) . Ou seja, são decorrentes de limitações dos sistemas de gestão de estoque que levam à subestimação ou superestimação desses valores nos referidos sistemas, considerando que tais ajustes para perdas são apurados com base nos saldos contábeis dos créditos, mediante a aplicação de percentuais fixos para os créditos parcelados e apurados mensalmente para aqueles na situação Devedor (peça 67, p. 4-5, item 2.6) .
196. Quanto aos esclarecimentos prestados pela RFB, aplica-se igualmente a análise feita para a recomendação anterior, referente aos CT Previdenciário reconhecidos como ativo (item 1.6.1.1 do acórdão em monitoramento) , uma vez que as causas apontadas para a divergência, são as mesmas nos dois casos, devendo-se, portanto, considerar a deliberação implementada.
Recomendação 1.6.2.1:
1.6. com fundamento no art. 43, inciso I, da Lei 8.443/1992, c/c o art. 250, inciso III, do Regimento Interno do TCU, recomendar ao Instituto Nacional do Seguro Social que avalie a conveniência e oportunidade de:
1.6.2. juntamente com a Secretaria da Receita Federal do Brasil e a Procuradoria-Geral da Fazenda Nacional:
1.6.2.1. revisar a contabilização da parcela dos créditos tributários e da dívida ativa relacionados às contribuições previdenciárias não reconhecida como ativo, assim como incluir em nota explicativa, complementarmente, descrição da natureza de cada classe de ativo contingente, com vistas a que os reflexos contábeis estejam evidenciados nas próximas demonstrações contábeis do Fundo do Regime Geral de Previdência Social (FRGPS) , em consonância com o Manual de Contabilidade Aplicada ao Setor Público (MCASP) - 8ª Edição, Parte II - Procedimentos Contábeis Patrimoniais, subitem 12.4, e com a Norma Brasileira de Contabilidade (NBC) - NBC TSP 03 - Ativos contingentes, itens 39 a 43 - Divulgação, item 105;
Situação: Implementada.
Comentários:
197. Sobre o assunto, o INSS faz remissão às mesmas explicações apresentadas sobre a recomendação de que trata o item 1.6.1.1 do acórdão em monitoramento, já resumidas no item 189 deste relatório (peça 72, p. 4, item 3) .
198. De acordo com a RFB, a recomendação foi implementada ainda em junho de 2020 mediante a transferência do saldo referente aos créditos tributários em exigibilidade suspensa que estavam na conta contábil 8.9.9.9.1.46.02 - Contribuições/RFB da RFB para a conta contábil 8.9.9.9.1.46.04 - Contribuições/FRGPS e FAT do FRGPS. Com isso, as contribuições previdenciárias não reconhecidas como ativo passaram a ser registradas no balanço do FRGPS (peça 67, p. 7, item 2-a) .
199. A RFB destaca que essa transferência de saldo foi relatada nas Notas Explicativas do 2° trimestre daquela unidade e que as informações dos créditos tributários relacionadas às contribuições previdenciárias foram enviadas ao INSS para fins de inclusão também em suas notas explicativas (peça 67, p. 7, item 2-a) .
200. A PGFN, na parte relativa a suas competências, informou que para atender à recomendação do TCU, sua seccional contábil, em agosto de 2020, passou a registrar os créditos previdenciários inscritos em dívida ativa, classes C e D, em contas de controle 799914813 e 799914814 na unidade gestora do FRGPS (peça 66, p. 1-2, item 2) .
201. Sobre a implementação da deliberação do TCU, verifica-se a correção da deficiência que motivou a recomendação em monitoramento, visto que os reflexos contábeis referentes aos créditos não reconhecidos como ativo, tanto a parte sob gestão da RFB quanto da PGFN, estão registrados nas demonstrações financeiras do FRGPS de 2020.
202. Pelas razões acima, propõe-se que a deliberação seja considerada implementada.
Recomendação 1.6.2.2:
1.6. com fundamento no art. 43, inciso I, da Lei 8.443/1992, c/c o art. 250, inciso III, do Regimento Interno do TCU, recomendar ao Instituto Nacional do Seguro Social que avalie a conveniência e oportunidade de:
1.6.2. juntamente com a Secretaria da Receita Federal do Brasil e a Procuradoria-Geral da Fazenda Nacional:
1.6.2.2. incluir nas próximas demonstrações contábeis do Fundo do Regime Geral de Previdência Social (FRGPS) nota explicativa com vistas a divulgar a metodologia utilizada e a memória de cálculo dos ajustes para perdas dos créditos tributários e da dívida ativa relacionados às contribuições previdenciárias, em consonância com o Manual de Contabilidade Aplicada ao Setor Público (MCASP) - 8ª Edição, Parte II - Procedimentos Contábeis Patrimoniais, item 9.4, e Parte III - Procedimentos contábeis específicos, item 5.2.5, e com Manual Siafi - Macrofunção 020333 - Créditos tributários a receber e ajustes para perdas estimadas, item 7.1;
Situação: Implementada.
Comentários:
203. O INSS informou que a RFB e a PGFN lhe encaminharam, por mensagem via correio eletrônico, notas explicativas que tratam do tema em questão e que se encontram publicadas nas Demonstrações financeiras do FRGPS de 2020, conforme as notas 10 e 22 (peça 72, p. 4, item 3) .
204. No mesmo sentido, a RFB e PGFN confirmaram ter encaminhado ao INSS as informações relativas à metodologia e à memória de cálculo do ajuste para as perdas dos Créditos Tributários e da DAU de natureza previdenciária para fins de inclusão em notas explicativas (peça 66, p. 1-2, item 2, e peça 67, p. 8, item 2-b) .
205. Examinando-se as demonstrações financeiras do FRGPS de 2020, observa-se que, de fato, foram incluídas informações com descrição das metodologias adotadas pela RFB e pela PGFN, assim como as respectivas memórias de cálculo dos referidos ajustes para perdas, consoante as notas 10 e 22 (peça 75) .
206. Diante disso, entende-se que o TCU pode considerar a recomendação como implementada.
Recomendação 1.7:
1.7. com fundamento no art. 43, inciso I, da Lei 8.443/1992, c/c o art. 250, inciso III, do Regimento Interno do TCU, recomendar à Secretaria de Previdência do Ministério da Economia, em conjunto com o Instituto Nacional do Seguro Social, que implemente procedimentos mais precisos para cálculo da projeção das despesas previdenciárias, de modo que a informação contábil apresentada esteja em consonância com o disposto no § 1º do art. 43 da Lei 4.320/1964 e no Manual de Contabilidade Aplicado ao Setor Público (subitem 2.5.1 Quadro Principal - Despesa Orçamentária) ;
Situação: Implementada.
Comentários:
207. Em relação ao item de deliberação acima, o INSS informou que, ao longo do exercício de 2020, foram realizadas diversas reuniões entre a Secretaria de Previdência do Ministério da Economia (SPREV) , a Secretaria de Orçamento Federal (SOF) e o INSS objetivando alinhamento de ações quanto ao planejamento orçamentário do FRGPS. Esse alinhamento teve como resultado um plano orçamentário ajustado às despesas, de modo que a despesa da folha de benefícios previdenciários para o exercício financeiro de 2020 foi totalmente custeada com orçamento do próprio exercício, evitando, assim, a utilização da rubrica de despesas de exercício anterior (peça 72, p. 4, item 3) .
208. Quanto à SPREV, informou que o Relatório de Avaliação de Receitas e Despesas Primárias (RARDP) do 3º bimestre de 2020, publicado pela SOF, trouxe nova abordagem para a discriminação da despesa com benefícios previdenciários no orçamento, cuja necessidade decorre do fato de que existe discrepância entre a mensuração dos referidos benefícios pela ótica orçamentária (empenho) e pela financeira (fluxo de caixa) . Tal diferença advém do cronograma de pagamento dessa despesa, que para cada competência ocorre nos cincos últimos dias úteis do mês para alguns beneficiários, e nos primeiros cinco dias úteis do mês subsequente para todos os demais. Essa sistemática de pagamentos resulta no chamado float, a diferença entre a despesa orçamentária e a financeira (peça 76, p. 3) .
209. A nova abordagem, elaborada conjuntamente entre SOF, SPREV e INSS, passou a adotar duas projeções para as despesas previdenciárias: uma orçamentária, para balizar as alterações orçamentárias, e outra financeira, para acompanhamento de resultados fiscais, estando o INSS a cargo das projeções orçamentárias e a SPREV das financeiras. Tal situação, sob a ótica da SPREV, trouxe maior clareza e transparência na divulgação de dados, além de minimizar riscos associados à insuficiência de dotação orçamentária para honrar todos os compromissos associados a essa despesa no exercício (peça 76, p. 3) .
210. Diante das informações acima, entende-se que as providências adotadas conjuntamente pelas unidades envolvidas contribuem para aprimorar os procedimentos de cálculo da projeção das despesas previdenciárias e, desse modo, reduzir o risco de que a respectiva informação contábil apresentada esteja em desconformidade com o disposto no art. 43, § 1º, da Lei 4.320/1964 e no Manual de Contabilidade Aplicado ao Setor Público.
211. Pelo exposto, propõe-se que o TCU considere implementada a recomendação.
8.3. Conclusão sobre o grau de atendimento das deliberações
212. Em face das análises promovidas nas subseções 8.1 e 8.2 deste relatório, apresenta-se no quadro abaixo síntese do grau de cumprimento ou implementação das deliberações em monitoramento:
Quadro 3 - Grau de atendimento das deliberações em monitoramento
	Grau de implementação do Acórdão 978/2018-TCU-Plenário, 
da relatoria do Ministro Vital do Rêgo

	Deliberação
	Cumprida ou Implementada
	Em cumprimento ou
Em implementação
	Parcialmente cumprida ou Parcialmente implementada
	Não cumprida ou Não implementada
	Não aplicável

	Subitem 9.1.2
		X
			
	Quantidade
		1
			
	Percentual
		100%
			
	Grau de implementação do Acórdão 1462/2020-TCU-Plenário, da relatoria do Ministro Bruno Dantas

	Subitem 1.6.1.1
	X
				
	Subitem 1.6.1.2
	X
				
	Subitem 1.6.2.1
	X
				
	Subitem 1.6.2.2
	X
				
	Subitem 1.7
	X
				
	Quantidade
	5
				
	Percentual
	100%
				
213. Diante disso, propõe-se que o Tribunal considere em cumprimento a determinação constante do subitem 9.1.2 do Acórdão 978/2018-TCU-Plenário, da relatoria do Ministro Vital do Rêgo, e implementadas as recomendações de que tratam os subitens 1.6.1.1, 1.6.1.2, 1.6.2.1, 1.6.2.2 e 1.7 do Acórdão 1462/2020-TCU-Plenário, da relatoria do Ministro Bruno Dantas.
9. PROPOSTAS DE ENCAMINHAMENTO
214. Ante o exposto, submetem-se os autos à consideração superior, propondo:
a) Abster-se de expressar Conclusão (Opinião) sobre a confiabilidade e a transparência das informações registradas nas demonstrações financeiras de 2020 do Fundo do Regime Geral de Previdência Social (FRGPS) , em conformidade com o item 633 do Manual de Auditoria Financeira do TCU, aprovado pela Portaria-Segecex 23, de 17/11/2016 (seções 3 e 4 deste relatório) ;
b) Com fundamento no art. 43, inciso I, da Lei 8.443/1992, c/c o art. 250, inciso III, do Regimento Interno do TCU, e no art. 11 da Resolução-TCU 315/2020, recomendar ao Instituto Nacional do Seguro Social que adote as providências necessárias para incluir nas próximas Demonstrações Financeiras do FRGPS as seguintes medidas:
b.1) Registrar informações que permitam aos usuários das Demonstrações Financeiras do FRGPS conhecer os resultados relevantes do processo de apuração de indícios de irregularidades no pagamento de benefícios previdenciários (subseção 7.1 deste relatório) ;
b.2) Efetuar o registro contábil do 'montante apurado' referente a irregularidades confirmadas no pagamento de benefícios previdenciários que apresentavam indícios de irregularidade, em consonância com a Macrofunção STN 021138 Diversos Responsáveis (subseção 7.1 deste relatório) ;
b.3) Efetuar os registros contábeis referentes à Compensação Previdenciária (estoque e fluxos) , pelos seus valores brutos, reconhecendo os créditos e obrigações do FRGPS, em consonância com o Manual de Contabilidade Aplicada ao Setor Público (MCASP) , 8ª Edição, Parte III - Procedimentos Contábeis Específicos, item 4.3.8 - Compensação Previdenciária entre Regimes (subseção 7.2 deste relatório) ;
b.4) em relação à dívida do RGPS do estoque, período de 5/10/1988 a 5/5/1999, registrar em contas patrimoniais os montantes devedores do FRGPS relativos aos RPPS dos entes federativos (subseção 7.2 deste relatório) ;
b.5) Registrar informações acerca das prescrições referentes a parcelas de benefícios previdenciários instituídos pelo RGPS e objetos da Compensação Previdenciária com os RPPS, em consonância com o Manual de Contabilidade Aplicada ao Setor Público (MCASP) , 8ª Edição, Parte Geral, subitem 6.2.2 - Representação fidedigna; e com a Norma Brasileira de Contabilidade - NBC TSP Estrutura Conceitual, Capítulo 3, itens 3.10 - 3.16 - Representação fidedigna (subseção 7.2 deste relatório) ;
b.6) Registrar informações acerca da inadimplência, quando for o caso, referente ao resultado financeiro da Compensação Previdenciária entre o RGPS e os RPPS, em consonância com o Manual de Contabilidade Aplicada ao Setor Público (MCASP) , 8ª Edição, Parte Geral, subitem 6.2.2 - Representação fidedigna; e com a Norma Brasileira de Contabilidade - NBC TSP Estrutura Conceitual, Capítulo 3, itens 3.10 e 3.16 - Representação fidedigna (subseção 7.2 deste relatório) ;
b.7) Adotar procedimentos, observado o custo/benefício das operações, para a reavaliação ou ajustes decorrentes de depreciação, amortização ou exaustão acumulada, bem como das perdas acumuladas por redução ao valor recuperável de imóveis em poder do FRGPS, conforme previsto no Manual de Contabilidade Aplicada ao Setor Público (MCASP) , 8ª Edição, 2018, parte II item 8 (Propriedade para investimento) (subseção 7.3 deste relatório) ;
b.8) Registrar em Notas Explicativas as informações relevantes dos imóveis do FRGPS, tais como as decorrentes de classificação, alienação, reavaliação, ajustes, transferência, rendas e despesas, conforme previsto no Manual de Contabilidade Aplicada ao Setor Público (MCASP) , 8ª Edição, 2018, parte II item 8 (Propriedade para investimento) c/c parte V, item 8 (Notas explicativas às demonstrações) (subseção 7.3 deste relatório) .
c) Com fundamento no art. 43, inciso I, da Lei 8.443/1992, c/c o art. 250, inciso III, do Regimento Interno do TCU, e no art. 11 da Resolução-TCU 315/2020, recomendar à Secretaria da Receita Federal do Brasil que, juntamente com o Conselho Nacional da Previdência Social, adote as providências necessárias para, no prazo de 180 dias, definir o formato, as informações que deve conter e a documentação comprobatória que deve acompanhar a prestação de contas de que trata o art. 2º, § 2º, da Lei 11.457/2007, observados os requisitos estabelecidos no art. 58 da LRF (subseção 7.4 deste relatório) ;
d) Com fundamento no art. 43, inciso I, da Lei 8.443/1992, c/c o art. 250, inciso III, do Regimento Interno do TCU, e no art. 11 da Resolução-TCU 315/2020, recomendar ao Instituto Nacional do Seguro Social que, juntamente com a Secretaria da Receita Federal do Brasil, adote, no prazo de 180 dias, as providências necessárias para (subseção 7.5 deste relatório) :
d.1) Operacionalizar a transferência recíproca de informações relacionadas com as contribuições sociais a que se referem os arts. 2º e 3º da Lei 11.457/2007, nos termos estabelecidos no art. 6º da Lei 11.457/2007 e na Portaria Conjunta RFB/INSS 2, de 27/4/2009, e viabilizar a capacitação dos servidores designados para acessar as informações mencionadas;
d.2) Criar e implementar indicadores de gestão com vistas a atender ao requisito essencial de responsabilidade na gestão fiscal de que trata o art. 11, caput, da Lei Complementar 101/2000 no tocante à efetiva arrecadação de todas as contribuições sociais vinculadas ao Fundo do Regime Geral da Previdência Social;
e) Com fundamento no art. 43, inciso I, da Lei 8.443/1992, c/c o art. 250, inciso III, do Regimento Interno do TCU, e no art. 11 da Resolução-TCU 315/2020, recomendar ao Instituto Nacional do Seguro Social que, juntamente com a Procuradoria-Geral da Fazenda Nacional, adote no prazo de 180 dias, as providências necessárias no sentido de operacionalizar o acesso do Instituto Nacional do Seguro Social, observadas as normas específicas que regulamentam a matéria, às bases de dados dos créditos tributários referentes a contribuições sociais do Fundo do Regime Geral da Previdência Social inscritos em DAU, assim como viabilizar a capacitação dos servidores designados para acessar as informações mencionadas (subseção 7.5 deste relatório) ;
f) Considerar em cumprimento a determinação constante do subitem 9.1.2 do Acórdão 978/2018-TCU-Plenário, da relatoria do Ministro Vital do Rêgo (subseção 8.1 deste relatório) ;
g) Considerar implementadas as recomendações constantes dos subitens 1.6.1.1, 1.6.1.2, 1.6.2.1, 1.6.2.2 e 1.7 do Acórdão 1462/2020-TCU-Plenário, da relatoria do Ministro Bruno Dantas (subseção 8.2 deste relatório) ;
h) Encaminhar ao Instituto Nacional do Seguro Social, à Secretaria Especial da Receita Federal do Brasil, à Procuradoria-Geral da Fazenda Nacional, à Secretaria de Previdência do Ministério da Economia, à Secretaria do Tesouro Nacional e ao Conselho Nacional de Previdência Social cópia do acórdão que vier a ser proferido pelo Tribunal, dando conhecimento que o inteiro teor dos acórdãos, incluindo relatório e voto, poderão ser consultados no endereço www.tcu.gov.br/acordaos;
i) Nos termos do art. 8º da Resolução-TCU 315/2020, fazer constar, na ata da sessão em que estes autos forem apreciados, comunicação do relator ao colegiado no sentido de monitorar, na auditoria financeira do Fundo do Regime Geral da Previdência Social relativa ao exercício de 2021, as recomendações que vierem a ser exaradas no acórdão que apreciar o presente relatório de auditoria;
j) Com fundamento no art. 250, inciso I, do Regimento Interno do TCU, arquivar os presentes autos."
É o Relatório.

não há.

Não atuou.

RELATÓRIO DE AUDITORIA FINANCEIRA. EXAME DAS DEMONSTRAÇÕES FINANCEIRAS DO FUNDO DO REGIME GERAL DE PREVIDÊNCIA SOCIAL REFERENTES AO EXERCÍCIO DE 2020. INSTITUTO NACIONAL DO SEGURO SOCIAL (INSS). MONITORAMENTO DE DELIBERAÇÕES DOS ACORDÃOS 978/2018 E 1.462/2020-TCU-PLENÁRIO. FALHAS DE REGISTRO E CONTABILIZAÇÃO. IMPEDIMENTO À OBTENÇÃO DE EVIDÊNCIA DE AUDITORIA APROPRIADA E SUFICIENTE SOBRE CONTAS SIGNIFICATIVAS. ABSTENÇÃO DE CONCLUSÃO (OPINIÃO) SOBRE A CONFIABILIDADE E A TRANSPARÊNCIA DAS INFORMAÇÕES REGISTRADAS NAS DEMONSTRAÇÕES FINANCEIRAS DE 2020 DO FUNDO DO REGIME GERAL DE PREVIDÊNCIA SOCIAL. RECOMENDAÇÕES.

RELATÓRIO DE AUDITORIA (RA)

Secretaria de Controle Externo da Previdência, do Trabalho e da Assistência Social (SecexPrevidência).

Preliminarmente, registro que atuo nos autos em razão de convocação para exercer as funções de Ministro, em virtude de afastamento do Senhor Ministro Bruno Dantas, nos termos da Portaria-TCU nº 20-GAPES, de 07/05/2021.
2	Trata-se de auditoria financeira destinada a examinar as Demonstrações Financeiras do Fundo do Regime Geral de Previdência Social (FRGPS) referentes ao exercício de 2020, administrado pelo Instituto Nacional do Seguro Social (INSS) , abrangendo o Balanço Patrimonial, Demonstração das Variações Patrimoniais, Balanço Orçamentário e Notas Explicativas. O trabalho é componente significativo e parte integrante e indissociável da auditoria do BGU em curso no TC Processo 034.324/2020-8 (relator Ministro Walton Alencar Rodrigues) . 
3.	As demonstrações financeiras em tela se inserem no contexto de funcionamento do INSS, autarquia responsável pelo gerenciamento do FRGPS e que realiza o pagamento mensal de mais de 31 milhões de benefícios previdenciários, cujo valor médio mensal foi superior a R$ 54 bilhões em 2020. Além disso, o Sistema Único de Benefícios (SUB) envolve o gerenciamento de informações financeiras dos beneficiários e o processamento de pagamentos que alcançaram R$ 649 bilhões em 2020 (conceito de despesa orçamentária liquidada) , somente em pagamento de benefícios previdenciários.
4.	Quanto ao aspecto metodológico, o trabalho configura auditoria de asseguração limitada, na qual o auditor fornece segurança significativa para os usuários de que o objeto auditado está ou não em conformidade, embora se trate de segurança menor do que a fornecida no trabalho de asseguração razoável - em que o auditor transmite, por meio de uma opinião, segurança alta, mas não absoluta, de que o objeto auditado está ou não em conformidade com todos os aspectos relevantes de uma estrutura de relatório financeiro aplicável. 
5.	Assim, a responsabilidade do auditor ou do órgão de controle é expressar opinião sobre as demonstrações financeiras com base nos trabalhos de auditoria. Do auditor, é esperado que obtenha segurança de que as demonstrações financeiras como um todo estão livres de distorção relevante, decorrente de inobservância de leis ou regulamentos. No entanto, o auditor não é responsável por eventual não conformidade ou por sua prevenção e não se pode esperar que, em auditorias financeiras, ele detecte todas as violações a leis e regulamentos eventualmente praticadas.
6.	Desse modo, ao fornecer asseguração limitada, por meio de uma conclusão, o auditor afirma que nada veio ao seu conhecimento para fazê-lo acreditar que o objeto não está em conformidade com os critérios aplicáveis.
7.	Nesse contexto, o trabalho permitiu identificar as seguintes falhas de controle: a) ausência de informações sobre estoque de processos de pagamento de benefícios com indícios de irregularidade em apuração; b) deficiências de informações na contabilização das operações da compensação previdenciária; c) deficiências no registro contábil dos bens imóveis do FRGPS; d) deficiências na prestação de contas apresentada pela Receita Federal do Brasil (RFB) ao Conselho Nacional de Previdência Social  (CNPS) quanto à arrecadação da receita do FRGPS; e e) deficiências no acompanhamento da arrecadação de receitas e da administração dos créditos tributários vinculados ao FRGPS. 
8.	Ao final, a unidade instrutora propôs: abster-se de expressar conclusão (opinião) sobre a confiabilidade e a transparência das informações registradas nas demonstrações financeiras de 2020 do FRGPS em virtude da impossibilidade da realização de exames de auditoria na receita, nos créditos e na dívida ativa previdenciários, bem como expedir recomendações e comunicações.
9.	Em exame de mérito, concordo com a análise da secretaria especializada, transcrita no relatório precedente, razão pela qual incorporo seus fundamentos às minhas razões de decidir.
***
10.	Após analisar as demonstrações financeiras do FRGPS referentes ao exercício de 2020, a equipe de auditoria propôs se abster de expressar conclusão (opinião) porque não foi possível obter evidência de auditoria apropriada e suficiente para fundamentar a opinião de auditoria. 
11.	O fundamento desse posicionamento, que acolho na forma do acórdão, foi a impossibilidade de emitir opinião sobre os créditos tributários sob responsabilidade da Receita Federal do Brasil (RFB) e da Procuradoria-Geral da Fazenda Nacional (PGFN) , conforme apurado e detalhado no TC Processo 034.007/2020-2, que submeto a apreciação plenária nesta mesma sessão, em razão dos seguintes fatores:
a) Limitações de acesso impostas pelo protocolo de auditabilidade da RFB, diante da vigência da Portaria-RFB 1.343/2018;
b) Limitações operacionais quanto à aplicação de procedimentos de auditoria na RFB e PGFN;
c) Atrasos na entrega de informações e no fornecimento de acesso a sistemas; e
d) Impossibilidade de redução do risco de auditoria a um nível aceitável.
12.	Nesse contexto, a emissão de Abstenção de Conclusão (Opinião) havida no TC Processo 034.007/2020-2 reflete diretamente no presente trabalho, haja vista que os ativos ora em discussão representam monetariamente 85,97% do atual patrimônio do FRGPS e têm efeito relevante e generalizado nas Demonstrações Financeiras do FRGPS.
13.	Nessa toada, o presente trabalho também conduz à Abstenção de Conclusão (Opinião) em relação à Auditoria das Demonstrações Financeiras do FRGPS de 2020.
14.	Essa situação não é inédita, visto que em anos pretéritos o TCU chegou ao mesmo desfecho em diferentes oportunidades. Com efeito, as dificuldades de acesso aos dados fiscais mantidos pela RFB e o consequente impedimento à obtenção de informações necessárias à realização das auditorias financeiras comprometeram a emissão de opinião conclusiva. 
15.	Além dos entraves relacionados à verificação da confiabilidade de registros contábeis de alta significância no contexto da gestão financeira, a não disponibilização de informações protegidas por sigilo fiscal teve impacto na análise de outros aspectos materialmente relevantes para as demonstrações auditadas em diversos trabalhos, com reflexos na análise das Contas do Presidente da República ao longo de anos recentes. 
16.	A partir de meados de 2019, contudo, foram verificados avanços no sentido de tornar o Sistema Tributário Nacional mais transparente e auditável, conforme registrado no Acórdão 1266/2020-TCU-Plenário (relator Ministro Raimundo Carreiro) , com destaque para a edição do Decreto 10.209, de 22/1/2020. 
17.	Esse e outros marcos normativos apontam para a superação, ao menos sob o ponto de vista jurídico, do histórico conflito entre o TCU e a RFB acerca do compartilhamento de informações protegidas por sigilo fiscal. Subsistem, contudo, questões operacionais e culturais que ainda impedem a completa implementação das medidas necessárias ao pleno acesso das informações necessárias pelas equipes de auditoria financeira do Tribunal. 
18.	Assim como sinalizado em outros processos dessa natureza, esta Corte reconhece que a atual gestão do Ministério da Economia tem apresentado ações tendentes a superar o panorama de impossibilidade de exercício do controle externo sobre dados que se refletem nas demonstrações contábeis administradas pela RFB. 
19.	As medidas acenadas envolvem relevante mudança na compreensão do Poder Executivo Federal sobre o sigilo fiscal oposto aos órgãos de controle, o que permite vislumbrar maior transparência e efetividade futuras na fiscalização de matéria tão relevante. 
20.	Reconhece, também, o esforço empreendido pela Secretaria do Tesouro Nacional em aperfeiçoar a qualidade das informações apresentadas no Balanço Geral da União. 
21.	Por um lado, a atuação cooperativa entre os técnicos do Tesouro e as áreas especializadas deste Tribunal tem sido constante e, sem dúvidas, tem contribuído sobremaneira para a elevação da qualidade do tratamento contábil dos atos e fatos da Administração Federal, em proveito da adequação e transparência das informações contábeis divulgadas pela União.
22.	Por outro, não há como negar que os impasses operacionais continuam a impedir o pleno exercício das auditorias financeiras do TCU, com repercussões sobre a percepção que os usuários da informação contábil têm sobre o grau de transparência atual, notoriamente aquém do necessário.
23.	Espera-se, todavia, que a pavimentação outrora construída no sentido do compartilhamento de informações não fique estagnada, sob pena de o Tribunal reiterar, ano após ano, a abstenção de opinião sobre as demonstrações auditadas. 
24.	Em verdade, recai sobre os gestores competentes o dever de demonstrar, no futuro próximo, que têm envidado esforços realmente tendentes a suplantar os obstáculos remanescentes à fiscalização desta Corte sobre as demonstrações financeiras da União.
***
25.	Em seção subsequente, o relatório apresenta os principais assuntos de auditoria, isto é, os mais significativos relacionados às demonstrações financeiras. Esses tópicos foram tratados no contexto dos elementos auditados e na formação da conclusão (opinião) de auditoria, de modo que não se expressa conclusão (opinião) separada sobre eles.
26.	Esses assuntos são a seguir resumidos:
Ausência de informações do estoque de processos de pagamento de benefícios com indícios de irregularidade em apuração e falta de registro contábil do montante apurado: informações contábeis decorrentes da falta de registros que permitam conhecer o montante de benefícios em que foram confirmadas a existência de irregularidades, assim como a ausência de completude nas informações acerca do total de benefícios que se encontram em apuração por apresentarem indícios de irregularidades;
Deficiências de informações na contabilização das operações da compensação previdenciária entre regime geral (RGPS) e regimes próprios (RPPS) de previdência: informações contábeis incompletas pela falta de registros que permitam conhecer o montante de recursos do FRGPS despendidos com inativos; ausência de completude de informações com repercussão econômica na gestão dos ativos do FRGPS relacionadas com a inadimplência e prescrição de parcelas (falta de representação fidedigna) ; e ocultação do Passivo Não-Circulante do FRGPS em razão do não registro contábil de informações acerca do parcelamento das dívidas de "estoque" da compensação previdenciária entre regimes;
Deficiências no registro contábil dos bens imóveis do FRGPS: os registros contábeis de 2020 não refletem a real situação dos bens imóveis constantes do patrimônio do Fundo, em virtude da ausência de reavaliação ou ajustes decorrentes de depreciação, amortização ou exaustão acumulada, bem como das perdas acumuladas por redução ao valor recuperável, cuja situação prejudica avaliar se houve lucros ou prejuízos decorrentes das alienações ou transferências de imóveis;
Deficiências na prestação de contas apresentada pela RFB ao CNPS quanto à arrecadação da receita do FRGPS: a apresentação das prestações de contas de que tratam os arts. 2º, § 2º, da Lei 11.457/2007, e 58 da LRF, não tem observado a regularidade e os requisitos mínimos de conteúdo previstos nas normas; entretanto, foram adotadas providências para corrigir as desconformidades, tendo o CNPS manifestado disposição de ajustar calendário para a apresentação e apreciação periódica e regular dessas contas; e
Deficiências no acompanhamento da arrecadação de receitas e da administração dos créditos tributários oriundos de contribuições sociais vinculadas ao FRGPS: o INSS tem deixado de aplicar procedimentos substanciais de acompanhamento e controle de montantes expressivos de receitas e créditos previdenciários, itens de maior materialidade dentre os que constituem o FRGPS, apesar de contar com dispositivos legais, regulamentares e técnicos que lhe dão condições de acesso às bases de dados primários desses registros, abrigados em sistemas informatizados da RFB e da PGFN.
27.	Diante dessas constatações, cujo detalhamento consta da instrução reproduzida no relatório que antecede esta decisão, acolho as recomendações propostas no relatório da unidade instrutora, com vistas a aprimorar os procedimentos internos, o intercâmbio de informações e os registros contábeis e de informação associados às problemáticas acima. 
28.	Ressalto que versão preliminar do relatório de fiscalização foi submetida a comentários dos gestores do Instituto Nacional do Seguro Social (INSS) , da Receita Federal do Brasil (RFB) , da Procuradoria-Geral da Fazenda Nacional (PGFN) e do Conselho Nacional de Previdência Social (CNPS) , o que contribuiu para aperfeiçoamento das propostas de encaminhamento, especialmente no que se refere às recomendações.
***
29.	Por fim, foi avaliado o cumprimento de deliberações contidas nos Acórdão 978/2018-TCU-Plenário (relator Ministro Vital do Rêgo) e 1.462/2020-TCU-Plenário (relator Ministro Bruno Dantas) , que trataram, respectivamente, de Auditoria Financeira realizada no FRGPS e no Fundo de Amparo ao Trabalhador (FAT) no exercício de 2017 e de Auditoria Financeira realizada no FRGPS no exercício de 2019.
30.	Com relação ao primeiro acordão, que veiculou determinação ao INSS para que avaliasse e reforçasse os controles existentes sobre os seus lançamentos contábeis para mitigar a ocorrência de falha de classificação no lançamento de rubricas contábeis, constatou-se que a autarquia tem adotado providências para aprimorar procedimentos nesse sentido. As medidas anunciadas, contudo, ainda não foram concluídas. Dessa forma, a determinação ainda está em cumprimento.
31.	No que tange ao Acórdão 1462/2020-TCU-Plenário, que tratou de diversas recomendações ao INSS para, em conjunto com a RFB e a PGFN, aperfeiçoar registros contábeis e apurar divergências de saldos de contas contábeis, a unidade instrutora registrou que foram implementados os comandos de que tratam os subitens 1.6.1.1, 1.6.1.2, 1.6.2.1, 1.6.2.2 e 1.7.
***
32.	De todo o exposto, deve o Tribunal registrar a Abstenção de Conclusão (Opinião) quanto às demonstrações financeiras em tela em virtude da impossibilidade da realização de exames de auditoria na receita, nos créditos e na dívida ativa previdenciários, sem prejuízo da expedição de recomendações voltadas ao aprimoramento dos registros contábeis analisados pela equipe de fiscalização.
33.	Espera-se, apesar da abstenção de opinião nesta auditoria, que o aperfeiçoamento dos instrumentos jurídicos e operacionais de compartilhamento de informações contábeis entre os técnicos desta Casa e o Poder Executivo não cesse, de modo a não impedir a contínua melhoria no intercâmbio de informações entre as partes. Sobre esse tema, não tenho dúvidas de que o Tribunal restará vigilante e alerta quanto a possíveis retrocessos.
34.	Por fim, em face da apresentação de voto revisor pelo eminente Ministro Raimundo Carreiro, com aperfeiçoamentos à deliberação a ser adotada por este Tribunal, consigno que acolhi a sugestão redacional de Sua Excelência, de maneira que incorporei a modificação alvitrada para a recomendação constante do subitem 9.5 da minuta de acórdão ora submetida à apreciação.
	Ante o exposto, voto por que o Tribunal adote o Acórdão que ora submeto à deliberação deste Colegiado.
TCU, Sala das Sessões, em 19 de maio de 2021.
AUGUSTO SHERMAN CAVALCANTI
Relator

Na Sessão Plenária de 12/5/2021 pedi vista dos presentes autos para o aprofundamento da análise da matéria. Desde já registro que acompanho a proposta do Ministro Relator, sem embargos de tecer os comentários que faço a seguir.
2.	Conforme assentado no relatório precedente, cuidam os autos de auditoria financeira de asseguração limitada realizada com o objetivo de examinar as Demonstrações Financeiras do Fundo do Regime Geral de Previdência Social (FRGPS) , referentes ao exercício de 2020, cuja administração é de responsabilidade do Instituto Nacional do Seguro Social (INSS) . As análises realizadas nesta auditoria abrangeram o Balanço Patrimonial, Demonstração das Variações Patrimoniais, Balanço Orçamentário e Notas Explicativas, e foram realizadas em consonância com as técnicas de auditoria previstas no Manual de Auditoria Financeira do TCU, aprovado pela Portaria-Segecex 23, de 17/11/2016. 
3.	A unidade técnica registra as seguintes limitações:
"1.5. Limitações
32. Houve limitação na realização aos trabalhos no tocante à auditagem de valores e rubricas concernentes a créditos tributários administrativos, dívida ativa e receita de contribuições, todos de natureza previdenciária, uma vez que os saldos e transações desses itens são registrados pela Secretaria Especial da Receita Federal do Brasil e Procuradoria-Geral da Fazenda Nacional.
33. Em face das dificuldades encontradas, as quais estão expostas na seção 'Base para Abstenção de Conclusão (Opinião) ', não foi possível obter evidências suficientes e adequadas acerca dos saldos e transações das mencionadas contas de créditos tributários administrativos, dívida ativa e receita de contribuições, todos de natureza previdenciária."
4.	Por essa razão, quanto à emissão de opinião sobre as demonstrações em análise, a SecexTributária formulou a seguinte proposta:
"abster-se de expressar conclusão (opinião) sobre a confiabilidade e a transparência das informações referentes à Administração Tributária registradas nas Demonstrações Contábeis do Ministério da Economia do ano de 2020, em conformidade com o art. 13, § 3º, da Resolução-TCU 291/2017, o item 633 do Manual de Auditoria Financeira do TCU e os itens 9 e 10 da Norma Brasileira de Contabilidade - NBC TA 705 - Modificação na Opinião do Auditor Independente;"
5.	A unidade técnica registra que as contas contábeis 1.1.3.8.2.19.00, referente aos créditos tributários ativos de natureza previdenciária classificados como de curto prazo, e 1.2.1.2.2.98.27, que representa os créditos tributários e a dívida ativa de natureza previdenciária classificados como de longo prazo, estão contabilizadas, junto com seus valores de ajustes para perdas, como ativos do FRGPS desde o exercício de 2018. 
6.	Antes, esses créditos eram contabilizados diretamente na RFB e PGFN, respectivamente. Esses ativos em conjunto possuem o montante de R$ 228,82 bilhões (já descontado o ajuste para perdas) , representando 85,97% do patrimônio do fundo (ativo total) , conforme posição do Balanço Patrimonial de 31/12/2020.
7.	A presente auditoria nas Demonstrações Financeiras do FRGPS faz uso das conclusões emitidas pelo trabalho de auditoria da RFB e PGFN (TC Processo 034.007/2020-2, da relatoria do Ministro Bruno Dantas) , o qual tem proposta no sentido de inviabilidade de emissão de opinião de auditoria sobre os créditos tributários sob responsabilidade da RFB e PGFN respectivamente, que acarretou a proposta de 'Abstenção de Opinião' sobre aqueles saldos e transações contábeis.
8.	Conforme registrei no voto revisor nos autos do TC Processo 034.007/2020-2, tanto aquela como a presente auditoria foram realizadas em condições diferentes às restrições enfrentadas pela auditoria objeto do Acórdão 1461/2020-TCU-Plenário, de relatoria do Ministro Bruno Dantas, que resultou em abstenção de conclusão, bem como dos dois acórdãos anteriores (Acórdão 977/2018-TCU-Plenário, de relatoria do Ministro Vital do Rêgo; e Acórdão 1382/2019-TCU-Plenário, de relatoria da Ministra Ana Arraes) . Porém, ainda não foi possível obter segurança razoável para emitir uma conclusão, tendo em vista, sobretudo, as limitações de acesso, além de outras fragilidades de controle.
6.	Sobre a limitação de acesso e às demais fragilidades, registro que no bojo do TC Processo 034.554/2018-1 (relatório de auditoria, relatora Ministra Ana Arraes) , o corpo técnico do Tribunal realizou auditoria financeira com objetivo de avaliar a confiabilidade e a transparência das informações registradas nas demonstrações contábeis de 2018 do então Ministério da Fazenda, como parte integrante da auditoria sobre a credibilidade do Balanço Geral da União (BGU) , destinada a subsidiar a elaboração do Parecer Prévio das Contas de Governo.
7.	Na ocasião, a equipe de auditoria deparou-se com limitações que impediram a obtenção de evidências apropriadas e suficientes para formar conclusão sobre o conjunto das demonstrações auditadas. Conforme destacado pela SecexTributária, muitas "das limitações tiveram origem nos procedimentos estabelecidos pela Portaria RFB 1.343/2018, que dispõe sobre o protocolo de auditabilidade da Administração Tributária e Aduaneira e que criou a denominada 'sala de sigilo', a fim de superar entraves ao acesso, pelas equipes de auditoria do TCU, a dados protegidos por sigilo fiscal, ocorridos em anos anteriores e causados pela interpretação dada pela Receita Federal ao art. 198 do Código Tributário Nacional (peça 208 do TC Processo 034.554/2018-1) ".
8.	Posto isso, o Acórdão 1382/2019-TCU-Plenário, relatora ministra Ana Arraes, considerou "que este Tribunal está impossibilitado de expressar conclusão sobre a confiabilidade e a transparência das informações registradas nas demonstrações contábeis de 2018 do então Ministério da Fazenda".
9.	Posteriormente, mediante o Acórdão 1461/2020-TCU-Plenário, de relatoria do Ministro Bruno Dantas, o Tribunal abstevesse de expressar conclusão sobre a confiabilidade e a transparência das informações registradas nas demonstrações contábeis de 2019 do Ministério da Economia.  
10.	No entanto, quando da prolação do Acórdão 1461/2020-TCU-Plenário, foram registrados avanços institucionais obtidos no sentido de viabilizar a auditabilidade sobre as demonstrações contábeis administradas pela RFB, em especial a edição do Parecer Vinculante-AM 8, de 18/10/2019, e do Decreto 10.209, de 22/1/2020.
11.	O Parecer nº 053/2019 CONSUNIÃO-CGU-AGU foi aprovado pelo Parecer AGU AM 08/2019, do Advogado-Geral da União, em 18/10/2020. Em decorrência disso, uma série de atos foi implementada para regulamentar e viabilizar o compartilhamento de dados protegidos por sigilo fiscal com os órgãos de controle. O primeiro deles foi a edição do Decreto 10.209, de 21/01/2020, a partir do qual a RFB tomou providências para tratar, de comum acordo com o TCU, as questões do compartilhamento.
12.	Nesse mesmo sentido, o instrumento estabelecido no art. 3º do Decreto 10.209/20 foi assinado entre TCU e RFB (Convênio 633/2020 - peça 31) , com publicação no DOU em 25/11/2020, semelhantemente ao instrumento firmado entre a CGU e a RFB (Convênio 3/2020/SE - peça 16) . 
13.	Além disso, houve a modificação do Manual Eletrônico do Sigilo Fiscal (e-MSF) através da Portaria-RFB 4.820, de 19 de novembro de 2020, que estabeleceu que, sob determinadas condições e para o desempenho de atribuições institucionais pelos órgãos de controle, a RFB deve compartilhar dados tanto com o TCU, órgão de controle externo da administração pública federal, quanto com CGU, órgão de controle interno do Poder Executivo, nos termos do Decreto 10.209/2020.
14.	Na mesma linha, em 28/1/2021, foi publicada no DOU (Seção 1, p. 49-51) a Portaria-RFB 4/2021, que revogou a Portaria-RFB 1.343, de 24 de agosto de 2018, e dispôs sobre o Protocolo de Auditabilidade da Administração Tributária e Aduaneira, destinado a viabilizar o compartilhamento de dados e informações protegidos pelo sigilo fiscal.
15.	Importa destacar que, a Portaria RFB 1.343/2018, revogada pela Portaria-RFB 4/2021, é mencionada pela equipe de auditoria como fator limitador de acesso aos dados protegidos por sigilo fiscal. Nesse passo, em 2021, quando a equipe de auditoria do TCU solicitou o acesso aos dados da RFB no bojo da auditoria do rating da PGFN, as informações foram franqueadas com base nos novos normativos, que já estavam vigentes, porém, de forma intempestiva.
Auditabilidade do rating da dívida
16.	No que tange à auditabilidade do rating da dívida ativa, cumpre registrar que o índice representa nota atribuída ao devedor, calculada a partir de modelo híbrido que considera tanto a modelagem estatística como regras especialistas criadas em função da experiência da PGFN nos mecanismos de cobrança.
17.	A metodologia, cujas normas gerais constam na Portaria MF n° 293, de 12 de junho de 2017, classifica os créditos em ordem decrescente de recuperabilidade, observando as seguintes classes: A: créditos com alta perspectiva de recuperação; B: créditos com média perspectiva de recuperação; C: créditos com baixa perspectiva de recuperação; D: créditos considerados irrecuperáveis.
18.	O cálculo do rating é baseado nas seguintes variáveis especificadas na Portaria MF nº 293, de 12 de junho de 2017: a) variável relativa aos créditos inscritos em dívida ativa da União (V-Deb) ; e variável relativa aos devedores inscritos em dívida ativa da União (V-Dev) .
19. 	A primeira variável (V-Deb) adota informações relacionadas aos próprios créditos submetidos ao ranqueamento, tais como a (i) suficiência e liquidez das garantias averbadas nas inscrições em dívida ativa da União e (ii) a eventual existência de parcelamento ativo para aquele determinado débito. Toda a informação eleita para compor a variável relativa aos créditos inscritos em dívida ativa da União (V-Deb) parte de dado custodiado nos sistemas da própria Procuradoria-Geral da Fazenda Nacional.
20. 	Por outro lado, a variável relativa aos devedores inscritos em dívida ativa da União (V-Dev) , é composta por informações como (i) a capacidade de pagamento do devedor, (ii) seu endividamento total e (iii) o histórico de adimplemento observável. Portanto, conforme estabelece o art. 6º da Portaria MF nº 293, de 12 de junho de 2017, na variável V-Dev há elemento cujo cálculo depende da "análise das informações econômico-fiscais prestadas pelo devedor ou terceiros à Secretaria da Receita Federal do Brasil".
21. 	Assim, para a composição do rating da dívida ativa da União são fundamentais os dados curatelados pela PGFN, assim como os custodiados pela RFB.
22.	Em que pese o registro feito pela unidade técnica, de que o acesso às métricas do rating não foi viabilizado em tempo hábil à equipe, tendo em vista que o prazo de execução da presente auditoria se encerrou em 28/02/2021, ficou assente que atualmente tem o Tribunal de Contas da União tem acesso à metodologia do rating, ao script utilizado para realizar a classificação e à classificação individual de cada devedor, compartilhados pela PGFN para que o TCU execute os procedimentos de auditoria necessários.
23.	As informações geridas pela RFB devem ser acessadas nos ambientes do próprio Órgão, nos termos do Decreto nº 10.209/2020. Assim, a PGFN não pode disponibilizá-las ao TCU diretamente, sob pena de violação das regras de compartilhamento de informações protegidas por sigilo. Nesse sentido, a PGFN encaminhou o pedido à RFB, que atendeu as solicitações de informações, nos termos da estrutura normativa que foi construída após o Parecer AGU AM 08/2019.
No âmbito do Tribunal de Contas da União
24.	Outro fator (desta feita, interno) que pesa de forma positiva para o avanço da auditabilidade das operações contábeis, foi a criação, na estrutura do Tribunal de Contas da União, da Secretaria de Controle Externo da Gestão Tributária e Supervisão de Contas (SecexTributária) . 
25.	Referida unidade técnica é responsável pela fiscalização da administração tributária e aduaneira e pela supervisão das contas anuais, tendo as seguintes competências: 
"I - realizar auditoria financeira das informações sobre receitas tributárias e previdenciárias, de forma integrada às auditorias financeiras do Fundo do Regime Geral da Previdência Social, do Ministério da Economia e do Balanço Geral da União; 
II - instruir processo de contas anuais do Ministério da Economia, a partir da consolidação de pareceres das unidades técnicas do TCU que possuem unidades jurisdicionadas abrangidas pela referida prestação de contas; 
III - desenvolver, aperfeiçoar, propor, manter atualizadas e disseminar normas, métodos, técnicas, procedimentos e orientações relacionados a auditoria financeira e ao processo de prestação, auditoria, certificação e julgamento de contas; e 
IV - orientar as unidades técnicas e as unidades prestadoras de contas quanto aos procedimentos aplicáveis aos temas de que tratam as decisões normativas de contas. 
§ 1º A SecexTributária deve supervisionar o acesso a dados e informações sob sigilo fiscal por intercâmbio, nos termos do inciso II do art. 3º do Decreto nº 10.209, 22 de janeiro de 2020, e do § 2º do art. 198 da Lei nº 5.172, de 25 de outubro de 1966, sem prejuízo do acesso por qualquer unidade técnica da Segecex por meio de solicitação, conforme previsto no inciso I do art. 3º do referido Decreto e no inciso II do § 1º do art. 198 da Lei nº 5.172, de 1966.
 § 2º A SecexTributária deve informar anualmente à Coeconomia as demandas de aprimoramento tecnológico, normativo e institucional para garantir a segurança dos dados protegidos pelo sigilo fiscal."
Outros pontos conexos
26.	Ainda sobre a questão da auditabilidade, quando da prolação do recente Acórdão 905/2021-TCU-Plenário, de minha relatoria, registrei detalhadamente a evolução da situação, que, ante a conexão com a matéria em análise, reproduzo a seguir:
" (...) 
19.	Pela pertinência ao presente exame, permito-me reproduzir trechos do Voto que conduzi no Acórdão 1174/2019-TCU-Plenário, proferido em apreciação da referida auditoria operacional:
Cumpre esclarecer, de início, que o motivo pelo qual foi realizada a presente auditoria é exatamente essa contumácia da Secretaria da Receita Federal em negar acesso do TCU a informações relevantes para que possa ser feita a sua auditabilidade.
Consoante observado pela SecexPrevidência, há mais de quarenta anos, as normas internacionais de auditoria sobre a administração tributária, de forma semelhante às normas nacionais, determinam que as entidades com mandatos equivalentes ao do TCU tenham poderes para auditar a cobrança de impostos da forma mais extensa possível, podendo, inclusive, examinar arquivos fiscais individuais, o sistema e a eficiência da cobrança de impostos, a consecução de metas de receita e propor melhorias ao Poder Legislativo.
 (...) 
Como bem observado pela SecexPrevidência, a limitação imposta pela Secretaria da Receita Federal, além de impedir diretamente os trabalhos de auditoria no próprio órgão, dificulta a realização de trabalhos de auditoria na Procuradoria-Geral da Fazenda Nacional. Assim, em função do sigilo fiscal alegado pela Receita Federal, a auditoria de toda a administração tributária federal fica prejudicada. 
 (...) 
O TCU tem competência para ter acesso a dados protegidos por sigilo fiscal, por não se tratar de quebra de sigilo, mas sim de transferência de sigilo ao órgão de controle externo que tem adotado as medidas necessárias para a proteção das informações sigilosas
Recentemente, quando do julgamento do TC-Processo 023.578/2018-1, de minha relatoria, relativo a Solicitação do Presidente do Senado Federal, que, ao encaminhar o relatório final da Comissão Parlamentar Mista de Inquérito da JBS (CPMI-JBS) , recomendou a avaliação de impacto dos benefícios fiscais concedidos aos setores das empresas investigadas, no qual este Tribunal prolatou o Acórdão 741/2019-TCU-Plenário, enfatizei no voto a competência desta Corte de Contas para ter acesso a dados protegidos por sigilo fiscal, especialmente nos casos que envolvem renúncia de receitas.
Nesta oportunidade não apenas reitero o que disse naquela ocasião como chamo a atenção para o fato de que o Supremo Tribunal Federal, cada vez mais, tem construído o entendimento de que o acesso deste Tribunal a dados protegidos por sigilo fiscal decorre da teoria dos poderes implícitos e não representa quebra do sigilo, mas sim a sua transferência a esta Corte que deve adotar as providências necessárias à proteção dessas informações.
Nesse sentido destaco o leading case formado a partir do julgamento do MS 24.510, da relatoria da Ministra Ellen Gracie, no qual o STF reconheceu o poder geral de cautela do TCU, com fundamento da teoria dos poderes implícitos. Naquela assentada, o Ministro Celso de Mello fez as seguintes considerações:
Entendo, Senhor Presidente, que o poder cautelar também compõe a esfera de atribuições institucionais do Tribunal de Contas, pois se acha instrumentalmente vocacionado a tornar efetivo o exercício, por essa Alta Corte, das múltiplas e relevantes competências que lhe foram diretamente outorgadas pelo próprio texto da Constituição da República.
Isso significa que a atribuição de poderes explícitos, ao Tribunal de Contas, tais como enunciados no art. 71 da Lei Fundamental da República, supõe que se lhe reconheça, ainda que por implicitude, a titularidade de meios destinados a viabilizar a adoção de medidas cautelares vocacionadas a conferir real efetividade às suas deliberações finais, permitindo, assim, que se neutralizem situações de lesividade, atual ou iminente, ao erário público.
 (...) 
É por isso que entendo revestir-se de integral legitimidade constitucional a atribuição de índole cautelar, que, reconhecida com apoio na teoria dos poderes implícitos, permite, ao Tribunal de Contas da União, adotar as medidas necessárias ao fiel cumprimento de suas funções institucionais e ao pleno exercício das competências que lhe foram outorgadas, diretamente, pela própria Constituição da República.
Não fora assim, e desde que adotada, na espécie, uma indevida perspectiva reducionista, esvaziar-se-iam, por completo, as atribuições constitucionais expressamente conferidas ao Tribunal de Contas da União. (grifei) 
 (...) 
Especificamente quanto ao acesso a dados sigilosos pelo TCU, o STF, ao julgar o MS 33.340, da relatoria do Ministro Luiz Fux, entendeu que não se trata de quebra de sigilo, mas sim de transferência de sigilo para o TCU, conforme se vê da ementa do referido julgado que ficou redigida da seguinte forma: 
"EMENTA: DIREITO ADMINISTRATIVO. CONTROLE LEGISLATIVO FINANCEIRO. CONTROLE EXTERNO. REQUISIÇÃO PELO TRIBUNAL DE CONTAS DA UNIÃO DE INFORMAÇÕES ALUSIVAS A OPERAÇÕES FINANCEIRAS REALIZADAS PELAS IMPETRANTES. RECUSA INJUSTIFICADA. DADOS NÃO ACOBERTADOS PELO SIGILO BANCÁRIO E EMPRESARIAL.
 (...) 
3. O sigilo de informações necessárias para a preservação da intimidade é relativizado quando se está diante do interesse da sociedade de se conhecer o destino dos recursos públicos.
 (...) 
8. In casu, contudo, o TCU deve ter livre acesso às operações financeiras realizadas pelas impetrantes, entidades de direito privado da Administração Indireta submetidas ao seu controle financeiro, mormente porquanto operacionalizadas mediante o emprego de recursos de origem pública. Inoponibilidade de sigilo bancário e empresarial ao TCU quando se está diante de operações fundadas em recursos de origem pública. Conclusão decorrente do dever de atuação transparente dos administradores públicos em um Estado Democrático de Direito.
9. A preservação, in casu, do sigilo das operações realizadas pelo BNDES e BNDESPAR com terceiros não, apenas, impediria a atuação constitucionalmente prevista para o TCU, como, também, representaria uma acanhada, insuficiente, e, por isso mesmo, desproporcional limitação ao direito fundamental de preservação da intimidade.
 (...) 
11. A Proteção Deficiente de vedação implícita permite assentar que se a publicidade não pode ir tão longe, de forma a esvaziar, desproporcionalmente, o direito fundamental à privacidade e ao sigilo bancário e empresarial; não menos verdadeiro é que a insuficiente limitação ao direito à privacidade revelar-se-ia, por outro ângulo, desproporcional, porquanto lesiva aos interesses da sociedade de exigir do Estado brasileiro uma atuação transparente.
 (...) 
15. A limitação ao direito fundamental à privacidade que, por se revelar proporcional, é compatível com a teoria das restrições das restrições (Schranken-Schranken) . O direito ao sigilo bancário e empresarial, mercê de seu caráter fundamental, comporta uma proporcional limitação destinada a permitir o controle financeiro da Administração Pública por órgão constitucionalmente previsto e dotado de capacidade institucional para tanto.
 (...) 
Quando do julgamento conjunto das ADI nº 2.390, 2.386, 2.397 e 2.859, o STF voltou a afirmar a possibilidade de transferência do sigilo entre órgãos de fiscalização. Eis o teor da ementa (STF. Tribunal Pleno. ADIs 2.390, 2.386, 2.397 e 2.859. Rel. Min. Min. Dias Toffoli. Julgado em 24.02.2016. DJe de 21.10.2016) :
EMENTA Ação direta de inconstitucionalidade. Julgamento conjunto das ADI nº 2.390, 2.386, 2.397 e 2.859. Normas federais relativas ao sigilo das operações de instituições financeiras. Decreto nº 4.545/2002. Exaurimento da eficácia. Perda parcial do objeto da ação direta nº 2.859. Expressão "do inquérito ou", constante no § 4º do art. 1º, da Lei Complementar nº 105/2001. Acesso ao sigilo bancário nos autos do inquérito policial. Possibilidade. Precedentes. Art. 5º e 6º da Lei Complementar nº 105/2001 e seus decretos regulamentadores. Ausência de quebra de sigilo e de ofensa a direito fundamental. Confluência entre os deveres do contribuinte (o dever fundamental de pagar tributos) e os deveres do Fisco (o dever de bem tributar e fiscalizar) . Compromissos internacionais assumidos pelo Brasil em matéria de compartilhamento de informações bancárias. Art. 1º da Lei Complementar nº 104/2001. Ausência de quebra de sigilo. Art. 3º, § 3º, da LC 105/2001. Informações necessárias à defesa judicial da atuação do Fisco. Constitucionalidade dos preceitos impugnados. ADI nº 2.859. Ação que se conhece em parte e, na parte conhecida, é julgada improcedente. ADI nº 2.390, 2.386, 2.397. Ações conhecidas e julgadas improcedentes. 
 (...) 
	Por fim, menciono a paradigmática decisão monocrática da Ministra Rosa Weber no MS 34.446, na qual entendeu não se tratar de quebra de sigilo, mas apenas de sua transferência ao TCU. Destaco, assim, o seguinte trecho de sua decisão:
	36. Tampouco parece abalar a validade do emprego, pelo TCU, da medida cautelar de indisponibilidade de bens, a assertiva de que sua implementação ensejaria quebra do sigilo bancário. Ao julgamento do RE 601.314, Rel. Min. Edson Fachin, em conjunto com as ADIs 2.859, 2.386, 2.390 e 2.397, o Plenário desta Casa considerou compatível com a Carta Magna o art. 6º da LC nº 105/2001. Na oportunidade, o Supremo Tribunal Federal, entre outros aspectos, enfatizou não haver propriamente quebra de sigilo bancário, mas apenas a transferência de dados sigilosos, de entidades bancárias, para o fisco, que deveria adotar medidas para resguardar as informações obtidas.
	37. De maneira análoga, entendo que a indisponibilidade de bens financeiros, decretada pelo TCU, além de não propiciar efetiva devassa acerca das movimentações bancárias da impetrante, por consistir em medida voltada a segregar ativos para o pagamento de eventual condenação de ressarcimento ao erário, em absoluto evidencia "quebra" de sigilo bancário, mas apenas a transferência de informações protegidas à autoridade impetrada, à qual competirá adotar medidas para sua salvaguarda.
 (...) " (grifei) (MS 34446 MC/DF; Relatora: Min. Rosa Weber; Julgamento: 22/11/2016; processo ainda pendente de julgamento pelo Colegiado) 
Portanto, como se vê, o Supremo Tribunal Federal tem caminhado a passos firmes para consolidar o entendimento de que o compartilhamento de informações sigilosas entre órgãos de controle não é quebra de sigilo, mas sim a sua transferência, razão pela qual entendo que não há motivos nem fundamentos jurídicos para a Secretaria da Receita Federal se recusar a fornecer as informações solicitadas pelo TCU, para fins de auditoria.
20.	Ainda por ocasião dos trabalhos que resultaram na prolação do Acórdão 1174/2019-TCU-Plenário, noticiei, no Voto que conduzi naquela oportunidade, o propósito, manifestado pelo Ministério da Economia em reunião sob minha condução e formalizado por meio do Ofício SEI  nº 469/2019/SE-ME, de adotar providências para viabilizar a auditabilidade da Secretaria da Receita Federal pelo TCU, sem qualquer obstrução. Restou consignado compromisso do Ministério em demandar à Advocacia-Geral da União a elaboração de parecer a fim de pacificar interpretação do art. 198 do Código Tributário Nacional (CTN) , quanto ao tratamento a ser dado à questão do sigilo fiscal, no que concerne aos acessos concedidos pela RFB aos órgãos de controle, bem como a edição de decreto disciplinando o processo e as condições a serem observadas para a operacionalização do acesso a dados protegidos pelo TCU e CGU com a habilitação de servidores para acessarem os sistemas e dados da RFB.
21.	Nesse sentido, por meio do Acórdão 1174/2019-TCU-Plenário, por mim relatado, o TCU decidiu, entre outros, expedir determinações e recomendações diversas ao Ministério da Economia, com destaque para a elaboração de plano de ação com vistas a corrigir os problemas e mitigar os riscos identificados, a fim de harmonizar a preservação do sigilo fiscal com a necessidade de controle interno e externo do sistema tributário nacional, preservando o núcleo essencial dos princípios constitucionais envolvidos.
22.	Posteriormente, mediante o Acórdão 1266/2020-TCU-Plenário, também de minha relatoria, foi apreciado o TC Processo 014.556/2019-7, que tratou de monitoramento das deliberações exaradas no Acórdão 1174/2019-TCU-Plenário. Na ocasião, além da constatação do cumprimento/implementação de quase todas as determinações e recomendações exaradas, foi revelada importante evolução dos entendimentos da Procuradoria-Geral da Fazenda Nacional e da Consultoria-Geral da União, em convergência com os fundamentos invocados pelo TCU, em favor da possibilidade de compartilhamento dos dados protegidos por sigilo fiscal com os processos de controle externo a cargo desta Corte de Contas. Tal posição foi consolidada pela Advocacia-Geral da União, mediante o Parecer Vinculante AM 8, de 18/10/2019, aprovado pelo Presidente da República.
23.	A matéria foi posteriormente regulamentada por meio do Decreto 10.209, de 22 de janeiro de 2020, o qual dispõe sobre a requisição de informações e documentos e sobre o compartilhamento de informações protegidas pelo sigilo fiscal.
24.	Na sequência, e de modo a viabilizar a operacionalização desse compartilhamento de informações protegidas por sigilo, com a segurança jurídica necessária, foi celebrado, em 23 de novembro de 2020, convênio não oneroso entre a RFB e o TCU, em que foram estabelecidos procedimentos para solicitação e meios para fornecimento de dados e informações a esta Corte de Contas, a se dar preferencialmente por meio de solução tecnológica que permita acesso aos sistemas e bases de dados. 
25.	Como visto, desde a prolação do Acórdão 1042/2018-TCU-Plenário, houve expressiva mudança de contexto no posicionamento da RFB em relação ao controle externo exercido pelo TCU. O atual estágio dos entendimentos e do relacionamento com o órgão, viabilizaria, a rigor, o acesso pelo Tribunal a informações, tais quais as requeridas pela equipe de fiscalização nestes autos, de comum acordo, no âmbito do convênio recentemente celebrado. Tal condição contrastaria com a natureza mais cogente da medida originalmente proposta (fixação de prazo improrrogável de 15 dias para disponibilização de acesso a informações, com alerta sobre a sujeição do agente às sanções legais em caso de descumprimento) , caso se decidisse pelo simples provimento parcial do pedido de reexame em análise (item 9.1 do Acórdão 1042/2018-TCU-Plenário, transcrito no item 8 deste Voto) , mantendo a redação, com a supressão apenas do trecho relacionado ao Ofício de Requisição 5-3/2017. 
26.	Em outro perspectiva, é possível que as informações requeridas à época não façam o mesmo sentido se apresentadas atualmente à unidade técnica. As requisições não atendidas na fiscalização se referem a informações de períodos remotos (2012 a 2017) , cuja análise representaria a situação dos controles e da conformidade dos procedimentos do Repetro daquele momento, de modo que eventuais oportunidades de aprimoramento identificadas, decorrentes de tais exames, talvez não sejam mais aplicáveis atualmente.
27.	Adicionalmente, observo que, após a fase de execução da fiscalização, foi editada a Medida Provisória 795/2017, convertida na Lei 13.586/2017, que, entre outras disposições, impôs relevantes mudanças no Repetro, que passou a ser denominado Repetro-Sped, representando alteração significativa na tributação da cadeia de produção de bens para a indústria de petróleo e gás. Desde então, diversos outros normativos foram editados pela RFB, visando à regulamentação do Repetro-Sped. 
28.	Nesse sentido, a despeito de minha atuação nesta etapa do processo estar associada à apreciação do recurso contra medidas determinadas que, de fato, deixaram de ser cumpridas à época, penso que, no caso concreto, o esforço, tanto por parte da RFB, para disponibilizar as informações nos parâmetros então requeridos, como do TCU, para examinar situações possivelmente ultrapassadas, poderia ser redirecionado, a juízo do Relator da fiscalização e da Secretaria-Geral de Controle Externo, para o contexto atual do mesmo objeto (avaliação dos controles e da conformidade dos procedimentos efetivados no âmbito do Repetro) . 
29.	A propósito, verifico que, em certa medida, o item 9.2 do Acórdão 1042/2018-TCU-Plenário, ora recorrido, já contempla essa adequação:
9.2. determinar à Secretaria-Geral de Controle Externo (Segecex) que tão logo as informações sejam disponibilizadas a este Tribunal, defina as unidades e as equipes que deverão realizar as análises da matéria, restando autorizada a realização de inspeções ou qualquer outra ação de  controle necessária ao complemento da instrução processual, com possibilidade de realização de testes de controle no curso da ação;
30.	Dessa forma, entendo que o Tribunal deve dar provimento parcial ao recurso interposto pela Receita Federal, nos termos propostos pela Serur e pelo MPTCU, e, de ofício, tornar sem efeito o item 9.1 do Acórdão 1042/2018-TCU-Plenário. Esclareço que tal decisão não resultará em qualquer prejuízo ao prosseguimento das ações de controle porventura necessárias ao cumprimento do objeto processual, a critério do Relator da Fiscalização, Ministro Aroldo Cedraz, e da Segecex, mediante o uso do compartilhamento de informações protegidas por sigilo fiscal, nos termos do Convênio não oneroso celebrado entre esta Corte de Contas e a Receita Federal, se for o caso." 
27.	Como visto, em que pese as limitações existentes à época da execução da presente auditoria, a PGFN e a RFB envidaram esforços conjuntamente com o Tribunal para que a questão do acesso às informações contábeis pudesse avançar na forma descrita ao longo do presente voto. Caso houvesse mais tempo para a execução dos trabalhos, a mitigação das limitações de acesso às informações poderia, inclusive, ter reduzido o risco de auditoria a níveis aceitáveis, levando o presente trabalho a um deslinde diferente.
28.	Por fim, a título de contribuição, sugiro o acréscimo a seguir destacado à redação do item 9.5 da proposta de acórdão do Relator:
9.5. com fundamento no art. 43, inciso I, da Lei 8.443/1992, c/c o art. 250, inciso III, do Regimento Interno do TCU, e no art. 11 da Resolução-TCU 315/2020, recomendar ao Instituto Nacional do Seguro Social que, juntamente com a Procuradoria-Geral da Fazenda Nacional, adote, no prazo de 180 dias, mediante acordo de cooperação, por exemplo, e observadas as normas específicas que regulamentam a matéria as providências necessárias no sentido de operacionalizar o acesso do Instituto Nacional do Seguro Social, observadas as normas específicas que regulamentam a matéria, às bases de dados dos créditos tributários referentes a contribuições sociais do Fundo do Regime Geral da Previdência Social inscritos em DAU, assim como viabilizar a capacitação dos servidores designados para acessar as informações mencionadas;
29.	Feitos esses registros, voto com o Relator.
TCU, Sala das Sessões, em 19 de maio de 2021.
RAIMUNDO CARREIRO 
Revisor